---
title: "Tris à plat numérisation"
author: "Samuel Coavoux"
date: "01/03/2021"
output: html_document
---

```{r setup, include=FALSE}
library(knitr)
opts_chunk$set(echo    = FALSE, 
               error   = FALSE, 
               message = FALSE, 
               warning = FALSE)
```

```{r}
library(here)
library(tidyverse)
library(janitor)
library(skimr)
library(srvyr)
options("digits" = 2)
```

```{r}
load(here("01_data", "pc2018.RData"))
load(here("01_data", "dictionary.RData"))
d <- rename(d, pds = POND_INIT)
```

```{r}
filter(labs, str_detect(variable, "I1"))
```


# Equipement

```{r, fig.cap = "Taux d'équipement en terminaux (pondéré)"}
select(d, I101:I112, pds) %>% 
  pivot_longer(-pds) %>% 
  count(name, value, wt = pds) %>% 
  arrange(desc(n)) %>% 
  filter(value == "'Yes'") %>% 
  left_join(select(labs, name = "variable", lab = "varlabel_frombase")) %>% 
  mutate(f = n / nrow(d),
         lab = factor(lab, levels = unique(lab))) %>% 
  ggplot(aes(lab, f)) +
    geom_col() +
    coord_flip()
```

I1: équipements, dont numérique
I3: connexion internet

```{r, fig.cap = "Connexion internet au domicile (pond)"}
group_by(d, I3) %>% 
  summarize(n = sum(pds)) %>% 
  mutate(f = n /sum(n)) %>% 
  ggplot(aes(I3, f)) +
    geom_col() +
    coord_flip()
```


# Pratiques Amateurs:


A23, A24: variables manquantes

A23;: prends des cours?
A24: sur Internet?

```{r}
filter(labs, str_detect(variable, "A31\\d"))
```

```{r, fig.cap = "utilise les outils numériques pour activités amateurs (pond)"}
select(d, A311:A314, pds) %>% 
  pivot_longer(-pds) %>% 
  count(name, value, wt = pds) %>% 
  arrange(desc(n)) %>% 
  filter(value == 1) %>% 
  left_join(select(labs, name = "variable", lab = "varlabel_frombase")) %>% 
  mutate(f = n / nrow(d),
         lab = factor(lab, levels = unique(lab))) %>% 
  ggplot(aes(lab, f)) +
    geom_col() +
    coord_flip()

```

A31: utilise les outils numériques pour activités amateurs


A32: valorisation par Internet (dép$ot des productions sur blog, réseau social, plateforme...)
```{r, fig.cap = "Valorisation des activités amateurs sur Internet (pond)"}
mutate(d, A32 = factor(A32, levels = c(1, 2),
                       labels = c("Oui", "Non")) %>% 
         fct_explicit_na(na_level = "Non concerné")) %>% 
  group_by(A32) %>% 
  summarize(n = sum(pds)) %>% 
  mutate(f = n / sum(n)) %>% 
  ggplot(aes(A32, f)) +
    geom_col() +
    coord_flip()
```

# Jeux vidéo
B1:B7
```{r}
count(d, B1, wt = pds) %>% 
  mutate(f = n / sum(n)) %>% 
  kable(caption = "joue à des jeux vidéo (pond)")
```

```{r}
count(d, B2, wt = pds) %>%
  mutate(f = n / sum(n)) %>% 
  kable(caption = "Fréquence des jeux vidéo (pond)")
```


```{r}
count(d, B3, wt = pds) %>% 
  mutate(f = n / sum(n)) %>% 
  kable(caption = "Fréquence des jeux vidéo sur Internet (pond)")
```


# Télévision

```{r}
count(d, C1, wt = pds) %>% 
  mutate(f = n/sum(n)) %>% 
  kable(caption = "Fréquence d'écoute de la télévision (pond)") 
```


```{r, fig.cap = "Supports d'écoute de la télévision (pond)"}
select(d, C61:C67, pds) %>% 
  pivot_longer(-pds) %>% 
  count(name, value, wt = pds) %>% 
  arrange(desc(n)) %>% 
  filter(value == "'Yes'") %>% 
  left_join(select(labs, name = "variable", lab = "varlabel_frombase")) %>% 
  mutate(f = n / nrow(d),
         lab = factor(lab, levels = unique(lab))) %>% 
  ggplot(aes(lab, f)) +
    geom_col() +
    coord_flip()

```

```{r}
count(d, C15, wt = pds) %>% 
  mutate(f = n / sum(n)) %>% 
  kable(caption = "Regarder des vidéos sur Internet")
```

```{r, fig.cap = "Supports d'écoute de vidéo sur Internet (pond)"}
select(d, C161:C167, pds) %>% 
  pivot_longer(-pds) %>% 
  count(name, value, wt = pds) %>% 
  arrange(desc(n)) %>% 
  filter(value == "'Yes'") %>% 
  left_join(select(labs, name = "variable", lab = "varlabel_frombase")) %>% 
  mutate(f = n / nrow(d),
         lab = factor(lab, levels = unique(lab))) %>% 
  ggplot(aes(lab, f)) +
    geom_col() +
    coord_flip()

```

```{r, fig.cap = "Genre de vidéo regardées sur Internet (pond)"}
select(d, C1701:C1713, pds) %>% 
  pivot_longer(-pds) %>% 
  count(name, value, wt = pds) %>% 
  arrange(desc(n)) %>% 
  filter(value == "'Yes'") %>% 
  left_join(select(labs, name = "variable", lab = "varlabel_frombase")) %>% 
  mutate(f = n / nrow(d),
         lab = factor(lab, levels = unique(lab))) %>% 
  ggplot(aes(lab, f)) +
    geom_col() +
    coord_flip()

```


C6*: supports pour l'écoute de télévision
  C1: écoute de la télévision

C15: regarder des vidéos sur Internet
C16: supports pour vidéos sur Internet
C17; quels genres de vidéo sur Internet?

# Films

```{r}
count(d, C19, wt = pds) %>% 
  mutate(f = n / sum(n)) %>% 
  kable(caption = "Fréquence visionnage films (pond)")
```


```{r, fig.cap = "Support visionnage de films (pond)"}
select(d, C211:C215, pds) %>% 
  pivot_longer(-pds) %>% 
  count(name, value, wt = pds) %>% 
  arrange(desc(n)) %>% 
  filter(value == "'Yes'") %>% 
  left_join(select(labs, name = "variable", lab = "varlabel_frombase")) %>% 
  mutate(f = n / nrow(d),
         lab = factor(lab, levels = unique(lab))) %>% 
  ggplot(aes(lab, f)) +
    geom_col() +
    coord_flip()
```

```{r, fig.cap = "Mode d'accès aux films (pond)"}
select(d, C221:C226, pds) %>% 
  pivot_longer(-pds) %>% 
  count(name, value, wt = pds) %>% 
  arrange(desc(n)) %>% 
  filter(value == "'Yes'") %>% 
  left_join(select(labs, name = "variable", lab = "varlabel_frombase")) %>% 
  mutate(f = n / nrow(d),
         lab = factor(lab, levels = unique(lab))) %>% 
  ggplot(aes(lab, f)) +
    geom_col() +
    coord_flip()
```

C19: fréquence écoute de films
C21: support écoute de films
C22: inclut streaming

# Séries

```{r}
count(d, C31, wt = pds) %>% 
  mutate(f = n / sum(n)) %>% 
  kable(caption = "Fréquence de visionnage de séries (pond)")
```

```{r, fig.cap = "Termminal de visionnage de séries (pond)"}
select(d, C331:C335, pds) %>% 
  pivot_longer(-pds) %>% 
  count(name, value, wt = pds) %>% 
  arrange(desc(n)) %>% 
  filter(value == "'Yes'") %>% 
  left_join(select(labs, name = "variable", lab = "varlabel_frombase")) %>% 
  mutate(f = n / nrow(d),
         lab = factor(lab, levels = unique(lab))) %>% 
  ggplot(aes(lab, f)) +
    geom_col() +
    coord_flip()
```

```{r, fig.cap = "Termminal de visionnage de séries (pond)"}
select(d, C341:C346, pds) %>% 
  pivot_longer(-pds) %>% 
  count(name, value, wt = pds) %>% 
  arrange(desc(n)) %>% 
  filter(value == "'Yes'") %>% 
  left_join(select(labs, name = "variable", lab = "varlabel_frombase")) %>% 
  mutate(f = n / nrow(d),
         lab = factor(lab, levels = unique(lab))) %>% 
  ggplot(aes(lab, f)) +
    geom_col() +
    coord_flip()
```

```{r}
count(d, C35, wt = pds) %>% 
  mutate(f = n/ sum(n)) %>% 
  kable(caption = "Visionnage mobile de séries (pond)")
```


C31: regarder des séries, fréquence
C33: écran
C34: streaming
C35: séries sur équipement mobile

# Information

```{r, fig.cap = "Mode d'accès à l'information (pond)"}
select(d, D31:D37, pds) %>% 
  pivot_longer(-pds) %>% 
  count(name, value, wt = pds) %>% 
  arrange(desc(n)) %>% 
  filter(value == "'Yes'") %>% 
  left_join(select(labs, name = "variable", lab = "varlabel_frombase")) %>% 
  mutate(f = n / nrow(d),
         lab = factor(lab, levels = unique(lab))) %>% 
  ggplot(aes(lab, f)) +
    geom_col() +
    coord_flip()
```

```{r, fig.cap = "Mode d'accès à l'information (pond)"}
select(d, D41:D42, pds) %>% 
  pivot_longer(-pds) %>% 
  count(name, value, wt = pds) %>% 
  arrange(desc(n)) %>% 
  filter(value == "'Yes'") %>% 
  left_join(select(labs, name = "variable", lab = "varlabel_frombase")) %>% 
  mutate(f = n / nrow(d),
         lab = factor(lab, levels = unique(lab))) %>% 
  ggplot(aes(lab, f)) +
    geom_col() +
    coord_flip()
```

```{r}
count(d, D5, wt = pds) %>% 
  mutate(f = n / sum(n)) %>% 
  kable(caption = "Accède à l'information sur équipement mobile")
```

D3: moyens d'information
D4: presse numérique gratuite ou payante
D5: information sur équipement mobile

# Musique

```{r}
count(d, E6, wt = pds) %>% 
  mutate(f = n / sum(n)) %>% 
  kable(caption = "Écoute des podcasts, la radio en streaming (pond)")
```

```{r}
count(d, E7, wt = pds) %>% 
  mutate(f = n / sum(n)) %>% 
  kable(caption = "Fréquence écoute de musique (pond)")
```

```{r, fig.cap = "Support écoute de musique (pond)"}
select(d, E81:E87, pds) %>% 
  pivot_longer(-pds) %>% 
  count(name, value, wt = pds) %>% 
  arrange(desc(n)) %>% 
  filter(value == "'Yes'") %>% 
  left_join(select(labs, name = "variable", lab = "varlabel_frombase")) %>% 
  mutate(f = n / nrow(d),
         lab = factor(lab, levels = unique(lab))) %>% 
  ggplot(aes(lab, f)) +
    geom_col() +
    coord_flip()
```


```{r}
count(d, E8BIS, wt = pds) %>% 
  mutate(f = n / sum(n)) %>% 
  kable(caption = "Écoute de musique mobile (pond)")
```

E6: podcast, radio en streaming
E7: écoute de musique
E8: support musique
E8bis: écoute de musique mobile

# Livre

```{r, fig.cap = "Mode d'accès aux livres (pond)"}
select(d, F121:F124, pds) %>% 
  pivot_longer(-pds) %>% 
  count(name, value, wt = pds) %>% 
  arrange(desc(n)) %>% 
  filter(value == "'Yes'") %>% 
  left_join(select(labs, name = "variable", lab = "varlabel_frombase")) %>% 
  mutate(f = n / nrow(d),
         lab = factor(lab, levels = unique(lab))) %>% 
  ggplot(aes(lab, f)) +
    geom_col() +
    coord_flip()
```

```{r}
count(d, F12BIS, wt = pds) %>% 
  mutate(f = n / sum(n)) %>% 
  kable(caption = "Livres la plupart du temps au format papier (pond)")
```

F12 liseuse/support de livre
F12bis: souvent au format papier ou électronique?

# Internet

```{r}
count(d, I4, wt = pds) %>% 
  mutate(f = n / sum(n)) %>% 
  kable(caption = "Fréquence usage Internet (pond)")
```

```{r}
count(d, I5, wt = pds) %>% 
  mutate(f = n / sum(n)) %>% 
  kable(caption = "Usage réseaux sociaux (pond)")

```

```{r, fig.cap = "Mode d'accès aux livres (pond)"}
select(d, I71:I77, pds) %>% 
  pivot_longer(-pds) %>% 
  count(name, value, wt = pds) %>% 
  arrange(desc(n)) %>% 
  filter(value == "'Yes'") %>% 
  left_join(select(labs, name = "variable", lab = "varlabel_frombase")) %>% 
  mutate(f = n / nrow(d),
         lab = factor(lab, levels = unique(lab))) %>% 
  ggplot(aes(lab, f)) +
    geom_col() +
    coord_flip()
```

I4: fréquence usage internet
I5: usage réseaux sociaux
  I fréquence d'ausage des réseaux sociaux
I7: activités sur internet

# Variables indépendantes

```{r}
tabyl(d, SEXE, A1)
```

