---
title: "Axe 1. Numérisation 2018"
author: "Samuel Coavoux"
date: "01/03/2021"
output:
  html_document:
    df_print: paged
editor_options:
  chunk_output_type: inline
---


```{r setup, include=FALSE}
library(knitr)
library(tidyverse)
library(here)
library(conflicted)

library(janitor)

options("digits" = 2)

conflict_prefer("here", "here")
conflict_prefer("filter", "dplyr")

theme_set(theme_bw(base_size = 9))

opts_chunk$set(echo    = FALSE, 
               error   = FALSE, 
               message = FALSE, 
               warning = FALSE,
               out.height="50%")
```

```{r}
# data
load(here("01_data", "pc2018.RData"))
load(here("01_data", "dictionary.RData"))
load(here("01_data", "pc97-08-panel.RData"))

# Recodages
source(here("02_import", "02_recodages_pc18.R"), encoding = "utf8")
source(here("02_import", "04_recodages_autres.R"), encoding = "utf8")

# Fonctions d'analyse
source(here("03_scripts", "functions_description.R"), encoding = "utf8")

pc08 <- rename(pc08, POND_INIT = "POIDS",
               SEXE = "Q28",
               AGE = "Q29", # Q30 pour l'âge en classes
               dipl = "DIP2",
               pcs1 = "XCSPC9B")

pc08 <- mutate(pc08, TYPMEN = 
                 case_when(SITUAF %in% c("Célibataires", "Veufs, divorcés") & Q274 == 0 ~ "'Personne seule'", 
                           SITUAF %in% c("Célibataires", "Veufs, divorcés") & Q274 > 0 ~ "'Famille monoparentale'", 
                           SITUAF == "Mariés ou vivant maritalement" & Q274 == 0  ~ "'Couple sans enfant'", 
                           SITUAF == "Mariés ou vivant maritalement" & Q274 > 0 ~ "'Couple avec enfant'", 
                           TRUE ~ "'Ménage complexe'"))
```


# Données de panel

Dans le pseudo-panel, trois domaines numériques seulement sont couverts: pratique d'internet, pratique du jeu vidéo, pratique des réseaux sociaux.

## Internet

```{r}
count(panel, prat_internet, annee, sexn, wt = poids) %>% 
  filter(!is.na(prat_internet)) %>% 
  group_by(annee, sexn) %>% 
  mutate(f = n / sum(n)) %>% 
  filter(prat_internet == 1) %>% 
  select(-n, -prat_internet) %>% 
  ungroup() %>% 
  pivot_wider(names_from = annee, values_from = f) %>% 
  adorn_pct_formatting() %>% 
  kable(caption = "Usage d'internet par sexe (pondéré)")
```

Progression d'internet peu liée au genre: un écart de 6 pp en 2008 qui disparaît en 2018


```{r}
count(panel, prat_internet, annee, agen, wt = poids) %>% 
  filter(!is.na(prat_internet)) %>% 
  group_by(annee, agen) %>% 
  mutate(f = n / sum(n)) %>% 
  filter(prat_internet == 1) %>% 
  select(-n, -prat_internet) %>% 
  ungroup() %>% 
  ggplot(aes(agen, f, color = factor(annee), group = factor(annee))) +
    geom_line() +
    labs(x = "Âge", y = "Fréquence", title = "Usage d'Internet par âge")

```

En termes d'âge, on assiste à un décalage de la courbe: en 2008, seuls les moins de 30 ont presque tous un accès à internet ; en 2018, les moins de 50 ans ont près de 100% d'accès ; après, cela décline rapidement dans les deux enquêtes, mais on ne compte que 10% d'accès pour les 75 ans en 2008 contre plus de 50% en 2018: seuls les personnes très âgées ont peu d'accès Internet.

```{r}
count(panel, prat_internet, annee, cs_regroupee, wt = poids) %>% 
  filter(!is.na(prat_internet)) %>% 
  group_by(annee, cs_regroupee) %>% 
  mutate(f = n / sum(n)) %>% 
  filter(prat_internet == 1) %>% 
  select(-n, -prat_internet) %>% 
  ungroup() %>% 
  pivot_wider(names_from = annee, values_from = f) %>% 
  adorn_pct_formatting() %>% 
  kable(caption = "Usage d'internet par CS (pondéré)")

```

```{r}
count(panel, prat_internet, annee, dipp, wt = poids) %>% 
  filter(!is.na(prat_internet)) %>% 
  group_by(annee, dipp) %>% 
  mutate(f = n / sum(n)) %>% 
  filter(prat_internet == 1) %>% 
  select(-n, -prat_internet) %>% 
  ungroup() %>% 
  pivot_wider(names_from = annee, values_from = f) %>% 
  adorn_pct_formatting() %>% 
  kable(caption = "Usage d'internet par diplôme (pondéré)")
```


De la même manièer, les écarts de milieux sociaux se sont comblés. En 1997, Internet est quasi exclusivment pour les Cadres (9.2% d'entre eux contre 2.9% des professions intermédiaires et moins de 1% des ouvriers et employés). En 2018, toutes les CS sont à plus de 90%, avec une hégémonie chez les cadres (99.5%) mais encore 93.7% d'ouvriers et d'employés. Pourtant, diffusion progressive (en 2008, fortes inégalités avec des cadres quasi tous équipés contre seulement 57% des ouvriers et employés).

## Internet tous les jours


```{r}
count(panel, tljp_internet, annee, sexn, wt = poids) %>% 
  filter(!is.na(tljp_internet)) %>% 
  group_by(annee, sexn) %>% 
  mutate(f = n / sum(n)) %>% 
  filter(tljp_internet == 1) %>% 
  select(-n, -tljp_internet) %>% 
  ungroup() %>% 
  pivot_wider(names_from = annee, values_from = f) %>% 
  adorn_pct_formatting() %>% 
  kable(caption = "Usage quotidien d'internet par sexe (pondéré)")

```

Pas de différence marquée dans l'usage quotidien d'Internet par sexe.

```{r}
count(panel, tljp_internet, annee, agen, wt = poids) %>% 
  filter(!is.na(tljp_internet)) %>% 
  group_by(annee, agen) %>% 
  mutate(f = n / sum(n)) %>% 
  filter(tljp_internet == 1) %>% 
  select(-n, -tljp_internet) %>% 
  ungroup() %>% 
  ggplot(aes(agen, f, color = factor(annee), group = factor(annee))) +
    geom_line() +
    labs(x = "Âge", y = "Fréquence", title = "Usage quotidien d'Internet par âge")

```

Pour l'âge, même dynamique que pour l'accès, mais usage quotidien désormais répandu dans quasi toutes les classes d'âgess: il faut attendre 65 ans pour voir l'usage quotidien passer sous la barre des 50%.

```{r}
count(panel, tljp_internet, annee, cs_regroupee, wt = poids) %>% 
  filter(!is.na(tljp_internet)) %>% 
  group_by(annee, cs_regroupee) %>% 
  mutate(f = n / sum(n)) %>% 
  filter(tljp_internet == 1) %>% 
  select(-n, -tljp_internet) %>% 
  ungroup() %>% 
  pivot_wider(names_from = annee, values_from = f) %>% 
  adorn_pct_formatting() %>% 
  kable(caption = "Usage quotidien d'internet par CS (pondéré)")

```

L'usage quotidien est également répandu dans toutes les CS. Là aussi, il est hégémonique chez les cadres (96%) mais concerne tout de même 80% des ouvriers et employés utilisant Internet. Cet écart s'est réduit depuis 2008 (75% vs. 30%)

```{r}
count(panel, tljp_internet, annee, dipp, wt = poids) %>% 
  filter(!is.na(tljp_internet)) %>% 
  group_by(annee, dipp) %>% 
  mutate(f = n / sum(n)) %>% 
  filter(tljp_internet == 1) %>% 
  select(-n, -tljp_internet) %>% 
  ungroup() %>% 
  pivot_wider(names_from = annee, values_from = f) %>% 
  adorn_pct_formatting() %>% 
  kable(caption = "Usage quotidien d'internet par diplôme (pondéré)")
```

L'écart se confirme pour le diplôme, qui mêle effet de classe et d'âge (aucun diplôme/CEP = personnes âgées de classes populaires)

## Jeux vidéo

```{r}
count(panel, prat_jv, annee, sexn, wt = poids) %>% 
  filter(!is.na(prat_jv)) %>% 
  group_by(annee, sexn) %>% 
  mutate(f = n / sum(n)) %>% 
  filter(prat_jv == 1) %>% 
  select(-n, -prat_jv) %>% 
  ungroup() %>% 
  pivot_wider(names_from = annee, values_from = f) %>% 
  adorn_pct_formatting() %>% 
  kable(caption = "Usage de jeux vidéo par sexe (pondéré)")

```


La pratique des jeux vidéo a considérablement augmenté depuis 1997. Chez les hommes, le gros de l'évolution a lieu avant 2008: passage de 29 à 43% de joueurs, puis à 49 en 2018. Chez les femmes, la dynamique est plus tardive, passant de 20 à 29 puis à 39% de joueuses. L'écart homme femme est de près de 10pp à chaque période.

```{r}
count(panel, prat_jv, annee, agen, wt = poids) %>% 
  filter(!is.na(prat_jv)) %>% 
  group_by(annee, agen) %>% 
  mutate(f = n / sum(n)) %>% 
  filter(prat_jv == 1) %>% 
  select(-n, -prat_jv) %>% 
  ungroup() %>% 
  ggplot(aes(agen, f, color = factor(annee), group = factor(annee))) +
    geom_line() +
    labs(x = "Âge", y = "Fréquence", title = "Usage de jeux vidéo par âge")

```

Sans surprise la dynamique des âges est la même que pour internet: les jeunes jouent beaucoup, le déclin est prononcé. On passe la barre des 50% de joueurs bien plus tôt, vers 30 ans en 2008, plutôt vers 45 en 2018. Cependant, on trouve une minorité forte de joueurs même dans les classes d'âge élevées.

```{r}
count(panel, prat_jv, annee, cs_regroupee, wt = poids) %>% 
  filter(!is.na(prat_jv)) %>% 
  group_by(annee, cs_regroupee) %>% 
  mutate(f = n / sum(n)) %>% 
  filter(prat_jv == 1) %>% 
  select(-n, -prat_jv) %>% 
  ungroup() %>% 
  pivot_wider(names_from = annee, values_from = f) %>% 
  adorn_pct_formatting() %>% 
  kable(caption = "Usage de jeux vidéo par CS (pondéré)")

```

On trouve peu d'écarts sociaux dans la pratique du JV.

```{r}
count(panel, prat_jv, annee, dipp, wt = poids) %>% 
  filter(!is.na(prat_jv)) %>% 
  group_by(annee, dipp) %>% 
  mutate(f = n / sum(n)) %>% 
  filter(prat_jv == 1) %>% 
  select(-n, -prat_jv) %>% 
  ungroup() %>% 
  pivot_wider(names_from = annee, values_from = f) %>% 
  adorn_pct_formatting() %>% 
  kable(caption = "Usage de jeux vidéo par diplôme (pondéré)")
```



## Jeux vidéo tous les jours


```{r}
count(panel, tljp_jv, annee, sexn, wt = poids) %>% 
  filter(!is.na(tljp_jv)) %>% 
  group_by(annee, sexn) %>% 
  mutate(f = n / sum(n)) %>% 
  filter(tljp_jv == 1) %>% 
  select(-n, -tljp_jv) %>% 
  ungroup() %>% 
  pivot_wider(names_from = annee, values_from = f) %>% 
  adorn_pct_formatting() %>% 
  kable(caption = "Usage quotidien de jeux vidéo par sexe (pondéré)")

```

La fréquence de pratique des femmes qui jouent au jeu vidéo rattrape celle des hommes: 14 et 16% des joueuses et joueurs, respectivement, en 2018, contre 4 et 9% en 2008.

```{r}
count(panel, tljp_jv, annee, agen, wt = poids) %>% 
  filter(!is.na(tljp_jv)) %>% 
  group_by(annee, agen) %>% 
  mutate(f = n / sum(n)) %>% 
  filter(tljp_jv == 1) %>% 
  select(-n, -tljp_jv) %>% 
  ungroup() %>% 
  ggplot(aes(agen, f, color = factor(annee), group = factor(annee))) +
    geom_line() +
    labs(x = "Âge", y = "Fréquence", title = "Usage quotidien de jeux vidéo par âge")

```

Cet usage quotidien concerne principalement les jeunes.

```{r}
count(panel, tljp_jv, annee, cs_regroupee, wt = poids) %>% 
  filter(!is.na(tljp_jv)) %>% 
  group_by(annee, cs_regroupee) %>% 
  mutate(f = n / sum(n)) %>% 
  filter(tljp_jv == 1) %>% 
  select(-n, -tljp_jv) %>% 
  ungroup() %>% 
  pivot_wider(names_from = annee, values_from = f) %>% 
  adorn_pct_formatting() %>% 
  kable(caption = "Usage quotidien de jeux vidéo par CS (pondéré)")

```

Les joueurs ouvriers et employés sont clairement plus susceptibles de jouer tous les jours que les cadres en 2018.

```{r}
count(panel, tljp_jv, annee, dipp, wt = poids) %>% 
  filter(!is.na(tljp_jv)) %>% 
  group_by(annee, dipp) %>% 
  mutate(f = n / sum(n)) %>% 
  filter(tljp_jv == 1) %>% 
  select(-n, -tljp_jv) %>% 
  ungroup() %>% 
  pivot_wider(names_from = annee, values_from = f) %>% 
  adorn_pct_formatting() %>% 
  kable(caption = "Usage quotidien de jeux vidéo par diplôme (pondéré)")
```

## Réseaux sociaux

L'usage des réseaux sociaux progresse significativement de 2008 à 2018.

```{r}
count(panel, prat_reseaux, annee, sexn, wt = poids) %>% 
  filter(!is.na(prat_reseaux)) %>% 
  group_by(annee, sexn) %>% 
  mutate(f = n / sum(n)) %>% 
  filter(prat_reseaux == 1) %>% 
  select(-n, -prat_reseaux) %>% 
  ungroup() %>% 
  pivot_wider(names_from = annee, values_from = f) %>% 
  adorn_pct_formatting() %>% 
  kable(caption = "Usage de réseaux sociaux par sexe (pondéré)")

```

Les écarts de sexe, d'abord en faveur des hommes, sont désormais en faveur des femmes.

```{r}
count(panel, prat_reseaux, annee, agen, wt = poids) %>% 
  filter(!is.na(prat_reseaux)) %>% 
  group_by(annee, agen) %>% 
  mutate(f = n / sum(n)) %>% 
  filter(prat_reseaux == 1) %>% 
  select(-n, -prat_reseaux) %>% 
  ungroup() %>% 
  ggplot(aes(agen, f, color = factor(annee), group = factor(annee))) +
    geom_line() +
    labs(x = "Âge", y = "Fréquence", title = "Usage de réseaux sociaux par âge")

```

Comme pour les autres pratiques numériques, ce sont les jeunes qui sont les plus susceptibles d'utiliser les réseaux sociaux. Ils l'étaient quasi exclusivement e, 2008. Désormais, ils ont un très fort usage, mais on reste à 50% d'usagers chez les 50 ans.

```{r}
count(panel, prat_reseaux, annee, cs_regroupee, wt = poids) %>% 
  filter(!is.na(prat_reseaux)) %>% 
  group_by(annee, cs_regroupee) %>% 
  mutate(f = n / sum(n)) %>% 
  filter(prat_reseaux == 1) %>% 
  select(-n, -prat_reseaux) %>% 
  ungroup() %>% 
  pivot_wider(names_from = annee, values_from = f) %>% 
  adorn_pct_formatting() %>% 
  kable(caption = "Usage de réseaux sociaux par CS (pondéré)")

```

Les écarts concernant le milieu social se sont eux fortement résorbés. Alors que les réseaux sociaux étaient en 2008 un privilège des classes supérieurs (27% des CPIS contre 16% eds PI et 9% des employés et ouvriers), ils concernent désormais de façon similaire tous les milieux sociaux.


```{r}
count(panel, prat_reseaux, annee, dipp, wt = poids) %>% 
  filter(!is.na(prat_reseaux)) %>% 
  group_by(annee, dipp) %>% 
  mutate(f = n / sum(n)) %>% 
  filter(prat_reseaux == 1) %>% 
  select(-n, -prat_reseaux) %>% 
  ungroup() %>% 
  pivot_wider(names_from = annee, values_from = f) %>% 
  adorn_pct_formatting() %>% 
  kable(caption = "Usage de réseaux sociaux par diplôme (pondéré)")
```

# Enquête pratiques culturelles 2008

L'enquête de 2008 dispose de nombreuses questions sur les équipements numériques (ordinateurs, accessoires, modes d'accès à Internet...) qui ne paraissent pas absolument nécessaires, car ils engagent peu la question de la numérisation des pratiques culturelles.

PCS=PCS du chef de famille

## Equipements

En 2008, les équipements audiovisuels -- TV, radio, magnetoscope -- et le téléphone portable sont très répandus. S'agissant d'équipements des ménages, les écarts entre hommes et femmes sont limités.

CPIS moins équipés en console de jeux fixes.
Equipement en téléphone portable ne dépend pas du milieu
CPIS mieux équipés en baladeur mp3 et platine.
Consoles, lecteurs dvd portable, micro ordinateurs, baladeurs mp3 dans familles avec enfants

```{r, fig.height=9}
graph_qcm_all(.dep = Q51_O1:Q51_O18, .value = "OUI", .data = pc08, .labs = labs_pc08)
```


Ordinateurs plus fréquents dans les foyers de cadres. En particulier la multi-possession; 22% des CPIS ont trois ou plus, 32% deux ordinateurs contre 5 et 15% des ouvriers. 

```{r}
graph_univar_all(.dep = XQ59R, .data = pc08, .labs = labs_pc08)
```

### Equipement informatique

Femmes moins biens équipées: moins de lecteur CD/DVD, graveur CD/DVD, moins d'accès Internet. CPIS bien mieux équipés, en particulier en accès Internet (90% contre 5X% des ouvriers)

```{r}
graph_qcm_all(.dep = EQMICRO2_M1:EQMICRO2_M9, .value = "OUI", .data = pc08, .labs = labs_pc08)
```

## Jeux vidéo

Joué à des JV en 2008. Femmes jouent moins (30% contre 43%). Ouvriers et employés jouent plus : 52% et 50% contre 43% CPIS. De plus, très jeune.

```{r}
graph_univar_all(.dep = Q64, .data = pc08, .labs = labs_pc08)
```

Fréquence de jeu plus intense des hommes: 21% tlj contre 13% des femmes, 37% au moins toutes les semaines contre 25% des femmes. Parmi les joueurs, les CPIS sont ceux qui jouent le plus rarement.

```{r, fig.height=8}
graph_univar_all(.dep = Q65, .data = pc08, .labs = labs_pc08)
```
JV principalement sur console et ordinateur au foyer en 2008. Ordinateur plus CPIS/étudiants/PI, console plus populaire, esp. ouvriers.

```{r, fig.height = 8}
pc08 <- select(pc08, -J14BC_M8)
graph_qcm_all(.dep = J14BC_M1:J14BC_M14, .value = "OUI", .data = pc08, .labs = labs_pc08)
```
Le temps passé a joué est globalement limité, peu de joueurs dépassant les 10 heures par semaine, et la plupart déclarant moins d'une heure.

Les hommes jouent plus que les femmes.

Les ouvriers jouent plus que les CPIS/PI en moyenne.


```{r, fig.height=8}
graph_univar_all(.dep = RJV, .data = pc08, .labs = labs_pc08)
```


## Internet

Pourquoi utliser internet? Le mails, les recherches et les informations pratiques sont les premiers usages en 2008 (45-50%) suivi des messageries instantanées, des services de banque en ligne et du ecommerce.

Aucune pratique n'est plus déclarée par les femmes que par les hommes. Les hommes sont largement plus utilisateurs de téléchargements, plus utilisateurs de mails, de journaux en ligne, de radio, de recherche.



```{r, fig.height=9}
graph_qcm_all(.dep = Q89_M1:Q89_M23, .value = "OUI", .data = pc08, .labs = labs_pc08)
```

Je ne suis pas sûr que cette question soit passionnante pour nous.

```{r}
graph_univar_all(.dep = Q91, .data = pc08, .labs = labs_pc08)
```

Avez vous déjà téléchargé... Surtout des logiciels, de la musique, des photos, puis des document ou des films. Hommes téléchargent plus, plus de choses. Surtout, les CPIS téléchargent plus (et les étudiants encore plus) de choses différentes. Mais écart est moindre pour les films, les jeux vidéo, et maximum pour les documents écrits, les photos, les logiciels, puis la musique.


```{r, fig.height=8}
graph_qcm_all(.dep = Q92_O1:Q92_O8, .value = "oui", .data = pc08, .labs = labs_pc08)
```
Ecouter de la musique sans rien faire d'autre: surtout à partir de CD/cassettes
```{r}
graph_univar_all(.dep = EM56C, .data = pc08, .labs = labs_pc08)
```

# Enquête pratiques culturelles 2018

On passe à l'enquête de 2018

## Equipement

Equipement en TV et smartphone généralisé (95 et 92%), tout comme accès internet (84%). Tablette répandues; ordinateur portable au 2/3 alors que seulement 1/3 ont des ordis fixes.

Très peu d'écarts de sexe sur ces variables.

Encore des écarts sociaux. Pas sur la télé; peut sur le téléphone, même si 97% des cadres contre 87% des ouvriers (et 74% des agriculteurs), ou sur la console. Mais sur accès à Internet (95% CPIS contre 8 ouvrier), l'appareil photo, l'ordi portable, la tablette.

Accès internet, tel portable, ordinateur diminue considérablement aevec l'âge.

```{r, fig.cap = "Taux d'équipement en terminaux (pondéré)", fig.height = 7}
graph_qcm_all(I101:I112)
```

Accès internet majoritaire par ADSL. Cadres ont plus la fibre (1/4 contre 10% ouvriers).

```{r, fig.width=10}
graph_univar_all(I3)
```


## Pratiques Amateurs

A23, A24: variables manquantes

A23;: prends des cours?
A24: sur Internet?

<!--
A19: les activités faites
A20: a quel âge commencé
A21: au cours des 12 derniers mois
-->

Les activités créatives: surtout musique et chant (1/3), puis photos, danse, dessin, beaux-arts à 20%.

```{r}
graph_qcm_all(A1901:A1916)
```

```{r}
crealabs <- tibble(variable = paste0(rep(paste0("A20_Loop_", 1:14), each=7), rep(paste0("_A2", c(1:3, 41:44)), times = 14)),
       varlabel = paste0(rep(c("musique_chant", "journal_intime", "poeme_roman", "peinture_sculpture", "montages", "cirque", "poterie", "theatre", "dessin", "danse", "photo", "genealogie", "scientifique"), each=7), "_", rep(c("12_derniers_mois", "age_fin", "cours", "cours_structure", "cours_particuliers", "cours_internet", "cours_autre"), times = 14)))
```


```{r}
select(d, contains("_A21"), -RECODE_A21, POND_INIT) %>% 
  pivot_longer(-POND_INIT) %>% 
  mutate(value = factor(value, levels = 1:2, labels = c("Oui", "Non")) %>% 
           fct_explicit_na("Jamais")) %>% 
  group_by(name, value) %>% 
  summarize(f = sum(POND_INIT)) %>% 
  group_by(name) %>% 
  mutate(f = f / sum(f)) %>% 
  rename(variable = "name") %>% 
  left_join(crealabs) %>% 
  ggplot(aes(value, f)) +
    geom_col() +
    facet_wrap(~varlabel)
```

```{r}
select(d, contains("_A23"), POND_INIT) %>% 
  pivot_longer(-POND_INIT) %>% 
  mutate(value = factor(value, levels = 1:2, labels = c("Oui", "Non"))) %>% 
  filter(!is.na(value)) %>% 
  group_by(name, value) %>% 
  summarize(f = sum(POND_INIT)) %>% 
  group_by(name) %>% 
  mutate(f = f / sum(f)) %>% 
  rename(variable = "name") %>% 
  left_join(crealabs) %>% 
  ggplot(aes(value, f)) +
    geom_col() +
    facet_wrap(~varlabel)
```
Parmi ceux qui ont pris des cours: dans des structures?

```{r}
mutate(d, 
       A20_Loop_1_A241 = ifelse(A20_Loop_1_A23 == 2 & is.na(A20_Loop_1_A241), 2, A20_Loop_1_A241),
       A20_Loop_2_A241 = ifelse(A20_Loop_2_A23 == 2 & is.na(A20_Loop_2_A241), 2, A20_Loop_2_A241),
       A20_Loop_3_A241 = ifelse(A20_Loop_3_A23 == 2 & is.na(A20_Loop_3_A241), 2, A20_Loop_3_A241),
       A20_Loop_4_A241 = ifelse(A20_Loop_4_A23 == 2 & is.na(A20_Loop_4_A241), 2, A20_Loop_4_A241),
       A20_Loop_5_A241 = ifelse(A20_Loop_5_A23 == 2 & is.na(A20_Loop_5_A241), 2, A20_Loop_5_A241),
       A20_Loop_6_A241 = ifelse(A20_Loop_6_A23 == 2 & is.na(A20_Loop_6_A241), 2, A20_Loop_6_A241),
       A20_Loop_7_A241 = ifelse(A20_Loop_7_A23 == 2 & is.na(A20_Loop_7_A241), 2, A20_Loop_7_A241),
       A20_Loop_8_A241 = ifelse(A20_Loop_8_A23 == 2 & is.na(A20_Loop_8_A241), 2, A20_Loop_8_A241),
       A20_Loop_9_A241 = ifelse(A20_Loop_9_A23 == 2 & is.na(A20_Loop_9_A241), 2, A20_Loop_9_A241),
       A20_Loop_10_A241 = ifelse(A20_Loop_10_A23 == 2 & is.na(A20_Loop_10_A241), 2, A20_Loop_10_A241),
       A20_Loop_11_A241 = ifelse(A20_Loop_11_A23 == 2 & is.na(A20_Loop_11_A241), 2, A20_Loop_11_A241),
       A20_Loop_12_A241 = ifelse(A20_Loop_12_A23 == 2 & is.na(A20_Loop_12_A241), 2, A20_Loop_12_A241),
       A20_Loop_13_A241 = ifelse(A20_Loop_13_A23 == 2 & is.na(A20_Loop_13_A241), 2, A20_Loop_13_A241)) %>% 
  select(contains("_A241"), POND_INIT) %>% 
  pivot_longer(-POND_INIT) %>% 
  mutate(value = factor(value, levels = 1:2, labels = c("Oui", "Non"))) %>% 
  filter(!is.na(value)) %>% 
  group_by(name, value) %>% 
  summarize(f = sum(POND_INIT)) %>% 
  group_by(name) %>% 
  mutate(f = f / sum(f)) %>% 
  rename(variable = "name") %>% 
  left_join(crealabs) %>% 
  ggplot(aes(value, f)) +
    geom_col() +
    facet_wrap(~varlabel)
```
Parmi ceux qui ont pris des cours: cours particuliers

```{r}
mutate(d, 
       A20_Loop_1_A242 = ifelse(A20_Loop_1_A23 == 2 & is.na(A20_Loop_1_A242), 2, A20_Loop_1_A242),
       A20_Loop_2_A242 = ifelse(A20_Loop_2_A23 == 2 & is.na(A20_Loop_2_A242), 2, A20_Loop_2_A242),
       A20_Loop_3_A242 = ifelse(A20_Loop_3_A23 == 2 & is.na(A20_Loop_3_A242), 2, A20_Loop_3_A242),
       A20_Loop_4_A242 = ifelse(A20_Loop_4_A23 == 2 & is.na(A20_Loop_4_A242), 2, A20_Loop_4_A242),
       A20_Loop_5_A242 = ifelse(A20_Loop_5_A23 == 2 & is.na(A20_Loop_5_A242), 2, A20_Loop_5_A242),
       A20_Loop_6_A242 = ifelse(A20_Loop_6_A23 == 2 & is.na(A20_Loop_6_A242), 2, A20_Loop_6_A242),
       A20_Loop_7_A242 = ifelse(A20_Loop_7_A23 == 2 & is.na(A20_Loop_7_A242), 2, A20_Loop_7_A242),
       A20_Loop_8_A242 = ifelse(A20_Loop_8_A23 == 2 & is.na(A20_Loop_8_A242), 2, A20_Loop_8_A242),
       A20_Loop_9_A242 = ifelse(A20_Loop_9_A23 == 2 & is.na(A20_Loop_9_A242), 2, A20_Loop_9_A242),
       A20_Loop_10_A242 = ifelse(A20_Loop_10_A23 == 2 & is.na(A20_Loop_10_A242), 2, A20_Loop_10_A242),
       A20_Loop_11_A242 = ifelse(A20_Loop_11_A23 == 2 & is.na(A20_Loop_11_A242), 2, A20_Loop_11_A242),
       A20_Loop_12_A242 = ifelse(A20_Loop_12_A23 == 2 & is.na(A20_Loop_12_A242), 2, A20_Loop_12_A242),
       A20_Loop_13_A242 = ifelse(A20_Loop_13_A23 == 2 & is.na(A20_Loop_13_A242), 2, A20_Loop_13_A242)) %>% 
  select(contains("_A242"), POND_INIT) %>% 
  pivot_longer(-POND_INIT) %>% 
  mutate(value = factor(value, levels = 1:2, labels = c("Oui", "Non"))) %>% 
  filter(!is.na(value)) %>% 
  group_by(name, value) %>% 
  summarize(f = sum(POND_INIT)) %>% 
  group_by(name) %>% 
  mutate(f = f / sum(f)) %>% 
  rename(variable = "name") %>% 
  left_join(crealabs) %>% 
  ggplot(aes(value, f)) +
    geom_col() +
    facet_wrap(~varlabel)
```

Parmi ceux qui ont pris des cours: sur Internet

```{r}
mutate(d, 
       A20_Loop_1_A243 = ifelse(A20_Loop_1_A23 == 2 & is.na(A20_Loop_1_A243), 2, A20_Loop_1_A243),
       A20_Loop_2_A243 = ifelse(A20_Loop_2_A23 == 2 & is.na(A20_Loop_2_A243), 2, A20_Loop_2_A243),
       A20_Loop_3_A243 = ifelse(A20_Loop_3_A23 == 2 & is.na(A20_Loop_3_A243), 2, A20_Loop_3_A243),
       A20_Loop_4_A243 = ifelse(A20_Loop_4_A23 == 2 & is.na(A20_Loop_4_A243), 2, A20_Loop_4_A243),
       A20_Loop_5_A243 = ifelse(A20_Loop_5_A23 == 2 & is.na(A20_Loop_5_A243), 2, A20_Loop_5_A243),
       A20_Loop_6_A243 = ifelse(A20_Loop_6_A23 == 2 & is.na(A20_Loop_6_A243), 2, A20_Loop_6_A243),
       A20_Loop_7_A243 = ifelse(A20_Loop_7_A23 == 2 & is.na(A20_Loop_7_A243), 2, A20_Loop_7_A243),
       A20_Loop_8_A243 = ifelse(A20_Loop_8_A23 == 2 & is.na(A20_Loop_8_A243), 2, A20_Loop_8_A243),
       A20_Loop_9_A243 = ifelse(A20_Loop_9_A23 == 2 & is.na(A20_Loop_9_A243), 2, A20_Loop_9_A243),
       A20_Loop_10_A243 = ifelse(A20_Loop_10_A23 == 2 & is.na(A20_Loop_10_A243), 2, A20_Loop_10_A243),
       A20_Loop_11_A243 = ifelse(A20_Loop_11_A23 == 2 & is.na(A20_Loop_11_A243), 2, A20_Loop_11_A243),
       A20_Loop_12_A243 = ifelse(A20_Loop_12_A23 == 2 & is.na(A20_Loop_12_A243), 2, A20_Loop_12_A243),
       A20_Loop_13_A243 = ifelse(A20_Loop_13_A23 == 2 & is.na(A20_Loop_13_A243), 2, A20_Loop_13_A243)) %>% 
  select(contains("_A243"), POND_INIT) %>% 
  pivot_longer(-POND_INIT) %>% 
  mutate(value = factor(value, levels = 1:2, labels = c("Oui", "Non"))) %>% 
  filter(!is.na(value)) %>% 
  group_by(name, value) %>% 
  summarize(f = sum(POND_INIT)) %>% 
  group_by(name) %>% 
  mutate(f = f / sum(f)) %>% 
  rename(variable = "name") %>% 
  left_join(crealabs) %>% 
  ggplot(aes(value, f)) +
    geom_col() +
    facet_wrap(~varlabel)
```

Utiliser les outils numériques pour les activités amateures:
J'ai un doute sur les baseline. Mais CPIS mobilisent beaucoup plus le numérique pour diffuser, produire, apprendre que les autres, en particulier que les ouvriers.


```{r, fig.cap = "utilise les outils numériques pour activités amateurs (pond)"}
graph_qcm_all(A311:A314, 1)
```

La mise en scène des productions, elle, est plus répandue chez les cadres, mais plutôt parce qu'ils sont plus nombreux à être concernés -- en proportion de l'ensemble des concernés, ils ne le sont pas spécialement plus, et plutôt pmoins que les ouvriers et employés.

```{r}
d <- mutate(d, A32 = factor(A32, levels = c(1, 2),
                       labels = c("Oui", "Non")) %>% 
         fct_explicit_na(na_level = "Non concerné"))
graph_univar_all(A32)
```


## Jeux vidéo

Jouer à des jeux vidéo en 2018. Toujours plus masculin, mais moins qu'auparavant. Légérement moins chez CPIS que chez les ouvriers et employés.

```{r}
graph_univar_all(B1) 
```

Les pratiques tlj ont fortement progressé. Ici, on est sur la proportion de joueurs: les PCIS tendent à jouer moins souvent tlj.

```{r}
graph_univar_all(B2)
```

Jeux en ligne plus masculins, plus ouvriers.


```{r}
graph_univar_all(B3)
```


## Télévision

TV tlj plus faible chez les cadres, mais tout de même 7/10.

```{r}
graph_univar_all(C1)
```
L'écoute de TV se fait encore très largement sur un écran de TV. Les écoutes alternatives sont plutôt CPIS/diplômés: 18% des CPIS écoutent sur ordinateur, 13% sur tablette, contre 8% et 5% des ouvriers.

```{r, fig.cap = "Supports d'écoute de la télévision (pond)"}
graph_qcm_all(C61:C65, "'Yes'")
```

Les vidéos sur Internet sont plus consommées par les classes supérieures: seulement 44% des CPIS n'en consommet pas contre 58% des ouvriers.

```{r, fig.cap = "regarder des vidéos sur Internet"}
graph_univar_all(C15)
```

Ecoute de vidéo sur internet se fait principalement sur ordinateur et smartphone. Tous les supports sont plus masculin, l'ordinateur dans une proportion plus importante. En termes de milieu social, de même, l'ordinateur est beaucoup plus utilisé par les CPIS (36% contre 21% des ouvriers).

```{r, fig.cap = "Supports d'écoute de vidéo sur Internet (pond)"}
graph_qcm_all(C161:C165, "'Yes'")
```

Les vidéos les plus regardés sur Internet sont les vidéo musicales (20%), documentaires, séries, films, informations et youtube (15 à 18%) puis les bandes annonces et le sports. Les vidéos de jeux vidéo sont à 5%.
Les écarts de genre sont très importants pour le sport (20% des hommes, 3% des femmes) et les vidéos de jeux vidéo (8% contre 2%), un peu importants pour les "reportages, documentaires" (22% hommes 15% femmes), faible pour les autres.
Dans l'ensemble, la plupart des catégories sont plus populaires chez les jeunes: YouTube, les films, les séries, la musique, les jeux, d'où des surreprésentations chez les étudiants.les écarts de milieux sociaux sont marqués pour les films (21% CPIS 13% ouvriers), reportages (25%/15%), séries (20%/12%), information (22%/11%).

```{r, fig.cap = "Genre de vidéo regardées sur Internet (pond)", fig.height=8}
graph_qcm_all(C1701:C1713, "'Yes'")
```

## Films

Les films sont très regardés: 25% en regardent tous les jours, 47% toutes les semaines. Il n'y a pas d'écart de genre, mais la pratique est plus souvent très fréquente dans les milieux plus populaires et les plus faibles niveaux de diplômes, du fait sans doute d'usages plus fréquents de la télé: seulement 17% de CPIS déclarent regarder des films tous les jours contre 31% des employés et ouvriers.


```{r}
graph_univar_all(C19)
```



L'écran de TV reste de très loin le support privilégié pour les films (87% des répondants), mais 17% en regardent sur ordinateur, une minorité substantielle. Smartphone et tablette sont à 6% chacun. Pas d'écart de sexe, mais l'usage d'un ordinateur est beaucoup plus fréquence chez les cadres (20%) que chez les ouvriers (11%), et celui des smartphone quasi exclusivement jeune/étudiant.

```{r, fig.cap = "Support visionnage de films (pond)"}
graph_qcm_all(C211:C215, "'Yes'")

```


Comme pour les supports, mais un peu moins fortement, les modes d'accès sont très concentrés. L'écoute de TV en direct demeure le pricnipal mode d'accès au film, partagé par 79% de l'échantillon. Le replay est très diffusé -- 1/3 -- tout comme la VOD (25%) et le dvd/blueray(24%). Le streaming est à 16%. Cependant, Netflix est inclu dans la vod plutôt que le streaming. Peu d'écart par sexe. La diffusion en direct est moins utilisée par les jeunes, qui sont par contre nombreux à utiliser vod et streaming. En termes de milieux, les CPIS sont plus nombreux à regarder des dvd (1/3 contre 1/5 des ouvriers) et des fichiers numériques, ainsi que de la vod (31% contre 20% des ouvriers).

```{r, fig.cap = "Mode d'accès aux films (pond)"}
graph_qcm_all(C221:C226, "'Yes'")

```


## Séries

Les séries sont moins souvent regardés que les films mais constitue un objet de consommation massif: 30% tlj, 31% toutes les semaines. La consommation fréquente est beaucoup plus féminine: 36% des femmes regardent tlj contre 23% des hommes. Elle est aussi plus populaire: 40% des employés, 33% des ouvriers contre 17% des cadres.

```{r, fig.height = 8}
graph_univar_all(C31)
```

Là aussi, l'écran de télévision domine largement (70% des spectateurs), devant l'ordinateur (14%). La télévision est le seul terminal plus utilisé par les femmes que par les hommes. Son usage se réduit dans les milieux sociaux supérieurs (65% des cadres contre 76% des employés et 72% des ouvriers), à l'inverse de l'ordinateur (18% des cadres, 8% des ouvriers) et chez les étudiants et les jeunes.
```{r, fig.cap = "Termminal de visionnage de séries (pond)"}
graph_qcm_all(C331:C335, "'Yes'")
```

Toujours comme les films, la télévision de flux est le principal canal d'accès (62%) devant le replay, puis la vod, le streaming ne concernant que 12% de l'échantillon. La TV, et dans une moindre mesure le replay, sont plus féminins et plus populaires, la vod un peu plus élitistes et surtout, avec le streaming, plus jeune.

```{r, fig.cap = "Mode d'accès aux séries (pond)"}
graph_qcm_all(C341:C346, "'Yes'")
```

L'usage mobile hors domicile est minoritaire: il concerne seulement 15% des spectateurs de séries, dont 4% seulement fréquemment. La pratique est trop minoritaire pour discerner clairement des tendances, si ce n'est que les spectateurs les plus jeunes semblent les plus susceptibles de l'avoir: elle concerne même 50% des adolescents.

```{r}
graph_univar_all(C35)
```



## Information

Le numérique est loin derrière la télévision, la radio, et même la presse papier. 29% pour presse numérique, 23% pour réseaux sociaux Pas d'écart de sexe. Croissance linéaire impressionnante de la presse numérique et de la radio avec le niveau de diplôme (et déclin concomittant de la télévision). Ces deux modes correspondent particulièrement bien aux CPIS (47% presse numérique, 64% radio) vs ouvriers (17% et 47% resp.). Les réseaux sociaux sont plutôt pour les jeunes.

```{r, fig.cap = "Mode d'accès à l'information (pond)", fig.height = 8}
graph_qcm_all(D31:D37)
```

En ce qui concerne la presse numérique, la presse payante n'attire que 3% des répondants, contre 27% pour la presse gratuite. Les deux sont plus consommés par les classes supérieures, mais c'est même quasi exclusif pour la presse payante (9% des CPIS contre 1% des ouvriers, 2% employés, 3% PI).

```{r, fig.cap = "Mode d'accès à l'information (pond)"}
graph_qcm_all(D41:D42)
```

L'uasge mobile est assez répandu et l'est lui aussi plus dansles classes supérieures que dans les classes populaires.

```{r}
graph_univar_all(D5)
```


## Musique

Podcasts: 13% de la population, surtout les diplômés (31% des deuxième cycle), les classes supérieures (27% des CPIS contre 7% des ouvriers)

```{r}
graph_univar_all(E6)
```

Musique au quotidien: 62% de la population, peu d'écarts sociaux mais plutôt jeune.

```{r, fig.height = 7}
graph_univar_all(E7)
```

Premier support est la radio (7/10), suivie de CD et tel (4/10). Streaming = seulement 1/4 de la population, à égalité avec fichiers numériques. Streaming et fichier numérique/DL plus classes sups (33% CPIS pour streaming vs. 17% ouvriers), comme tous les modes d'écoute sauf la télévision. Mais beaucoup plus forts pour les étudiants, les jeunes.

```{r, fig.cap = "Support écoute de musique (pond)", fig.height=6}
graph_qcm_all(E81:E87)
```

Ecoute mobile concerne 6 auditeurs sur 10 et est plus répandue chez les plus diplômés et dans les classes sups (65% des CPIS, 50% des ouvriers)

```{r}
graph_univar_all(E8BIS)
```


## Livre

Livres papiers sont le mode principal d'accès au livre, quasi exclusif (seulement 4% pour liseuse et tablette). Hommes lisent moins. Liseuse plus diplômé et classe sup, voire exclusivement: 9% des CPIS mais seulement 1% des ouvriers.

```{r, fig.cap = "Mode d'accès aux livres (pond)"}
graph_qcm_all(F121:F124)
```

Pour ceux qui utilisent liseuse/tablette et livre papier, livres papiers dominant 3/4 du temps

```{r}
graph_univar_all(F12BIS)
```

## Internet

Internet tlj pour 70% de population, plus encore pour les jeunes, les diplômés, les classes supérieures.

```{r}
graph_univar_all(I4)
```
Réseaux sociaux un peu plus féminins, et surtout jeunes, avec quasi-hégémonie chez les jeunes et dominant jusqu'à 50 ans.

```{r}
graph_univar_all(I5)
```
Activités culturelles sur Internet limitées. principalement la recherche d'information, mais peu de consommation hors musique et vidéo: 16% concert, 10% expo virtuelle. S'accroissent considérablement avec diplôme et milieu social.

```{r, fig.cap = "Activités pratiquées sur Internet (I7)", fig.height=7}
graph_qcm_all(I71:I77)
```

