---
title: "Axe 1. Numérisation 2018"
author: "Samuel Coavoux"
date: "01/03/2021"
output:
  html_document:
    df_print: paged
editor_options:
  chunk_output_type: inline
---


```{r setup, include=FALSE}
library(knitr)
library(tidyverse)
library(here)
library(conflicted)

library(janitor)

options("digits" = 2)

conflict_prefer("here", "here")
conflict_prefer("filter", "dplyr")

theme_set(theme_bw(base_size = 9))

opts_chunk$set(echo    = FALSE, 
               error   = FALSE, 
               message = FALSE, 
               warning = FALSE)
```

```{r}
# data
load(here("01_data", "pc2018.RData"))
load(here("01_data", "dictionary.RData"))
load(here("01_data", "pc97-08-panel.RData"))

# Recodages
source(here("02_import", "02_recodages_pc18.R"), encoding = "utf8")
source(here("02_import", "04_recodages_autres.R"), encoding = "utf8")

# Fonctions d'analyse
source(here("03_scripts", "functions_description.R"), encoding = "utf8")
```


# Données de panel

Dans le pseudo-panel, trois domaines numériques seulement sont couverts: pratique d'internet, pratique du jeu vidéo, pratique des réseaux sociaux.

## Internet

```{r}
count(panel, prat_internet, annee, sexn, wt = poids) %>% 
  filter(!is.na(prat_internet)) %>% 
  group_by(annee, sexn) %>% 
  mutate(f = n / sum(n)) %>% 
  filter(prat_internet == 1) %>% 
  select(-n, -prat_internet) %>% 
  ungroup() %>% 
  pivot_wider(names_from = annee, values_from = f) %>% 
  adorn_pct_formatting() %>% 
  kable(caption = "Usage d'internet par sexe (pondéré)")

```

```{r}
count(panel, prat_internet, annee, agen, wt = poids) %>% 
  filter(!is.na(prat_internet)) %>% 
  group_by(annee, agen) %>% 
  mutate(f = n / sum(n)) %>% 
  filter(prat_internet == 1) %>% 
  select(-n, -prat_internet) %>% 
  ungroup() %>% 
  ggplot(aes(agen, f, color = factor(annee), group = factor(annee))) +
    geom_line() +
    labs(x = "Âge", y = "Fréquence", title = "Usage d'Internet par âge")

```

```{r}
count(panel, prat_internet, annee, cs_regroupee, wt = poids) %>% 
  filter(!is.na(prat_internet)) %>% 
  group_by(annee, cs_regroupee) %>% 
  mutate(f = n / sum(n)) %>% 
  filter(prat_internet == 1) %>% 
  select(-n, -prat_internet) %>% 
  ungroup() %>% 
  pivot_wider(names_from = annee, values_from = f) %>% 
  adorn_pct_formatting() %>% 
  kable(caption = "Usage d'internet par CS (pondéré)")

```

```{r}
count(panel, prat_internet, annee, dipp, wt = poids) %>% 
  filter(!is.na(prat_internet)) %>% 
  group_by(annee, dipp) %>% 
  mutate(f = n / sum(n)) %>% 
  filter(prat_internet == 1) %>% 
  select(-n, -prat_internet) %>% 
  ungroup() %>% 
  pivot_wider(names_from = annee, values_from = f) %>% 
  adorn_pct_formatting() %>% 
  kable(caption = "Usage d'internet par diplôme (pondéré)")
```


## Internet tous les jours


```{r}
count(panel, tljp_internet, annee, sexn, wt = poids) %>% 
  filter(!is.na(tljp_internet)) %>% 
  group_by(annee, sexn) %>% 
  mutate(f = n / sum(n)) %>% 
  filter(tljp_internet == 1) %>% 
  select(-n, -tljp_internet) %>% 
  ungroup() %>% 
  pivot_wider(names_from = annee, values_from = f) %>% 
  adorn_pct_formatting() %>% 
  kable(caption = "Usage quotidien d'internet par sexe (pondéré)")

```

```{r}
count(panel, tljp_internet, annee, agen, wt = poids) %>% 
  filter(!is.na(tljp_internet)) %>% 
  group_by(annee, agen) %>% 
  mutate(f = n / sum(n)) %>% 
  filter(tljp_internet == 1) %>% 
  select(-n, -tljp_internet) %>% 
  ungroup() %>% 
  ggplot(aes(agen, f, color = factor(annee), group = factor(annee))) +
    geom_line() +
    labs(x = "Âge", y = "Fréquence", title = "Usage quotidien d'Internet par âge")

```

```{r}
count(panel, tljp_internet, annee, cs_regroupee, wt = poids) %>% 
  filter(!is.na(tljp_internet)) %>% 
  group_by(annee, cs_regroupee) %>% 
  mutate(f = n / sum(n)) %>% 
  filter(tljp_internet == 1) %>% 
  select(-n, -tljp_internet) %>% 
  ungroup() %>% 
  pivot_wider(names_from = annee, values_from = f) %>% 
  adorn_pct_formatting() %>% 
  kable(caption = "Usage quotidien d'internet par CS (pondéré)")

```

```{r}
count(panel, tljp_internet, annee, dipp, wt = poids) %>% 
  filter(!is.na(tljp_internet)) %>% 
  group_by(annee, dipp) %>% 
  mutate(f = n / sum(n)) %>% 
  filter(tljp_internet == 1) %>% 
  select(-n, -tljp_internet) %>% 
  ungroup() %>% 
  pivot_wider(names_from = annee, values_from = f) %>% 
  adorn_pct_formatting() %>% 
  kable(caption = "Usage quotidien d'internet par diplôme (pondéré)")
```

## Jeux vidéo

```{r}
count(panel, prat_jv, annee, sexn, wt = poids) %>% 
  filter(!is.na(prat_jv)) %>% 
  group_by(annee, sexn) %>% 
  mutate(f = n / sum(n)) %>% 
  filter(prat_jv == 1) %>% 
  select(-n, -prat_jv) %>% 
  ungroup() %>% 
  pivot_wider(names_from = annee, values_from = f) %>% 
  adorn_pct_formatting() %>% 
  kable(caption = "Usage de jeux vidéo par sexe (pondéré)")

```

```{r}
count(panel, prat_jv, annee, agen, wt = poids) %>% 
  filter(!is.na(prat_jv)) %>% 
  group_by(annee, agen) %>% 
  mutate(f = n / sum(n)) %>% 
  filter(prat_jv == 1) %>% 
  select(-n, -prat_jv) %>% 
  ungroup() %>% 
  ggplot(aes(agen, f, color = factor(annee), group = factor(annee))) +
    geom_line() +
    labs(x = "Âge", y = "Fréquence", title = "Usage de jeux vidéo par âge")

```

```{r}
count(panel, prat_jv, annee, cs_regroupee, wt = poids) %>% 
  filter(!is.na(prat_jv)) %>% 
  group_by(annee, cs_regroupee) %>% 
  mutate(f = n / sum(n)) %>% 
  filter(prat_jv == 1) %>% 
  select(-n, -prat_jv) %>% 
  ungroup() %>% 
  pivot_wider(names_from = annee, values_from = f) %>% 
  adorn_pct_formatting() %>% 
  kable(caption = "Usage de jeux vidéo par CS (pondéré)")

```

```{r}
count(panel, prat_jv, annee, dipp, wt = poids) %>% 
  filter(!is.na(prat_jv)) %>% 
  group_by(annee, dipp) %>% 
  mutate(f = n / sum(n)) %>% 
  filter(prat_jv == 1) %>% 
  select(-n, -prat_jv) %>% 
  ungroup() %>% 
  pivot_wider(names_from = annee, values_from = f) %>% 
  adorn_pct_formatting() %>% 
  kable(caption = "Usage de jeux vidéo par diplôme (pondéré)")
```



## Jeux vidéo tous les jours


```{r}
count(panel, tljp_jv, annee, sexn, wt = poids) %>% 
  filter(!is.na(tljp_jv)) %>% 
  group_by(annee, sexn) %>% 
  mutate(f = n / sum(n)) %>% 
  filter(tljp_jv == 1) %>% 
  select(-n, -tljp_jv) %>% 
  ungroup() %>% 
  pivot_wider(names_from = annee, values_from = f) %>% 
  adorn_pct_formatting() %>% 
  kable(caption = "Usage quotidien de jeux vidéo par sexe (pondéré)")

```

```{r}
count(panel, tljp_jv, annee, agen, wt = poids) %>% 
  filter(!is.na(tljp_jv)) %>% 
  group_by(annee, agen) %>% 
  mutate(f = n / sum(n)) %>% 
  filter(tljp_jv == 1) %>% 
  select(-n, -tljp_jv) %>% 
  ungroup() %>% 
  ggplot(aes(agen, f, color = factor(annee), group = factor(annee))) +
    geom_line() +
    labs(x = "Âge", y = "Fréquence", title = "Usage quotidien de jeux vidéo par âge")

```

```{r}
count(panel, tljp_jv, annee, cs_regroupee, wt = poids) %>% 
  filter(!is.na(tljp_jv)) %>% 
  group_by(annee, cs_regroupee) %>% 
  mutate(f = n / sum(n)) %>% 
  filter(tljp_jv == 1) %>% 
  select(-n, -tljp_jv) %>% 
  ungroup() %>% 
  pivot_wider(names_from = annee, values_from = f) %>% 
  adorn_pct_formatting() %>% 
  kable(caption = "Usage quotidien de jeux vidéo par CS (pondéré)")

```

```{r}
count(panel, tljp_jv, annee, dipp, wt = poids) %>% 
  filter(!is.na(tljp_jv)) %>% 
  group_by(annee, dipp) %>% 
  mutate(f = n / sum(n)) %>% 
  filter(tljp_jv == 1) %>% 
  select(-n, -tljp_jv) %>% 
  ungroup() %>% 
  pivot_wider(names_from = annee, values_from = f) %>% 
  adorn_pct_formatting() %>% 
  kable(caption = "Usage quotidien de jeux vidéo par diplôme (pondéré)")
```

## Réseaux sociaux

```{r}
count(panel, prat_reseaux, annee, sexn, wt = poids) %>% 
  filter(!is.na(prat_reseaux)) %>% 
  group_by(annee, sexn) %>% 
  mutate(f = n / sum(n)) %>% 
  filter(prat_reseaux == 1) %>% 
  select(-n, -prat_reseaux) %>% 
  ungroup() %>% 
  pivot_wider(names_from = annee, values_from = f) %>% 
  adorn_pct_formatting() %>% 
  kable(caption = "Usage de réseaux sociaux par sexe (pondéré)")

```

```{r}
count(panel, prat_reseaux, annee, agen, wt = poids) %>% 
  filter(!is.na(prat_reseaux)) %>% 
  group_by(annee, agen) %>% 
  mutate(f = n / sum(n)) %>% 
  filter(prat_reseaux == 1) %>% 
  select(-n, -prat_reseaux) %>% 
  ungroup() %>% 
  ggplot(aes(agen, f, color = factor(annee), group = factor(annee))) +
    geom_line() +
    labs(x = "Âge", y = "Fréquence", title = "Usage de réseaux sociaux par âge")

```

```{r}
count(panel, prat_reseaux, annee, cs_regroupee, wt = poids) %>% 
  filter(!is.na(prat_reseaux)) %>% 
  group_by(annee, cs_regroupee) %>% 
  mutate(f = n / sum(n)) %>% 
  filter(prat_reseaux == 1) %>% 
  select(-n, -prat_reseaux) %>% 
  ungroup() %>% 
  pivot_wider(names_from = annee, values_from = f) %>% 
  adorn_pct_formatting() %>% 
  kable(caption = "Usage de réseaux sociaux par CS (pondéré)")

```

```{r}
count(panel, prat_reseaux, annee, dipp, wt = poids) %>% 
  filter(!is.na(prat_reseaux)) %>% 
  group_by(annee, dipp) %>% 
  mutate(f = n / sum(n)) %>% 
  filter(prat_reseaux == 1) %>% 
  select(-n, -prat_reseaux) %>% 
  ungroup() %>% 
  pivot_wider(names_from = annee, values_from = f) %>% 
  adorn_pct_formatting() %>% 
  kable(caption = "Usage de réseaux sociaux par diplôme (pondéré)")
```

# Enquête pratiques culturelles 2008

L'enquête de 2008 dispose de nombreuses questions sur les équipements numériques (ordinateurs, accessoires, modes d'accès à Internet...) qui ne paraissent pas absolument nécessaires, car ils engagent peu la question de la numérisation des pratiques culturelles.

<!--
Q51 équipements en terminaux
Q59 combien d'ordinateurs
XQ59R idem
Q60 équipements/accessoires informatiques
EQMICRO2 "Equipement micro-informatique"
Q61 Mode d'accès Internet
-->

La seule pratique culturelle numérique véritablement détaillée est le jeu vidéo.

## Jeux vidéo

```{r}
count(pc08, Q64, wt=POIDS) %>% 
  mutate(f = n / sum(n)) %>% 
  kable(caption = "Joue à des jeux vidéo (2008)")
```


Q64 S(1-2) "J12.- Au cours des 12 derniers mois, avez-vous joué, chez vo us ou ailleurs, à des jeux vidéos, que ce soit sur une conso le de jeux, un téléphone portable, un écran de TV ou un ordi nateur ? "
V = Q65 S(1-5) "J13.- En général, à quelle fréquence jouez-vous à des jeux v idéos ? ENQ : MONTRER LISTE 9 "
V = J14BC M(1-14) "J14.- Sur quel appareil jouez-vous le plus souvent ? ENQUETEUR : une seule réponse On parle des appareils appartenant au foyer"
V = J15C M(1-99) "J15.- Au cours des 12 derniers mois, avez-vous joué à... ENQUETEUR : MONTRER LISTE 10 - on parle toujours des jeux vi déos"
V = TPJVH Q "Durée hebdomadaire en heures devant Jeux Vidéo"
V = RJV S(1-6) "Durée de jeux vidéo par semaine"
V = Q89 M(1-23) "O25.- Parmi les usages suivants d'internet, quels sont ceux que vous avez fait ? ENQUETEUR : MONTRER LISTE 15 - 
V = Q91 S(1-2) "O26a.- Quand vous lisez des journaux ou magazines en ligne, s'agit-il de journaux ou de magazines que vous lisez réguliè rement sous forme papier ? "
V = Q92[8] S(1-2) "O26b.- Avez-vous déjà téléchargé %S ? "
V = EM56C S(1-98) "EM56.- Quand vous écoutez à votre domicile de la musique san s rien faire d'autre, est-ce le plus souvent à partir de... ENQUETEUR : MONTRER LISTE 27"


# Enquête pratiques culturelles 2018


## Equipement

```{r, fig.cap = "Taux d'équipement en terminaux (pondéré)"}
graph_qcm_all(I101:I112)
```

```{r}
graph_univar_all(I3)
```


## Pratiques Amateurs

A23, A24: variables manquantes

A23;: prends des cours?
A24: sur Internet?


```{r, fig.cap = "utilise les outils numériques pour activités amateurs (pond)"}
graph_qcm_all(A311:A314, 1)
```

A31: utilise les outils numériques pour activités amateurs


A32: valorisation par Internet (dépot des productions sur blog, réseau social, plateforme...)

```{r, fig.cap = "Valorisation des activités amateurs sur Internet (pond)"}
mutate(d, A32 = factor(A32, levels = c(1, 2),
                       labels = c("Oui", "Non")) %>% 
         fct_explicit_na(na_level = "Non concerné")) %>% 
  group_by(A32) %>% 
  summarize(n = sum(POND_INIT)) %>% 
  mutate(f = n / sum(n)) %>% 
  ggplot(aes(A32, f)) +
    geom_col() +
    coord_flip()
```

## Jeux vidéo


```{r}
graph_univar_all(B1) 
```

```{r}
graph_univar_all(B2)
```


```{r}
graph_univar_all(B3)
```


## Télévision

```{r}
graph_univar_all(C1) 
```


```{r, fig.cap = "Supports d'écoute de la télévision (pond)"}
graph_qcm_all(C61:C67, "'Yes'")

```

```{r}
graph_univar_all(C15)
```

```{r, fig.cap = "Supports d'écoute de vidéo sur Internet (pond)"}
graph_qcm_all(C161:C167, "'Yes'")
```

```{r, fig.cap = "Genre de vidéo regardées sur Internet (pond)"}
graph_qcm_all(C1701:C1713, "'Yes'")
```


C6*: supports pour l'écoute de télévision
  C1: écoute de la télévision

C15: regarder des vidéos sur Internet
C16: supports pour vidéos sur Internet
C17; quels genres de vidéo sur Internet?

## Films

```{r}
graph_univar_all(C19)
```


```{r, fig.cap = "Support visionnage de films (pond)"}
graph_qcm_all(C211:C215, "'Yes'")

```

```{r, fig.cap = "Mode d'accès aux films (pond)"}
graph_qcm_all(C221:C226, "'Yes'")

```

C19: fréquence écoute de films
C21: support écoute de films
C22: inclut streaming

## Séries

```{r}
graph_univar_all(C31)
```

```{r, fig.cap = "Termminal de visionnage de séries (pond)"}
graph_qcm_all(C331:C335, "'Yes'")
```

```{r, fig.cap = "Termminal de visionnage de séries (pond)"}
graph_qcm_all(C341:C346, "'Yes'")
```

```{r}
graph_univar_all(C35)
```


C31: regarder des séries, fréquence
C33: écran
C34: streaming
C35: séries sur équipement mobile

## Information

```{r, fig.cap = "Mode d'accès à l'information (pond)"}
graph_qcm_all(D31:D37)
```

```{r, fig.cap = "Mode d'accès à l'information (pond)"}
graph_qcm_all(D41:D42)
```

```{r}
graph_univar_all(D5)
```

D3: moyens d'information
D4: presse numérique gratuite ou payante
D5: information sur équipement mobile

## Musique

```{r}
graph_univar_all(E6)
```

```{r}
graph_univar_all(E7)
```

```{r, fig.cap = "Support écoute de musique (pond)"}
graph_qcm_all(E81:E87)
```


```{r}
graph_univar_all(E8BIS)
```

E6: podcast, radio en streaming
E7: écoute de musique
E8: support musique
E8bis: écoute de musique mobile

## Livre

```{r, fig.cap = "Mode d'accès aux livres (pond)"}
graph_qcm_all(F121:F124)
```

```{r}
graph_univar_all(F12BIS)
```

F12 liseuse/support de livre
F12bis: souvent au format papier ou électronique?

## Internet

```{r}
graph_univar_all(I4)
```

```{r}
graph_univar_all(I5)

```

```{r, fig.cap = "Activités pratiquées sur Internet (I7)"}
graph_qcm_all(I71:I77)
```

I4: fréquence usage internet
I5: usage réseaux sociaux
  I fréquence d'ausage des réseaux sociaux
I7: activités sur internet



