---
title: "Axe 1. Numérisation"
author: "Samuel Coavoux"
date: "01/03/2021"
output: html_document
---

```{r setup, include=FALSE}
library(knitr)
library(tidyverse)
library(here)
library(conflicted)

library(janitor)

options("digits" = 2)

conflict_prefer("here", "here")
conflict_prefer("filter", "dplyr")

theme_set(theme_bw())

opts_chunk$set(echo    = FALSE, 
               error   = FALSE, 
               message = FALSE, 
               warning = FALSE)
```

```{r}
load(here("01_data", "pc2018.RData"))
load(here("01_data", "dictionary.RData"))

source(here("02_import", "02_recodages.R"), encoding = "utf8")
source(here("03_scripts", "functions_description.R"), encoding = "utf8")
```

# Equipement

```{r, fig.cap = "Taux d'équipement en terminaux (pondéré)"}
graph_qcm_all(I101:I112)
```

```{r}
graph_univar_all(I3, "Connexion internet au domicile (pond)")
```


# Pratiques Amateurs:


A23, A24: variables manquantes

A23;: prends des cours?
A24: sur Internet?


```{r, fig.cap = "utilise les outils numériques pour activités amateurs (pond)"}
graph_qcm_all(A311:A314, 1)
```

A31: utilise les outils numériques pour activités amateurs


A32: valorisation par Internet (dép$ot des productions sur blog, réseau social, plateforme...)
```{r, fig.cap = "Valorisation des activités amateurs sur Internet (pond)"}
mutate(d, A32 = factor(A32, levels = c(1, 2),
                       labels = c("Oui", "Non")) %>% 
         fct_explicit_na(na_level = "Non concerné")) %>% 
  group_by(A32) %>% 
  summarize(n = sum(POND_INIT)) %>% 
  mutate(f = n / sum(n)) %>% 
  ggplot(aes(A32, f)) +
    geom_col() +
    coord_flip()
```

# Jeux vidéo


```{r}
graph_univar_all(B1, "Joue à des jeux vidéo (pond)") 
```

```{r}
graph_univar_all(B2)
```


```{r}
graph_univar_all(B3)
```


# Télévision

```{r}
graph_univar_all(C1) 
```


```{r, fig.cap = "Supports d'écoute de la télévision (pond)"}
graph_qcm_all(C61:C67, "'Yes'")

```

```{r}
graph_univar_all(C15)
```

```{r, fig.cap = "Supports d'écoute de vidéo sur Internet (pond)"}
graph_qcm_all(C161:C167, "'Yes'")
```

```{r, fig.cap = "Genre de vidéo regardées sur Internet (pond)"}
graph_qcm_all(C1701:C1713, "'Yes'")
```


C6*: supports pour l'écoute de télévision
  C1: écoute de la télévision

C15: regarder des vidéos sur Internet
C16: supports pour vidéos sur Internet
C17; quels genres de vidéo sur Internet?

# Films

```{r}
graph_univar_all(C19)
```


```{r, fig.cap = "Support visionnage de films (pond)"}
graph_qcm_all(C211:C215, "'Yes'")

```

```{r, fig.cap = "Mode d'accès aux films (pond)"}
graph_qcm_all(C221:C226, "'Yes'")

```

C19: fréquence écoute de films
C21: support écoute de films
C22: inclut streaming

# Séries

```{r}
graph_univar_all(C31)
```

```{r, fig.cap = "Termminal de visionnage de séries (pond)"}
graph_qcm_all(C331:C335, "'Yes'")
```

```{r, fig.cap = "Termminal de visionnage de séries (pond)"}
graph_qcm_all(C341:C346, "'Yes'")
```

```{r}
graph_univar_all(C35)
```


C31: regarder des séries, fréquence
C33: écran
C34: streaming
C35: séries sur équipement mobile

# Information

```{r, fig.cap = "Mode d'accès à l'information (pond)"}
graph_qcm_all(D31:D37)
```

```{r, fig.cap = "Mode d'accès à l'information (pond)"}
graph_qcm_all(D41:D42)
```

```{r}
graph_univar_all(D5)
```

D3: moyens d'information
D4: presse numérique gratuite ou payante
D5: information sur équipement mobile

# Musique

```{r}
graph_univar_all(E6)
```

```{r}
graph_univar_all(E7)
```

```{r, fig.cap = "Support écoute de musique (pond)"}
graph_qcm_all(E81:E87)
```


```{r}
graph_univar_all(E8BIS)
```

E6: podcast, radio en streaming
E7: écoute de musique
E8: support musique
E8bis: écoute de musique mobile

# Livre

```{r, fig.cap = "Mode d'accès aux livres (pond)"}
graph_qcm_all(F121:F124)
```

```{r}
graph_univar_all(F12BIS)
```

F12 liseuse/support de livre
F12bis: souvent au format papier ou électronique?

# Internet

```{r}
graph_univar_all(I4)
```

```{r}
graph_univar_all(I5)

```

```{r, fig.cap = "Mode d'accès aux livres (pond)"}
graph_qcm_all(I71:I77)
```

I4: fréquence usage internet
I5: usage réseaux sociaux
  I fréquence d'ausage des réseaux sociaux
I7: activités sur internet



