---
title: "Usages d'Internet dans les pratiques amateures"
author: "Samuel Coavoux et Emmanuelle Guittet"
date: "15/07/2021"
output:
  html_document:
    df_print: paged
editor_options:
  chunk_output_type: inline
---


```{r setup, include=FALSE}
library(knitr)
library(tidyverse)
library(here)
library(conflicted)

library(janitor)

options("digits" = 2)

conflict_prefer("here", "here")
conflict_prefer("filter", "dplyr")

theme_set(theme_bw(base_size = 9))

opts_chunk$set(echo    = FALSE, 
               error   = FALSE, 
               message = FALSE, 
               warning = FALSE)
```

```{r}
# data
load(here("01_data", "pc2018.RData"))
load(here("01_data", "dictionary.RData"))

# Recodages
source(here("02_import", "02_recodages_pc18.R"), encoding = "utf8")

# Fonctions d'analyse
source(here("03_scripts", "functions_description.R"), encoding = "utf8")
```

La question A19 porte sur les pratiques amateures. Pour chaque pratique sélectionnée, les questions A20 et plus, noté A20_Loop_X_CODE où X est le numéro de la modalité dans A19, sont posées.

+ A20: à quel âge avez vous commencé?
+ A21: l'avez-vous pratiqué au cours des 12 derniers mois
+ A22: à quel âge avez-vous cessé?
+ A23: prenez vous des cours, y compris sur Internet, pour apprendre à pratiquer cette activité?
+ A24: où sont pris les cours:
  - A241: dans une structure spécialisée
  - A242: des cours particuliers à domicile ou chez un professeur
  - A243: des cours sur Internet, tutoriels, mooc, ou autre
  - A244: autre
  - A245: NSP
  - A246: Refus
  
```{r}
filter(labs, str_detect(variable, "A19")) %>% 
  select(variable, varlabel_frombase) %>% 
  kable(caption = "Variables pratiques amateures")
```

# Distribution

Tris à plats systématiques: variable A19 et toutes les variables A20?

```{r}
graph_qcm_all(A1901:A1914)
```

