---
title: "Mesurer la numérisation"
author: "Samuel Coavoux"
date: "25/03/2022"
output: html_document
editor_options: 
  chunk_output_type: console
---


```{r setup, include=FALSE}
library(knitr)
library(tidyverse)
library(here)
library(conflicted)
library(FactoMineR)
library(factoextra)
library(GGally)
library(janitor)
library(ggtern)

options("digits" = 2)

conflict_prefer("here", "here")
conflict_prefer("filter", "dplyr")
conflict_prefer("aes", "ggplot2")

theme_set(theme_bw(base_size = 9))

opts_chunk$set(echo    = FALSE, 
               error   = FALSE, 
               message = FALSE, 
               warning = FALSE,
               out.height="50%")
```

```{r}
# data
load(here("01_data", "pc2018.RData"))
load(here("01_data", "dictionary.RData"))

# Fonctions d'analyse
source(here("03_scripts", "functions_description.R"), encoding = "utf8")

# Recodages
source(here("02_import", "02_recodages_pc18.R"), encoding = "utf8")
```

# Enjeu

Produire un indicateur de numérisation des pratiques:

+ score numérique?
+ clusters?

# Variables

On dichotomise par domaine: utilise au moins un dispositif numerique/n'utilise pas.
Fait sur:

+ pratiques amateures (video en ligne)
+ musique: streaming payant, gratuit, telechargement
+ tv
+ films et series
+ information

Plus deux variables sur reseaux sociaux et usage d'internet

# Tris à plat

Pratique numérique vs. pratique non numérique ou absence de pratique.

```{r}
donnat_table(.dep = starts_with("numerique_"), .value = TRUE)
```

```{r}
mutate(d, across(starts_with("pratnum_"), ~ifelse(.x == "Non pratique", NA, .x))) %>% 
  donnat_table(.dep = starts_with("pratnum_"), .value = "Pratique numérique", .data = .)
```


```{r}
ggplot(d, aes(nb_numerique)) +
  geom_bar(aes(y = ..prop..))
```

```{r}
ggplot(d, aes(nb_culture_numerique)) +
  geom_bar(aes(y = ..prop..))
```


```{r}
d <- select(d, starts_with("pratnum_"), IDENT18) %>% 
  pivot_longer(-IDENT18) %>% 
  count(IDENT18, value) %>% 
  mutate(value = ifelse(value == "Pratique numérique", 
                        "nbs_numerique",
                        ifelse(value == "Pratique non numérique", 
                               "nbs_nonnumerique",
                               "nbs_nonpratique"))) %>% 
  pivot_wider(names_from = value, values_from = n) %>% 
  right_join(d)
```

```{r}
select(d, starts_with("nbs_"), SEXE) %>% 
  pivot_longer(-SEXE) %>% 
  mutate(value = ifelse(is.na(value), 0, value)) %>% 
  group_by(SEXE, name) %>% 
  summarize(m = mean(value)) %>% 
  pivot_wider(names_from = SEXE, values_from = m)
```

```{r}
select(d, starts_with("nbs_"), pcs1) %>% 
  pivot_longer(-pcs1) %>% 
  mutate(value = ifelse(is.na(value), 0, value)) %>% 
  group_by(pcs1, name) %>% 
  summarize(m = mean(value)) %>% 
  pivot_wider(names_from = pcs1, values_from = m)
```


# Analyse factorielles

Les ACMs produisent toujours:

+ un axe principal avec une mesure d'intensité
+ un axe secondaire ou l'on retrouve les pratiques traditionnelle, livre et ou pratique amateure

```{r}
all_MCA <- select(d, starts_with("pratnum_")) %>% 
  MCA(graph = FALSE)
```

```{r}
fviz_eig(all_MCA)
```

```{r}
fviz_mca_var(all_MCA)
```

```{r}
fviz_mca_ind(all_MCA, geom.ind = "point")
```

```{r}
cult_PCA <- select(d, numerique_livre, numerique_musique, 
              numerique_tele, numerique_film_series) %>% 
  mutate(across(everything(), as.numeric)) %>% 
  PCA(graph = FALSE)
```

```{r}
fviz_eig(cult_PCA)
```

```{r}
fviz_pca_var(cult_PCA)
```

```{r}
fviz_pca_ind(cult_PCA)
```

# Scores: Nombre de dispositifs numériques

```{r, fig.cap = "Nombre de domaines numérisés par age"}
ggplot(d, aes(age_c, nb_numerique)) +
  geom_boxplot()
```


```{r, fig.cap = "Nombre de domaines numérisés par sexe"}
ggplot(d, aes(SEXE, nb_numerique)) +
  geom_boxplot()

```

```{r, fig.cap = "Nombre de domaines numérisés par pcs"}
ggplot(d, aes(G_PCS_MENAGE_r, nb_numerique)) +
  geom_boxplot() +
  coord_flip()

```

```{r, fig.cap = "Nombre de domaines culturels numérisés par age"}
ggplot(d, aes(age_c, nb_culture_numerique)) +
  geom_boxplot()
```


```{r, fig.cap = "Nombre de domaines culturels numérisés par sexe"}
ggplot(d, aes(SEXE, nb_culture_numerique)) +
  geom_boxplot()

```

```{r, fig.cap = "Nombre de domaines culturels numérisés par pcs"}
ggplot(d, aes(G_PCS_MENAGE_r, nb_culture_numerique)) +
  geom_boxplot() +
  coord_flip()

```
