---
title: "La numérisation des loisirs et des pratiques culturelles"
author: "Samuel Coavoux, Fabienne Gire et Emmanuelle Guittet"
date: "16/09/2021"
lang: "fr-FR"
output: 
  html_document:
    toc: true
---

```{r setup, include=FALSE}
library(knitr)
library(tidyverse)
library(here)
library(conflicted)
library(janitor)
library(survey)
library(questionr)

options("digits" = 2)

conflict_prefer("here", "here")
conflict_prefer("filter", "dplyr")

theme_set(theme_bw(base_size = 9))

opts_chunk$set(echo    = FALSE, 
               error   = FALSE, 
               message = FALSE, 
               warning = FALSE,
               out.height="50%")
```

```{r}
# data
load(here("01_data", "pc2018.RData"))
load(here("01_data", "dictionary.RData"))
load(here("01_data", "pc97-08-panel.RData"))

# Fonctions d'analyse
source(here("03_scripts", "functions_description.R"), encoding = "utf8")

# Recodages
source(here("02_import", "02_recodages_pc18.R"), encoding = "utf8")
source(here("02_import", "04_recodages_autres.R"), encoding = "utf8")

# Ponderation
dw <- svydesign(ids = ~1, data = d, weights = ~ d$POND_INIT)


pc08 <- rename(pc08, POND_INIT = "POIDS",
               SEXE = "Q28",
               AGE = "Q29", # Q30 pour l'âge en classes
               dipl = "DIP2",
               pcs1 = "XCSPC9B")

pc08 <- mutate(pc08, TYPMEN = 
                 case_when(SITUAF %in% c("Célibataires", "Veufs, divorcés") & Q274 == 0 ~ "'Personne seule'", 
                           SITUAF %in% c("Célibataires", "Veufs, divorcés") & Q274 > 0 ~ "'Famille monoparentale'", 
                           SITUAF == "Mariés ou vivant maritalement" & Q274 == 0  ~ "'Couple sans enfant'", 
                           SITUAF == "Mariés ou vivant maritalement" & Q274 > 0 ~ "'Couple avec enfant'", 
                           TRUE ~ "'Ménage complexe'"))

# Ponderation
pc08w <- svydesign(ids = ~1, data = pc08, weights = ~ pc08$POND_INIT)

labs <- mutate(labs, varlabel = str_replace_all(varlabel, "\\s", " "))
labs_pc08 <- mutate(labs_pc08, varlabel = str_replace_all(varlabel, "\\s", " "))

```

# Executive summary

La numérisation attendue des pratiques culturelles et des loisirs a-t-elle eu lieu ? Le numérique a-t-il colonisé tous les domaines de la culture, et tous les publics ? Dans ce texte, nous analysons les résultats de l'enquête Pratiques culturelles 2018, en les mettant en série avec les enquêtes précédentes, pour faire le bilan sur cette numérisation. Nous avançons trois principaux résultats. D'abord, le processus de numérisation est limité. Les usages analogiques résistent fortement, et les technologies numériques viennent se superposer aux autres couches technologiques plutôt que de les remplacer. Ensuite, cette numérisation est très inégalement répartie entre secteurs. Alors que la massification de la pratiques des jeux vidéo semble témoigner d'une numérisation des loisirs, c'est, parmi les pratiques culturelles classiques, l'écoute de musique enregistrée qui est la plus fortement touchée par ce phénomène, la numérisation ayant permis une forte croissance des taux d'écoute quotidien. Les autres pratiques audiovisuelles voient se côtoyer des usages analogiques dominants, la télévision de flux demeurant le principal loisir de la population, avec des poches de pratiques numériques en croissance, mais encore minoritaires. L'image médiatique d'une domination sans faille des plateformes comme Netflix surestime ainsi les changements réels. Enfin, cette numérisation est très inégalement répartie dans la population: ce sont, globalement, les personnes les plus jeunes et celles qui sont les plus favorisés socialement qui ont adopté significativement les technologies numériques dans leurs loisirs.

<!-- 
So what Orange 
-->

# Introduction

En 2009, Olivier Donnat constatait dans le rapport de l'enquête Pratiques culturelles passée un an plus tôt la numérisation en cours des pratiques culturelles, incluant cette dimension dans le sous-titre de son ouvrage. Il notait notamment la déconnexion en cours entre contenus et terminaux, l'ordinateur devenant le support de nombreuses pratiques, et l'apparition d'une configuration de pratiques culturelles caractérisée par la présence massive des outils numériques, dont le public est concentré parmi les plus jeunes.

Dix ans séparent cette enquête de la suivante. La numérisation alors démarrée a-t-elle eu lieu ? Le numérique a-t-il colonisé tous les domaines de la culture, et tous les publics ? Dans ce texte, nous analysons les résultats de l'enquête Pratiques culturelles 2018, en les mettant en série avec les enquêtes précédentes, pour faire le bilan sur cette numérisation. Nous avançons trois principaux résultats.

D'abord, le processus de numérisation est limité. Les usages analogiques résistent fortement, et les technologies numériques viennent se superposer aux autres couches technologiques plutôt que de les remplacer. Ensuite, cette numérisation est très inégalement répartie entre secteurs. Alors que la massification de la pratiques des jeux vidéo semble témoigner d'une numérisation des loisirs, c'est, parmi les pratiques culturelles classiques, l'écoute de musique enregistrée qui est la plus fortement touchée par ce phénomène, la numérisation ayant permis une forte croissance des taux d'écoute quotidien. Les autres pratiques audiovisuelles voient se côtoyer des usages analogiques dominants, la télévision de flux demeurant le principal loisir de la population, avec des poches de pratiques numériques en croissance, mais encore minoritaires. L'image médiatique d'une domination sans faille des plateformes comme Netflix surestime ainsi les changements réels. Enfin, cette numérisation est très inégalement répartie dans la population: ce sont, globalement, les personnes les plus jeunes et celles qui sont les plus favorisés socialement qui ont adopté significativement les technologies numériques dans leurs loisirs.

<!--AJOUTER UN PLAN-->
<!--AJOUTER UNE PARTIE/ENCADRE METHODE (pour Orange)-->

Dans ce document, nous nous appuyons sur les données de l'enquête Pratiques culturelles 2018, ainsi que secondairement sur les données des précédents volets de cette enquête, notamment 1997 et 2008. L'enquête Pratiques culturelles est produite environ tous les dix ans depuis 1973 par le département des études et de la prospective du Ministère de la Culture. Il s'agit d'une enquête par questionnaire auprès d'un échantillon représentatif de personnes de plus de 15 ans vivant sur le territoire français. En 2018, ce sont 9200 personnes, sélectionnées aléatoirement dans une base de sondage des foyers, qui ont été interrogées en face-à-face.

# Équipement et usages d'internet

Les vingt dernières années ont vu un équipement progressif des foyers en matériel numérique. Alors que celui-ci était très inégalement distribué dans la population à l'ère des débuts d'Internet, un phénomène qualifié de fracture numérique, l'équipement numérique est désormais largement massifié. Les inégalités sociales d'accès au numérique se sont, dès lors, fortement résorbées, même si, d'une part, elles n'ont pas disparu, et d'autre part, elles ne constituent pas l'ensemble des inégalités liées au numérique, car les inégalités d'usages et de compétences demeurent.

## La diffusion des équipements numériques et la subsistance d'inégalités d'accès

Entre 2008 et 2018, la présence de l'ordinateur au sein des foyers se renforce. Ainsi, en 2018, 79% des individus de 15 ans et plus vivent dans un foyer équipé d'un ordinateur, contre 65% dix ans auparavant. Par ailleurs, alors que l'équipement en ordinateur fixe était le plus courant en 2008, la tendance s'est totalement inversée au profit de l'ordinateur portable. En 2018, 64% des individus disposent d'un ordinateur portable dans leur foyer et 39% d'un ordinateur fixe (en 2008, 56% vivaient dans un foyer équipé d'un ordinateur fixe et 27% dans un foyer équipé d'un ordinateur portable). L'accès internet, qui n'est plus conditionné à l'utilisation d'un ordinateur, a également fortement progressé sur la période. En 2018, 83% de la population de 15 ans et plus vit dans un foyer ayant accès à Internet, contre 56% en 2008. La connexion se fait par haut-débit de type ADSL (77% des connectés) ou par la  fibre (15%). Les connexions bas débit par une ligne téléphonique ont disparu (1%), tandis que les connexions mobile 4G/3G sans connexion haut-débit filaire dans le foyer sont extrêmement rares (4%). Le téléphone portable, équipement de plus en plus multifonction, tend à se généraliser. Alors que déjà 85% des 15 ans et plus vivaient dans un foyer où le téléphone portable était présent, ils sont 92% en 2018. La présence d'un appareil photo numérique (hors téléphone mobile) progresse légèrement, 66% de la population en est équipé dans son foyer en 2018 (contre 57% en 2008). De nouveaux écrans font également leur apparition entre les deux enquêtes, comme la tablette, présente dans la moitié des foyers des enquêtés en 2018.

Pour autant, la progression de ces équipements numériques n'a pas entrainé la disparition d'équipements plus "traditionnels". Le téléviseur reste un équipement incontournable dans l'environnement du foyer. En 2018, 95% des individus de 15 ans et plus vivent dans un foyer qui en est équipé (97% en 2008). En revanche, le multi-équipement TV a régressé, passant ainsi de 58% d'individus vivant dans un foyer multi-équipé en 2008, à 48% en 2018. La présence de platines vinyles et de consoles de jeux se maintient. Ainsi, 27% de la population enquêtée vit dans un foyer disposant d'une platine vinyle (contre 30% en 2008) et 38% vit dans un foyer disposant d'une console de jeux fixe ou portable (41% en 2008). L'équipement en poste de radio recule, mais reste très largement majoritaire, passant de 90% d'individus vivant dans un foyer qui en est équipé en 2008 à 75% en 2018. 

```{r, eval=FALSE}
# equipements foyers 2018
graph_qcm(I101:I113, "'Yes'")
graph_qcm(Iordi,"'Yes'")
graph_qcm(Iconsole, "'Yes'")

t <- svytable(~ nbtv, dw)
t <- freq(t, total = TRUE)
kable(t, digits = 0)

t <- svytable(~ I3, dw)
t <- freq(t, total = TRUE)
kable(t, digits = 0)

# equipements foyers 2008
graph_qcm(Q51_O1:Q51_O18, .value = "OUI", .data = pc08, .labs = labs_pc08)
graph_qcm(Q51_ordi, .value = "OUI", .data = pc08, .labs = labs_pc08)
graph_qcm(Q51_console, .value = "OUI", .data = pc08, .labs = labs_pc08)
graph_qcm(Q60_internet, .value = "OUI", .data = pc08, .labs = labs_pc08)

t <- svytable(~ XQ52BIS, pc08w) # nb tv
t <- freq(t, total = TRUE)
kable(t, digits = 0)
```

```{r}
donnat_table(Q51_O1:Q51_O18, .value = "OUI", .data = pc08, .labs = labs_pc08, .caption = "Équipements dans le foyer, PC2008")
```

En 2018, l'environnement matériel du foyer diffère peu entre les femmes et les hommes. Seul l'ordinateur fixe est un équipement plus répandu dans les foyers des hommes enquêtés (43% disposent d'un ordinateur fixe, contre 36% pour les femmes). 

```{r}
donnat_table(I101:I113, .value = "'Yes'", .caption = "Équipements dans le foyer, PC2018")
```

En revanche, les taux équipements présents dans le foyer diffèrent nettement selon l'âge de l'enquêté. En 2018, une part non négligeable des 65 ans et plus (19%) vit dans un foyer sans téléphone portable, alors que le taux d'équipement est généralisé parmi les autres classes d'âge (taux au delà de 94%). De même, la majorité des enquêtés de 65 ans et plus vit dans un foyer équipé d'un ordinateur, mais le taux d'équipement est nettement plus faible comparativement aux autres catégories d'âge. Ainsi si 9 individus sur 10 de 15 à 54 ans disposent d'un ordinateur à domicile, ils sont 8 sur 10 entre 55 et 64 ans et seulement 6 sur 10 au delà. Par ailleurs, si l'ordinateur portable est plus répandu que l'ordinateur fixe, quelle que soit la classe d'âge, la différence est particulièrement marquée parmi les moins de 40 ans (77% des 25-39 ans et 83% des 15-24 ans ont un ordinateur portable dans leur foyer, contre 33% et 36% pour l'ordinateur fixe). Les plus de 65 ans sont également moins souvent équipés de tablette (33% vivent dans un foyer qui en est équipé, contre de 51% à 63% dans les autres catégories d'âge). Un tiers des 65 ans et plus n'ont pas accès à Internet, contre 14% des 55-64 ans et 7% des 40-54 ans, 6% des 25-39 ans et des 15-24 ans. L'accès internet se fait principalement par haut-débit de type adsl quelque soit l'âge de l'enquêté, néanmoins l'accès via la fibre et l'accès uniquement via la 3G/4G sont davantage répandus parmi les 15-24 ans (20% des connectés via la fibre et 7% connectés uniquement via 4G/3G). D'autre part, l'équipement en console de jeux se raréfie considérablement dans les foyers des enquêtés les plus âgés. Ainsi seul 7% des 65 ans et plus et 21% des 55-64 ans en sont équipés, contre 55% des 40-54 ans, 64% des 25-39 ans et 72% des 15-24 ans. S'agissant des appareils photo numériques, les taux d'équipement au foyer varient relativement peu selon l'âge de l'enquêté, de 56% au minimum parmi les 65 ans et plus à 73% au maximum parmi les 40-54 ans. En revanche, les 65 ans et plus sont les plus équipés en platine vinyle (40% le sont, contre 13% des 15-24 ans) et en poste de radio (90% le sont, contre 49% des 15-24 ans). S'agissant des lecteur de CD/DVD, c'est parmi les 40 64 ans que l'équipement est le plus répandu (82% en sont équipés, contre 73% parmi les 65 ans et plus et 70% parmi les 25-39 ans et 66% parmi les 15-24 ans). L'équipement en télévision est en revanche assez peu sensible à l'âge de l'interviewé, le taux d'équipement au foyer variant entre 91% parmi les 15-24 an à 98% parmi les 65 ans et plus.

Contrairement au téléviseur qui équipe la quasi-totalité des foyers quel que soit leur niveau social (le minimum étant observé parmi les cadres et professions intellectuelles supérieures avec 92% d'équipés TV), l'ordinateur est encore absent de nombreux foyers d'ouvriers ou d'agriculteurs. Ainsi, si l'ordinateur est présent chez la quasi-totalité des cadres (93% équipés) et des professions intermédiaires enquêtés (88% équipés), la situation est beaucoup plus contrastée au sein des foyers des ouvriers (65% équipés) et des agriculteurs (53% équipés). L'accès à internet est également moins répandu parmi les agriculteurs (57%) et les ouvriers (73%), et quasi-généralisé chez les cadres (95%) et les professions intermédiaires (91%). Pour les connectés, la connexion se fait principalement via le haut-débit de type ADSL quel que soit le milieu social. Mais les cadres et professions intellectuelles supérieures bénéficient plus souvent que les autres catégories du mode d'accès le plus performent (la fibre). Ainsi ils sont 23% des connectés à bénéficier de la fibre, contre 1% des agriculteurs connectés, 10% des ouvriers connectés et 11% des artisans, commerçants, chefs d'entreprises connectés. Les appareils photo numériques, les tablettes, les lecteurs CD et/ ou DVD, les platines vinyles sont également davantage présents chez les cadres (et dans une moindre mesure chez les professions intermédiaires), moins présents chez les ouviers et les agriculteurs. En revanche, l'équipement en console de jeux suit une logique différente. Les taux d'équipements des foyers des ouvriers, employés et professions intermédiaires sont identiques (38% pour les ouvriers et employés, 39% pour les profesions intermédiaires), légèrement supérieur à celui des cadres et professions intellectuelles supérieurs (34%). Seuls les artisans, commerçants, chefs d'entreprise et surtout les agriculteurs exploitants en sont beaucoup moins équipés (respectivement 27% et 13% d'équipés). Le téléphone portable est présent dans la plupart des foyers, néanmoins 26% des agriculteurs et 13% des ouvriers vivent dans un foyer sans téléphone portable, contre seulement 3% des cadres. Le poste de radio est à l'inverse, le seul équipement plus répandu parmi les agriculteurs (90% équipés, les employés étant les moins équipés avec un taux d'équipement de 72%).

```{r, fig.cap = "Taux d'équipement en terminaux (pondéré)", fig.height = 7, eval=FALSE}
graph_qcm_all(I101:I113, "'Yes'")
graph_qcm_all(Iordi, "'Yes'")
graph_qcm_all(Iconsole, "'Yes'")

graph_univar_all(I3)
```

## Des usages d'Internet massifiés

A mesure que l’équipement numérique des ménages s’est développé, on constate l’usage d’internet a augmenté – environ 1% des individus ont utilisé internet en 1997, contre 57,7% en 2008 (chercher chiffre) puis 84,5% en 2018 – et que les traditionnels écarts entre les individus quant à l’usage d’internet ont diminué, ce qui est à nuancer au regard de ce à quoi sont employées les technologies numériques en matière de pratiques culturelles et de loisirs.

```{r}
rename(panel, pcs1 = "cs_regroupee", SEXE = "sexn", dipl = "dipp", POND_INIT = poids) %>% 
  select(prat_internet, tljp_internet, prat_reseaux, tljp_reseaux, pcs1, SEXE, dipl, age_c, POND_INIT, annee) %>% 
  donnat_table(prat_internet:tljp_reseaux, .data=., .value = "Oui", .labs= labs_panel, .caption = "Pratique d'internet et des réseaux sociaux", .panel_wave = TRUE)
# + Insérer un graphique en histogramme qui regroupe l’ensemble des données (ordonnées le total, le sexe, la CS, le niveau d’étude, des tranches d’âges) : trois colonnes par variable pour les 3 années.

```

La progression d’internet chez les Français est peu liée au genre : si l’on observait un léger écart (6 points) entre hommes et femmes en 2008, les usages d’internet selon le sexe se sont aujourd’hui effacés. 
En termes d’âge, on assiste à un décalage de la courbe : en 2008, seuls les moins de 30 ont presque tous un accès à internet ; en 2018, les moins de 50 ans ont près de 100% d’accès. Chez les plus âgés, l’usage d’internet décline rapidement dans les deux enquêtes, malgré une évolution : on ne comptait que 10% d’accès pour les 75 ans en 2008 contre plus de 50% en 2018 : seules les personnes très âgées ont peu d’accès internet.
On observait lors des éditions précédentes des écarts entre les Français selon leur position sociale : en 1997, 9,2% des cadres utilisait internet contre 2,9% des professions intermédiaires et 0,4% des ouvriers et employés ; puis en 2008, 93,2% des cadres utilisaient internet contre 88,5% des professions intermédiaires et 57,3% des ouvriers et employés. En 2018, ces écarts se sont presque complètement résorbés, même si les cadres et les professions intermédiaires restent les plus grands utilisateurs d’internet (autour de 99%, contre 93,7% des ouvriers et employés), mais l’ensemble des classes sociales ont un taux d’usage à plus de 90%, ce qui montre la généralisation de la pratique d’internet. 

Mais utiliser internet ne veut pas dire utiliser internet tous les jours. Un regard à la fréquence permet d’observer à la fois que pour un certain nombre de Français, il ne s’agit pas de pratiques intensives, et de constater des écarts plus marqués, notamment selon la classe sociale et le diplôme, et des écarts peu marqués selon l’âge (l’usage d’internet étant désormais répandu dans quasiment toutes les classes d’âges, à l’exception des plus de 65 ans qui ne sont plus qu’un sur deux à utiliser internet tous les jours). On n’observe pas d’écarts dans la fréquence d’usage d’internet selon le sexe.

L’usage quotidien d’internet, répandu dans toutes les classes sociales, est en effet hégémonique chez les cadres (96%) mais concerne tout de même 80% des ouvriers et employés contre 30,4% en 2008, ce qui montre à la fois la diminution des écarts, et la progression des usages d’internet dans les classes populaires.

```{r eval = FALSE}
filter(panel, annee == 2018) %>% 
  tabyl(prat_internet, tljp_internet)

```

Suivant la logique d’une généralisation des usages d’internet, l’usage des réseaux sociaux a progressé significativement de 2008 à 2018, pour concerner environ un Français sur deux (un Français sur 8 en 2008). D’abord une pratique masculine (15, 4% des hommes en 2008 contre 10,2% des femmes), l’écart s’est inversé en faveur des femmes en 2018 (5 points d’écart). 

<!-- A nouveau, je pense qu’un graphique en histogramme est mieux pour ces données : graphique qui regroupe l’ensemble des données (ordonnées le total, le sexe, la CS, les tranches d’âges) : trois colonnes par variable pour les 3 années.  -->

L’usage des réseaux sociaux concerne donc une grande partie de la population – on trouve notamment 50% d’usagers chez les cinquantenaires – mais concerne davantage, à l’instar de l’ensemble des pratiques numériques, les jeunes. 
Les écarts concernant le milieu social se sont eux fortement résorbés. Alors que les réseaux sociaux étaient en 2008 un privilège des classes supérieures (27% des cadres contre 16% des professions intermédiaires et 9% des emploés et ouvriers), ils concernent désormais de façon équivalente tous les milieux sociaux : 63% des cadres, 66,6% des professions intermédiaires, 64,1% des ouvriers et employés.A noter que contrairement à l’usage d’internet, celui des réseaux sociaux est davantage marqué chez les individus occupant une position intermédiaires. Cet écart, insuffisamment marqué pour en tirer des conclusions définitives, pointe malgré tout vers l'hypothèse d'une moyennification de l'usage des réseaux sociaux. A mesure que les usages d’internet se sont répandus dans la population, et bien qu’on observe des usages plus marqués dans les classes supérieures notamment en ce qui concerne les pratiques culturelles les plus légitimes, certaines pratiques plus « moyennes » socialement, comme l’usage des réseaux sociaux, auraient pu se développer davantage dans des milieux intermédiaires, ce qui n'empêche que des écarts dans les réseaux sociaux privilégiés aient pu être observés, que ce soit en fonction du niveau d'étude ou des compétences informatiques (Hargittai, 2018).

# Des médias hybrides

## Accéder à l'information

Interrogés sur les différents thèmes dont ils ont suivi l’actualité au cours des 12 mois précédant l'enquête, seuls 3% de la population âgée de 15 ans et plus déclare n'avoir suivi l'actualité d'aucun des 14 thèmes proposés (politique, économie, social/société, science, voyage, beauté, mode, enfant/éducation, mécanique, sports, culture et arts, cuisine, santé, médias). Pour la plupart des individus se tenant informer de l'actualité, quelle qu'elle soit, cela se fait quotidiennement. 79% d'entre eux déclarent se tenir informés de l’actualité tous les jours ou presque, 12% plusieurs fois par semaine, 6% environ 1 fois par semaine, 2% plus rarement et 1% presque jamais.

Les femmes sont pratiquement aussi nombreuses que les hommes à se tenir informées de l'actualité quotidiennement (77% versus 82%). En revanche, la moitié des 15-24 ans (52%) le font de manière non quotidienne et avec l'avancée en âge, la pratique s'inscrit de plus en plus massivement dans le quotidien (de 68% des 25-39 ans à 92% des 65 ans et plus). Les différences sont relativement peu marquées selon les profils sociaux. Se tenir informer de l'actualité se fait généralement quotidiennement quelle que soit la catégorie sociale. Les ouvriers et les employés sont les moins nombreux à le faire quotidiennement (76% et 77%) et, inversement, les agriculteurs et les cadres et professions intellectuelles supérieures sont les plus nombreux (91% et 88%). 

```{r, eval=FALSE}
donnat_table(D101:D115, .value = "'Yes'", .caption = "")
graph_univar_all(D2)
```

La télévision est de loin le moyen de se tenir informé le plus répandu. Ainsi, 82% des 15 ans et plus privilégient la télévision, devant la radio (53%) et la presse papier (35%). Les médias traditionnels restent loin devant les médias numériques : 29% citent la presse numérique/les sites web d'information, 23% les réseaux sociaux, 10% d'autres moyens offerts par l'internet et 3% les blogs et forums. S'agissant de la presse numérique, il s'agit essentiellement de la presse numérique gratuite (95% des individus utilisant la presse numérique) et près rarement la presse numérique payante (12% des individus utilisant la presse numérique).

Les types de médias utilisés pour s'informer ne diffèrent pas entre les hommes et les femmes (la plus forte différence est observée pour la presse numérique ou les sites web d'information qui sont cités par 32% des hommes contre 27% des femmes se tenant informées). En revanche, les différences sont nettement marquées selon l'âge. La télévision est certes une source d'information majoritairement mobilisée quel que soit l'âge, mais elle est largement concurrencée par les réseaux sociaux parmi les 15-24 ans, et dans une moindre mesure parmi les 25-39 ans. Ainsi, 65% des 15-24 ans et 70% des 25-39 ans utilisent la télévision pour se tenir informés, ils sont respectivement 69% et 45% à utiliser les réseaux sociaux. La presse numérique ou les sites web d'information sont également une source d'information pour une large part des 15-24 ans (43%) et des 25-39 ans (45%), puis décline avec l'avancée en âge (35% des 40-54 ans, 25% des 40-54 ans et 14% des 65 ans et plus). Inversement la presse papier accroit son inflence avec l'avancée en âge. Alors que seuls 15% des 15-24 ans utilisent la presse papier pour s'informer, ils sont 51% parmi les 65 ans et plus. La radio est également un média assez peu mobilisé par les 15-24 ans (29%), alors qu'il s'agit d'une source d'information privilégiée par la moitié, voire plus, des autres classes d'âges (% compris entre 49% des 25-39 ans et 62% des 40-54 ans). Les types de médias utilisés pour s'informer diffèrent également selon la catégorie sociale. La télévision reste le type de média le plus mobilisé pour s'informer quelle que soit la catégorie sociale, mais elle largement concurrencée par la radio et la presse numérique et papier, particulièrement chez les cadres et professions intellectuelles supérieures. Ainsi, 70% citent la télévision comme source d'information, 65% la radio, 48% la presse numérique et 41% la presse papier. La situation est similaire pour les professions intermédiaires, bien que moins marquée (79% citent la télévision 60% la radio, 36% la presse numérique et 36% la presse papier). La presse papier est une source d'information davantage cité que les réseaux sociaux, quelle que soit la catégorie sociale, mais les écarts sont moins marqués chez les ouvriers, les employés et les professions intermédiaires, que chez les cadres et les artisans, commerçants, chefs d'entreprise (la différence la plus faible est observée chez les employées qui citent à 26% les réseaux sociaux et à 31% la presse papier ; la plus forte est observée chez les cadres qui citent à 17% les réseaux sociaux et à 40% la presse papier). Les réseaux sociaux ne sont pas une source d'information pour les agriculteurs (seuls 3% les citent) contrairement à la presse papier qui reste majoritairement citée (par 61%). Enfin, parmi les individus utilisant la presse numérique pour s'informer, la presse numérique payante est peu mobilisée quels que soit le genre, l'âge ou la catégorie sociale. C'est parmi les cadres et les agriculteurs utlisant la presse numérique qu'elle fait le plus d'adeptes (respectivement 20% et 18%).


```{r donnat_information}
donnat_table(D31:D37, .value = "'Yes'", .caption = "Mode d'accès à l'information")
```

```{r, eval=FALSE}
graph_qcm(D41:D42, "'Yes'")
graph_qcm_all(D41:D42)
```

La consultation, la lecture ou le visionnage des informations sur un équipement mobile en dehors du domicile concerne 45% des personnes déclarant se tenir informées. 24% le font souvent, 21% parfois. Les différences sont peu marquées entre les hommes et les femmes. En revanche, la pratique est fortement liée à l'âge. Alors que 79% des 15-24 ans, 75% des 25-39 ans et 65% des 40-54 ans le font, ils sont seulement 35% parmi les 55-64 ans et 15% parmi les 65 ans et plus. La pratique en mobilité se répand également avec l'augmentation du niveau social. Ainsi, 60% des cadres et professions intellectuelles supérieures et 51% des professions intermédiaires le font, contre 41% des employés et 32% des ouvriers. Les agriculteurs, catégorie sociale beaucoup plus âgée, sont seulement 15% à le faire.

```{r, eval = FALSE}
graph_univar_all(D5)
```


## L'hégémonie de la télévision de flux

La télévision reste un loisir incontournable en France en 2018. Au delà de la généralisation de l'équipement TV au sein des foyers, regarder la télévision est une pratique à laquelle s'adonne la quasi-totalité de la population des 15 ans et plus. Seuls 6% déclarent ne jamais, ou pratiquement jamais, regarder la television, que ce soit chez eux ou ailleurs, chez leurs parents, des amis, au café, etc. La pratique reste quotidienne pour la très large majorité, mais elle est néanmoins en retrait par rapport à la précédente enquête. En 2018, 78% des 15 ans et plus déclarent regarder la télévision tous les jours ou presque, contre 88% en 2008, retrouvant ainsi un niveau comparable à celui enregistré en 1997.

```{r, eval=FALSE}
t <- svytable(~ C1, dw)
t <- freq(t, total = TRUE)
kable(t, digits = 0)

t <- svytable(~ Q110, pc08w)
t <- freq(t, total = TRUE)
kable(t, digits = 0)

```

```{r}
select(panel, annee, poids, prat_tv, tljp_tv) %>% 
  pivot_longer(cols = c(prat_tv, tljp_tv)) %>% 
  count(annee, name, value, wt = poids) %>% 
  group_by(annee, name) %>% 
  mutate(f = n / sum(n),
         name = ifelse(name == "prat_tv", "Regarder la télévision", "Regarder la télévision\ntous les jours")) %>% 
  filter(value == "Oui") %>% 
  ggplot(aes(annee, f, colour = name)) +
    geom_point() +
    geom_line() +
    scale_y_continuous(limits = c(0, 1), labels = scales::percent) +
    labs(x= "Année", y = "Fréquence", colour = "TV") 
```

Regarder la télévision est une pratique quotidienne aussi répandue parmi les hommes que parmi les femmes (78% des hommes regardent quotidiennement la télévision contre 81% des femmes). En revanche, les différences selon la catégorie sociale restent marquées.  Les agriculteurs, les ouvriers et les employés comptent les proportions de télespecteurs quotidiens les plus élevées (respectivement 89%, 85%, 84%) et les cadres et professions intellectuelles supérieures la proportion la plus faible (70%). Mais les écarts sont surtout remarquables selon l'âge. Ainsi, la pratique quotidienne se généralise avec l'avancée en âge. La quasi-totalité des 65 ans et plus (92%) regardent qotidiennement la télévision. Inversement, les plus jeunes (15-24 ans) comptent la proportion de téléspectateurs quotidiens la plus faible, néanmoins la majorité d'entre eux (55%) déclarent regarder quotidiennement la télévision en 2018.

```{r, eval=FALSE}
graph_univar_all(C1)
```

La mise à disposition des 6 vagues de l'enquête "Pratiques culturelles" permet de préciser les effets de l'âge sur la consommation quotidienne de télévision, en distingant l'effet du vieillissement et celui de la génération. Le graphique suivant permet de représenter le pourcentage de télespectateurs quotidiens en fonction de l'âge, et ceci en distinguant 8 générations successives (nous avons considéré des intervalles de 10 ans, excepté pour la génération née avant 1933, qui n'est pas bornée). Pour les générations les plus anciennes, nous ne connaissons pas le pourcentage de télespectateurs quotidiens lorsque les individus étaient jeunes, puisque lors de la première enquête réalisée en 1973, la génération née avant 1934 était déjà âgée de 40 ans et plus, celle née entre 1934 et 1943 avait entre 30 et 40 ans. Néanmoins il est certain que le pourcentage de téléspectateurs quotidiens pour ces générations à un âge plus jeune étaient bien moindre tant l'accès à la télévision était beaucoup restreint dans les décénies 60' et 50'. Inversement, pour les générations les plus jeunes, nous ne savons pas ce qu'il adviendra de leur consommation quotidienne de télévision lorsqu'ils atteindront des âges plus avancés. 
Pour les générations nées avant 1964, la part des télespectateurs quotidiens progresse fortement avec l'avancée en âge. Pour les 3 générations nées entre 1934 et 1963, nous constatons une inflexion des courbes sur leur extrémité droite qui traduit une légère baisse de la proportion de télespectateurs quotidiens entre 2008 et 2018, demeurant à un niveau extrêmenent élevé (au delà des 85%). En revanche, les courbes des 3 générations les plus jeunes (nées entre 1974 et 2003) ont une physionomie très différente. Pour la jeune génération (1994-2003), le pourcentage de télespectateurs quotidiens à 15 ans est similaire à celui de la génération 1964-73 (génération approximative de leurs parents) et approche les 65%, mais l'évolution qui suit est différente. Alors que pour la génération 1964-73, la pratique quotidienne croit nettement jusqu'à 40 ans, pour la jeune génération (née entre 1994 et 2003), la pratique quotidienne diminue entre 15 et 20 ans, puis remonte nettement pour retrouver, à l'approche des 25 ans, un pourcentage de télespectateurs quotidiens comparable à celui observé à 15 ans. Ce phénomène de diminution de la pratique quotidienne entre 15 et 20 ans, suivi d'une augmentation après 20 ans, est également observé pour la génération 1974-1983 qui voit la pratique quotidienne augmenter au-delà de 25 ans, jusqu'à 30 ans, puis de nouveau diminuer jusqu'à 40 ans. Mais pour la génération 1974-1983, comme celle née entre 1984-1993, le visionnage quotidien de la télévision était une pratique bien plus répandue à l'adolescence, approchant les 80% d'individus âgés de 15 ans regardant tous les jours la télévision. Pour la génération 1984-1993, la pratique quotidienne se renforce encore jusqu'à 22 ans, pour ensuite décliner jusqu'à 27 ans et croitre de nouveau. 

```{r}
count(panel, tljp_tv, gen, agen, wt = poids) %>% 
  filter(!is.na(tljp_tv)) %>% 
  group_by(gen, agen) %>% 
  mutate(f = n / sum(n)) %>% 
  filter(tljp_tv == "Oui") %>% 
  select(-n, -tljp_tv) %>% 
  ungroup() %>% 
  ggplot(aes(agen, f, color = factor(gen), group = factor(gen))) +
    geom_smooth(se=FALSE) +  
    labs(x = "Âge", y = "Fréquence", title = "Visionnage quotidien de la TV par âge selon les générations") +
    scale_y_continuous(limits = c(0, 1), breaks=seq(0, 1, by = 0.1), labels = scales::percent) + 
    scale_x_continuous(breaks=seq(15, 100, by = 5))
```

Parmi les personne déclarant regarder la télévision, la comparaison du temps moyen passé devant la télévision, sans compter les émissions enregistrées ou téléchargées, ou les vidéos à la demande (moyenne calculée à partir du temps passé devant la TV la semaine et le week-end) confirme les différences observées. Ainsi, le temps moyen passé devant la télévision sur une semaine est similaire entre les hommes et les femmes (3,1h pour les femmes vs. 2,9h pour les hommes). En revanche, le temps passé devant la TV augmente avec l'avancée en âge (de 2h en moyenne pour les 15-24 ans à 3,7h pour les 65 ans et plus) et décroit avec l'augmentation du niveau social (de 2,3h en moyenne pour les cadres et professions intellectuelles supérieures à 3,7h pour les ouvriers).

```{r, eval=FALSE}
svymean(~tpsTVjour, dw, na.rm = TRUE)

t<-svyby(~tpsTVjour, ~SEXE, dw, na.rm = TRUE, svymean)
kable(t, digits = 2)

t<-svyby(~tpsTVjour, ~age_c, dw, na.rm = TRUE, svymean)
kable(t, digits = 2)

t<-svyby(~tpsTVjour, ~dipl, dw, na.rm = TRUE, svymean)
kable(t, digits = 2)

t<-svyby(~tpsTVjour, ~pcs1, dw, na.rm = TRUE, svymean)
kable(t, digits = 2)

```

Malgré la présence généralisée du mobile au sein des foyers et la large présence de l'ordinateur, l'écran de télévision est de très loin l'équipement le plus communément utilisé pour regarder la télévision. En 2018, 99% des télespectateurs ont utilisé un écran de télévision pour regarder la TV au cours des 12 mois précédant l'enquête, très loin devant l'ordinateur (14%), le smartphone (10%), la tablette (9%) ou l'écran d'un vidéoprojecteur (1%). 

Quels que soient le genre, l'âge, le niveau de diplôme ou la catégorie sociale, le téléviseur est très loin l'écran le plus répandu pour regarder la télévision. Utiliser un ordinateur ou un smartphone pour regarder la télévision est certes plus répandu parmi les plus jeunes, mais cela reste une pratique encore largement minoritaire en 2018 où seuls 37% des télespectateur de 15-24 ans ont regardé la télévision sur un ordinateur et 35% l'ont regardé sur un smartphone, contre 96% sur un écran de TV. L'utilisation des nouveaux écrans n'exclut pas pour autant l'utilisation de l'écran de télévision pour visionner la TV. Ainsi 76% des télespectateurs ont utilisé uniquement un écran de télévision pour regarder la TV, 22% ont utilisé un écran de TV et un autre équipement et 1% ont regarder la télévision sans mobiliser l'écran du téléviseur. Regarder la télévision uniquement sur un autre écran que celui du téléviseur, est certes plus répandu parmi les 15-24 ans, mais concerne seulement 4% des téléspectateurs.

```{r donnat_television}
donnat_table(C61:C65, .caption = "Supports d'écoute de la télévision")
```

```{r, eval=FALSE}
t <- d %>% filter(C6_r != "Ne regarde pas la TV")
graph_univar_all(C6_r, .data = t)
```

# La progression lente et sélective de la numérisation des divertissements audiovisuels

## Le cinéma

Regarder des films est une pratique de loisir partagée par l'ensemble de la population ou presque. Seuls 7% déclarent ne jamais, ou pratiquement jamais, regarder des films, que ce soit sur un écran de télévision ou sur tout autre support, chez eux ou ailleurs (parents, amis, transports, ...), à l’exception des films vus dans les cinémas. Pour beaucoup, la pratique est fréquente : 25% en regardent tous les jours, 47% toutes les semaines. Il n'y a pas d'écart entre les hommes et les femmes, mais la pratique est plus souvent très fréquente dans les milieux plus populaires et les plus faibles niveaux de diplômes, du fait sans doute d'usages plus fréquents de la télévision. Ainsi, seulement 17% des cadres et professions intellectuelles supérieurs déclarent regarder des films tous les jours ou presque contre 31% des employés et ouvriers. Les différences sont similaires si l'on considère le niveau de diplôme (30% des individus n'ayant pas de diplôme ou seulement le BEPC et 32% ayant un CAP ou BEP déclarent regarder quotidiennement des films, alors qu'ils ne dépassent pas les 20% parmi les diplômés du supérieur). Comme pour la télévision dans son ensemble, regarder des films quotidiennement est une pratique moins répandue parmi les jeunes (de 19% des 15-24 ans à 28% des 55-64 ans), mais si l'on y ajoute la pratique hebdomadaire, nettement plus courante quel que soit l'âge, les différences s'estompent. 

```{r, eval=FALSE}
t <- svytable(~ C19, dw)
t <- freq(t, total = TRUE)
kable(t, digits = 0)

graph_univar_all(C19)
```

Comme pour la télévision, l'écran de TV reste de très loin l'équipement privilégié pour regarder les films (94% des consommateurs de films), devant l'ordinateur (18%). Regarder des films sur d'autres supports reste confidentiel : seuls 6% des répondants ont déclaré avoir utilisé un smartphone pour visionner des films, 6% ont déclaré avoir utilisé une tablette, et 2% un écran avec un vidéoprojecteur. L'écran de télévision reste l'équipement le plus communément utilisé pour regarder des films quels que soient le genre, le niveau de diplôme, la catégorie sociale et l'âge (concernant à chaque fois au moins 8 individus sur 10). Visionner des films sur un écran d'ordinateur est beaucoup plus répandue parmi les cadres et professions intellectuelles supérieures (22% des consommateurs de films de cette catégorie sociale le font) et les professions intermédiaires (19%), que parmi les ouvriers (12%), les artisants-commerçants (12%) et les agriculteurs (5%). Les différences selon le niveau de diplôme vont dans le même sens, les consommateurs de films les plus dipômés (29% des diplômés du 2ème cycle du sup., 28% des diplômés BAC+3) étant près de 3 fois plus nombreux à utiliser un ordinateur pour visionner des films que les moins diplômés (aucun diplôme, BEPC, CAP-BEP). Regarder des films sur ordinateur est également une pratique fortement liée à l'âge. La majorité (59%) des consommateurs de films de 15-24 ans le font, c'est le cas de 29% des 25-39 ans. Au delà de 40 ans la pratique devient beaucoup plus confidentielle (seulement 15% des consommateurs de films de 40-54 ans, 9% de ceux âgés de 55-64 ans et 5% de ceux âgés de 65 ans et plus). Par ailleurs, visionner des films sur le petit écran d'un smartphone est une pratique relativement répandue parmi les plus jeunes, avec 31% des 15-24 ans consommateurs de films qui l'ont fait durant les 12 mois précédant l'enquête.

<!-- > il faudrait peut-être que je crée une variable regarder film uniquement sur écran de TV / écran TV + autre / autre uniquement comme je l'ai fait pour la TV  (mais peut-être un peu redondant avec la diversité des supports) -->

```{r, fig.cap = "Support visionnage de films (pond)", eval=FALSE}
graph_qcm(C211:C215, "'Yes'")
graph_qcm_all(C211:C215, "'Yes'")

```

Malgré les larges possibilités offertes par les nouveaux modes de diffusion des films, le visionnage en direct, sur des chaines gratuites ou payantes, reste de très loin le mode d'accès le plus communément utilisé pour regarder des films. Ainsi 85% des consommateurs regardent des films diffusés à la télévision. Les utilisations du replay, de la VOD (Netflix, Canal Play, myTFIvod...) ou du DVD/Blue ray sont certes relativement répandues, mais concernent une minorité des consommateurs (respectivement 35%, 28% et 26% des consommateurs de films). Regarder des films en streaming est plus confidentiel (17% des consommateurs de films), néanmoins la pratique est peut-être sous-évaluée dans la mesure où Netflix a été cité comme solution de VOD plutôt que de streaming. Regarder des films directement à partir de fichiers numériques est rare (8% des consommateurs de films). Une nouvelle fois, les différences entre les hommes et les femmes sont peu marquées concernant les supports de diffusion utilisés pour regarder des films. Si la diffusion à la télévision sur des chaînes gratuites ou payantes est le mode de diffusion le plus partagé au sein de la population quels que soient le genre, le niveau de diplôme, le niveau social ou l'âge, la diffusion en direct est fortement concurrencée par les autres modes de diffusion au sein de la population des 15-24 ans, et dans une moindre mesure parmi les 25-39 ans et les 40-54 ans. Ainsi, 68% des 15-24 ans consommateurs de films regardent des films diffusés en direct à la télévision, ils sont autant à le faire via la VOD, 57% à le faire en streaming, 44% en replay, 32% en DVD/Blu ray et 14% en fichiers numériques. Des différences, certes beaucoup moins marquées, sont également à noter en fonction du niveau social. Ainsi, c'est parmi les cadres et professions intellectuelles supérieures (suivi par les professions intermédiaires) que les différents modes de diffusion des films, en dehors de la diffusion sur les chaines TV, sont les plus utilisés. Inversement, les ouvriers utilisent moins les nouveaux modes de diffusion. 26% des ouvriers consommateurs de films regardent des films en replay (contre 41% des cadres ou des professions intermédiaires), 21% regardent des films en VOD (contre 34% des cadres), 22% regardent des films sur DVD/Blue ray (contre 35% des cadres), 5% regardent des films à partir de fichiers numériques (contre 13% des cadres). 

<!-- > il faudrait peut-être que je crée une variable regarder film uniquement diffuser à la TV / à la TV + autre / autre uniquement comme je l'ai fait pour l'équipement TV  -->

```{r donnat_films}
donnat_table(C221:C226, .caption = "Modes d'accès aux films")

```

Contrairement à la consultation, lecture ou visionnage, d'information en mobilité, regarder des films sur un équipement mobile en dehors du domicile est une pratique peu répandue. Seuls 13% de la population regardant des films, même rarement, ont regardé des films en mobilité au cours des 12 mois précédent l'enquête et seulement 3% l'ont fait souvent. Une fois de plus, nous n'observons pas de différences entre les hommes et les femmes et les différences selon l'âge sont fortement marquées. Visionner des films en mobilité est une pratique essentiellement répandue parmi les 15-24 ans regardant des films. 45% d'entre eux l'ont fait (seulement 12% souvent). Ils sont seulement 23% parmi les 25-39 ans, 13% parmi les 40-54 ans, 5% parmi les 55-64 ans et 2% parmi les 65 ans et plus. La pratique est également un peu plus courante parmi les cadres et professions intellectuelles supérieures, mais reste néanmoins peu répandue (16% contre 9% parmi les ouvriers).

```{r, eval=FALSE}
graph_univar_all(C23)
```

## Les séries télévisées

Les séries (feuilletons) ont un public moins large que celui des films, néanmoins elles constituent un objet de consommation massive : 77% des 15 et plus déclarent avoir regardé des séries, au cours des 12 mois précédant l'enquête (contre 93% pour les films). Si regarder des séries est majoritairement répandue quels que soit le genre, la catégorie sociale, le niveau de diplôme ou la tranche d'âge, la pratique décroit néanmoins avec l'âge. Ainsi 92% des 15-24 ans consomment des séries, contre 64%  des 65 ans et plus.

Comme pour les films, la majorité de la population (61%) regardent tous les jours ou au moins une fois par semaine des séries (72% pour les films). La consommation quotidienne de séries est même plus répandue que celle de films (30% contre 25%) et il s'agit d'une pratique beaucoup plus féminine (36% des femmes contre 23% des hommes), mais aussi plus populaire (40% des employés et 33% des ouvriers, contre 17% des cadres) et plus répandue parmi la jeunesse (39% des 15-24 ans).

```{r, fig.height = 8, eval=FALSE}
graph_univar_all(C31)
```

Comme pour les films, le visionnage de séries se fait principalement sur le téléviseur, loin devant l'ordinateur. Ainsi, 92% des consommateurs de séries de 15 ans et plus les regardent sur un écran de télévision, 18% utilisent l'ordinateur et seulement 9% regardent des séries sur smartphone et 8% sur tablette. Regarder des séries sur un écran avec un vidéoprojecteur est tout à fait anecdotique (1%). Comme pour les films, l'écran de télévision reste l'équipement le plus communément utilisé pour regarder des séries quels que soient le genre, la catégorie sociale et l'âge, concernant à chaque fois une majorité d'individus. Néanmoins, pour les jeunes, l'écran de l'ordinateur, et dans une moindre mesure celui du smartphone, concurrencent fortement l'écran de télévision comme support de visionnage de séries. Ainsi, 71% des consommateurs âgés de 15 à 24 ans regardent des séries sur un écran de télévision, 55% le font sur un ordinateur et 40% le font sur un smartphone. Comme pour les films, l'ordinateur comme support de visionnage de séries est très peu mobilisé dans les milieux populaires (11% des consommateurs ouviers sont concernés, contre 24% des consommateurs cadres).

```{r, fig.cap = "Termminal de visionnage de séries (pond)", eval=FALSE}
graph_qcm(C331:C335, "'Yes'")
graph_qcm_all(C331:C335, "'Yes'")
```
<!-- > il faudrait peut-être que je crée une variable regarder film uniquement diffuser à la TV / à la TV + autre / autre uniquement comme je l'ai fait pour l'équipement TV  -->

Toujours comme pour les films, la télévision de flux est le principal canal d'accès aux séries, loin devant le replay et la VOD. Ainsi 81% des consommateurs de séries regardent des séries diffusées à la télévision sur des chaînes gratuites ou payantes, 33% visionnent des séries en replay et 27% en VOD. Les autres modes de diffusion sont nettement plus confidentiels (15% regardent des séries en streaming, 10% le font sur DVD/Blue-ray, 6% sur fichiers numériques). Si la diffusion à la télévision reste de manière générale le mode de consommation de séries le plus partagé au sein de la population, force est de constater que pour les jeunes, la consommation de séries diffusées en direct à la télévision est dépassée par la consommation en VOD et pratiquement rattrapper par la consommation en streaming. Ainsi, 67% des consommateurs de séries âgés de 15 à 24 ans déclarent regarder des séries en VOD, contre 53% à la télévision et 49% en streaming. Comme pour les films, les nouveaux modes de diffusion des séries sont moins répandus parmi les ouvriers. 

```{r donnat_series}
donnat_table(C341:C346, .caption = "Mode d'accès aux séries")
```
<!-- > il faudrait peut-être que je crée une variable regarder série uniquement diffuser à la TV / à la TV + autre / autre uniquement comme je l'ai fait pour la tv  -->

Comme pour les films, le visionnage de séries en mobilité est peu répandu, il concerne seulement 15% des spectateurs de séries et ceci de manière principalement occasionnelle (11% le font "parfois" et seulement 4% "souvent"). Le visionnage de séries en mobilité, comme celui des films, est une pratique surtout répandue parmi les 15-24 (48% des spectateurs de séries le font, 17% le font souvent), qui décroit fortement avec l'âge (24% parmi les 25 à 39 ans, 11% parmi les 40-54 ans, 5% parmi les 55-64 ans et 3% parmi les 65 ans et plus, spectateurs de séries). La pratique est toujours un peu plus répandue parmi les cadres et professions intellectuelles supérieures que parmi les ouvriers, mais elle reste très confidentielle (16% des cadres spectateurs de séries le font, contre 11% des ouvriers). Les différences entre hommes et femmes restent mineures.

```{r, eval=FALSE}
graph_univar_all(C35)
```

# Les mutations de l'écoute de musique enregistrée

L'écoute de musique enregistrée est une pratique courante répandue depuis longtemps dans la population française. L'écoute au moins occasionnelle concerne au moins 70% de la population depuis les années 1980. Cependant, l'écoute quotidienne a elle beaucoup évoluée, connaissant une croissance linéaire entre 1973 et 2008, de moins de 10% à près de 35% de la population. L'enquête 2018 révèle que ce rythme s'est considérablement accéléré: en 10 ans seulement, l'écoute quotidienne est passée à 57% de la population, une croissance de plus de 20 points de pourcentages.

```{r}
select(panel, annee, poids, prat_musique, tljp_musique) %>% 
  pivot_longer(cols = c(prat_musique, tljp_musique)) %>% 
  count(annee, name, value, wt = poids) %>% 
  group_by(annee, name) %>% 
  mutate(f = n / sum(n),
         name = ifelse(name == "prat_musique", "Écoute de musique enregistrée", "Écoute de musique enregistrée\ntous les jours")) %>% 
  filter(value == "Oui") %>% 
  ggplot(aes(annee, f, colour = name)) +
    geom_point() +
    geom_line() +
    scale_y_continuous(labels = scales::percent) +
    labs(x= "Année", y = "Fréquence", colour = "Écoute")
```

Cette évolution est perceptible dans toutes les générations, même si elle est un peu moins prononcée pour les plus anciennes, dont les taux d'écoute quotidienne demeurent modestes: environ 15% pour ceux nés avant 1933, ainsi que pour les plus récentes, qui montraient déjà une pratique très importante dans les enquêtes précédentes (3/4 des personnes nées entre 1984 et 1993 écoutent de la musique tous les jours ou presque, en hausse de 5 points de pourcentage depuis l'étude de 2008). Les générations intermédiaires, les personnes nées entre 1944 et 1983, connaissent quand à elles des bonds de vingt points de pourcentages, ou plus, entre les deux enquêtes. En somme, il ne s'agit pas d'un simple remplacement générationnel, des cohortes à la consommation intensives remplaçant démographiquement celles qui sont les plus éloignées de la musique, mais bien d'un changement de fond.

```{r, fig.lab = "Écoute quotidienne de musique par génération"}
count(panel, annee, tljp_musique, gen) %>% 
  group_by(annee, gen) %>% 
  mutate(f = n / sum(n)) %>% 
  filter(tljp_musique == "Oui") %>% 
  ggplot(aes(annee, f, color = gen)) +
    geom_point() +
    geom_line() +
    labs(x = "Année", y = "Fréquence", color = "Génération")
```

Il paraît raisonnable d'attribuer cette évolution au moins en partie à la numérisation de l'écoute de musique. Entre 2008 et 2018, les plateformes de streaming, dédiées à la musique (Spotify, Deezer) ou non (YouTube) se sont développées et ont attiré de nombreux utilisateurs. Elles constituent la source de revenus numériques la plus importante pour l'industrie de la musique. Un quart des auditeurs de musique utilisent des plateformes dédiées, et 13% d'autres plateformes. En outre, un quart de ces auditeurs emploient des fichiers numériques locaux, comme des mp3 issus du téléchargement. Ces usages peuvent se cumuler, de sorte que près de la moitié des auditeurs de musique (48%) utilisent au moins un dispositif numérique, plateforme de streaming ou fichiers locaux. L'usage d'au moins un outil numérique est légérement plus masculine -- elle concerne 52% des hommes et 46% des femmes -- mais dépend surtout de l'âge (elle concerne la quasi-totalité des moins de 20 ans, et la majorité des auditeurs de moins de 50 ans) et du milieu social (60% des cadres et professions intellectuelles supérieures contre 39% des ouvriers et 44% des employés). Il s'agit en outre de pratiques plus urbaines. Les écarts sont particulièrement marqués pour les plateformes de streaming spécialisée.

```{r, eval=FALSE}
d <- mutate(d, support_musique_digital2 = fct_collapse(support_musique_digital, "N'écoute pas de musique en numérique" = "N'écoute pas de musique en numérique", other_level = "Écoute de la musique en numérique"))
graph_univar_all(support_musique_digital2)
```

```{r}
donnat_table(E81:E87, .caption = "Supports d'écoute de musique")
```

L'écoute en numérique est corrélée à l'intensité de la pratique. Plus de 75% des répondants utilisant des outils numériques écoutent de la musique tous les jours ou presque, contre un peu moins de 60% de ceux qui n'utilisent que des terminaux analogiques. En outre, les plateformes de streaming favorisent l'écoute mobile, notamment sur téléphone portable. La disponibilité continue de la musique, à son tour, renforce l'usage quotidien. On constate ainsi que 85% des répondants qui écoutent souvent de la musique "sur un équipement mobile en dehors de [leur] domicile" sont aussi des usagers quotidiens de musique enregistrée, contre 54% de ceux qui n'ont aucun usage mobile extérieur.

```{r, eval=FALSE}
tabyl(d, E7, E8BIS) %>% adorn_percentages(denominator = "col")
```

```{r, eval=FALSE}
tabyl(d, E7, support_musique_digital2) %>% adorn_percentages(denominator = "col")
```

Pour autant, malgré la pénétration croissante des services numériques, ce sont des terminaux analogiques qui dominent l'écoute musicale. La radio est employée par 71% des auditeurs et constitue, de loin, le premier mode d'accès à la musique. Elle est suivi par les CD et cassettes d'une part, et par la télévision d'autre part, deux catégories rassemblant autour de 40% des auditeurs de musique. Les usagers de la radio et des CD et cassettes sont en moyenne plus âgés que les usagers de terminaux numérique. L'usage de CD et cassettes concerne plus les cadres et professions intellectuelles supérieures, ainsi que les professions intermédiaires (près de 50%) que les ouvriers (33%) et les employés (39%). L'usage musical de la radio est plus équitablement réparti dans la population ; et la télévision est elle moins employée par les cadres et professions intellectuelles supérieures. Une analyse factorielle fait ressortir comme premier axe de différenciation des terminaux musicaux une opposition entre terminaux analogiques et terminaux numériques, et comme second axe l'usage, très marquant socialement, des vinyles.

```{r, eval=FALSE}
library(FactoMineR)
library(factoextra)

res_mca <- select(d, E81:E87) %>% 
  filter(!is.na(E81)) %>% 
  rename(cd_cassettes = "E81", vinyle = "E82", streaming_spec = "E83", streaming_autre = "E84", mp3 = "E85", radio = "E86", television= "E87") %>% 
  MCA()
#res_hcpc <- HCPC(res_mca, nb.clust = 3, graph = FALSE)

fviz_eig(res_mca)
plot(res_hcpc, choice = "tree")
table(res_hcpc$data.clust$clust)
fviz_mca_var(res_mca)
fviz_mca_ind(res_mca)
fviz_cluster(res_hcpc)
fviz_mca_var(res_mca, axes = c(1, 3))

pivot_longer(res_hcpc$data.clust, -clust) %>% 
  count(clust, name, value) %>% 
  group_by(clust, name) %>% 
  mutate(f = n / sum(n)) %>% 
  filter(str_detect(value, "Yes")) %>% 
  select(-value, -n) %>% 
  ungroup() %>% 
  pivot_wider(names_from = clust, values_from = f)

```

# Un loisir numérique massifié, les jeux vidéo

La pratique des jeux vidéo est documentée dans l'enquête Pratiques culturelles depuis 1997. Elle s'est considérablement répandue dans la population depuis lors. Alors qu'un quart environ des répondants déclaraient une pratique en 1997, ils sont 36% en 2008 et 44% en 2018. La proportion de pratique fréquente, tous les jours ou presque, double entre 2008 et 2018, passant de 6% à 15% (la question n'est pas posée en 1997). Notons cependant que, de 1997 à 2018, ce que l'on appelle jeux vidéo a considérablement changé. Alors que ceux-ci existent presque exclusivement sur des consoles dédiées ou sur des ordinateurs en 1997, l'arrivée des jeux en ligne, puis des smartphones et tablettes a radicalement reconfiguré les opportunités de pratiquer des jeux électroniques.

```{r, eval=FALSE}
count(panel, annee, prat_jv, wt = poids) %>% 
        group_by(annee) %>% 
        mutate(f = n/sum(n))
```

```{r, eval=FALSE}
count(panel, annee, tljp_jv, wt = poids) %>% 
        group_by(annee) %>% 
        mutate(f = n/sum(n))
```

Les taux de pratique varient principalement avec l'âge. En 1997, on trouve une proportion importante de joueurs chez les moins de 25 ans, un plateau autour de 30% entre 25 et 50 ans, puis des pratiques assez marginales après 50 ans. les deux vagues suivantes voient le niveau global de pratique monter à tous les âges et la courbe du déclin de la pratique avec l'âge devenir linéairement décroissante. Ce sont toujours les plus jeunes qui jouent le plus, en particulier les moins de 25 ans -- la pratique concerne alors au moins les deux tiers des répondants -- mais on trouve encore des taux de pratiques importants aux âges plus avancés, y compris après 75 ans. Les hommes jouent plus que les femmes, et plus souvent qu'elles, dans les trois vagues de l'enquête, mais s'il s'accroît entre 1997 et 2008, il tend ensuite à décroître, de sorte que la différence dans les taux de pratiques tous les jours ou presque est aujourd'hui faible. Les jeux vidéo ont ceci de caractéristique, en outre, que si l'on analyse uniquement le fait de jouer ou de ne pas jouer, on constate peu de différences entre milieux sociaux, contrairement à la plupart des autres pratiques. 

```{r, eval=FALSE}
donnat_table(B1, "'Oui'")
```


Au sein des pratiquants, les joueurs sont beaucoup plus susceptibles que les joueuses de jouer en ligne (50% contre 30%) mais cette pratique dépend elle aussi peu du milieu social. Les écarts entre pratiques masculines et féminines sont également conséquents en matière de contenus. En 2008 comme en 2018, les hommes sont fortement surreprésentés parmi les pratiquants de jeux d'action, de tir, de sport, de combat, tandis ce que les joueuses sont plus nombreuses à pratiquer des jeux d'adresse, des puzzles, des jeux de réflexion, et des jeux de société, de cartes, d'échec.


# La résistance du livre à la numérisation

Dans la lignée de constats précédemment opérés au sujet de la lecture de livres, qui montrent que le numérique n'a ni remplacé le papier ni révolutionné les pratiques de lecture (Gaudric, Mauger, Zunigo, 2016 ; Guittet, 2020), on constate dans ce dernier volet de l'enquête menée par le Deps que le livre au format papier reste le support privilégié et quasi-exclusif des lecteurs et lectrices (98%), alors que la tablette (6%) et la liseuse (5%) peinent à trouver un public. Ceci fait de la France un cas particulier ; si le livre papier reste partout la norme, la liseuse a trouvé un marché plus vaste dans d’autres pays occidentaux, comme aux États-Unis où 28% des adultes avaient lu un livre numérique au cours des 12 derniers mois en 2016 (Pew Research Institute, 2016) et où plus de la moitié des adultes possèdent une liseuse (voir données dans les commentaires). 
<!-- Emma : Je ne suis vraiment pas sûre de comprendre comme toi les données du Pew : j'ai l'impression que même s'ils ne sont pas rigoureux dans leur manière de le présenter, ça veut dire 28% des adultes ayant lu un livre -->

```{r}
donnat_table(F121:F124, .caption = "Modes d'accès à la lecture")
```

On n'observe pas de différence notable entre les hommes et les femmes concernant les supports privilégiés, malgré des pratiques de lecture plus fréquentes et intensives chez les femmes (et ce depuis les années 80) : 20% des femmes déclarent ne pas lire contre 35% des hommes, et 38% des lectrices déclarent lire tous les jours ou presque contre 25% des lecteurs.

La lecture numérique, sur tablette comme sur liseuse, concerne davantage les classes supérieures : 11% des cadres et professions intellectuelles supérieures, 4% des employés, 2% des ouvriers, 01% des agriculteurs exploitants déclarent lire sur tablette. La lecture sur livres papier, à l'inverse, concerne l'ensemble des classes sociales de façon égale.

Contrairement à ce qu’on observe pour d’autres pratiques culturelles, l’âge n’est pas une variable déterminante lorsqu’il s’agit de lire en numérique, mis à part pour les plus de 65 ans, moins concernés que les autres tranches d'âge par les pratiques de lecture numérique (à l'instar de ce qu'on observe pour l'ensemble des pratiques numériques). Cependant, l'absence de modalités désignant spécifiquement le téléphone comme terminal de lecture conduit peut-être l'enquête à sous-estimer peut-être les lectures numériques des jeunes, en particulier les moins légitimes (comme les textes de fiction publiés exclusivement sur Internet).

```{r, eval=FALSE}
graph_univar_all(F12BIS)
```
<!-- Emma : Je me suis pris la tête un certain moment pour faire des barplot sans succès. Je laisse de côté pour avancer sur le reste. -->

Pour les trois quarts de la population, y compris lorsque les lecteurs et lectrices lisent sur différents supports, la lecture sur livre papier prévaut, quel que soit leur sexe. Un regard à l’appartenance sociale montre que c’est dans les classes moyennes que l’on privilégie le moins le papier : 64% des employés privilégient le papier, contre 75% des ouvriers, 74% des cadres, 84% des artisans, commerçants et chefs d’entreprises.

# Les pratiques artistiques amateures et les apprentissages sur Internet

L'enquête Pratiques Culturelles 2018 mesure un certain nombre de pratiques amateures : écriture, montage, pratique de la peinture, du théâtre, du dessin, de la danse, de la poterie, de la photographie, généalogie, activité scientifique. Certaines sont fortement numérisées, comme le montage audio ou video, ou la photographie. La plupart, cependant, se prêtent apparemment peu à la numérisation. Comment numériser la pratique de la peinture ou celle de la danse ? La littérature montre pourtant que les "mondes de loisir" s'appuient sur une infrastructure matérielle et organisationnelle (Fine, 2015). Le numérique vient équiper ces pratiques en facilitant des activités parfois pensées comme périphériques, mais qui sont essentielles, comme le montre Vinciane Zabban (2015) à propos de l'effet de la publicisation des productions de tricot sur les plateformes.
<!--Emma : Je suis pas hyper convaincue par la phrase "Comment numériser la pratique de la peinture ou celle de la danse ?" A vrai dire il y a énormément de contenus en ligne sur ces questions ; du coup, on part du principe que c'est quand même marginal ?-->
<!--On peut supprimer si tu veux c'était pour faire un effet de contraste justement: genre vous voyez pas comment c'est possible et en fait c'est possible.-->

Dans l'enquête, l'activité périphérique qui est mesurée systématiquement sur les pratiques amateures est l'apprentissage : les répondants ont-ils pris des cours pour chaque activité déclarée ? Et si oui, était-ce un cours sur Internet ? Près de la moitié des répondants (46%) déclarent au moins une pratique amateure ; parmi eux, un sur cinq déclare avoir pris des cours, et un peu moins d'un sur dix (8%) des cours en ligne. Certaines pratiques amateurs font davantage l’objet de cours particulier (le cirque, la danse, la musique et le chant, la peinture et la sculpture, la poterie, les activités scientifiques et techniques et le théâtre) ou de cours au sein de structures spécialisées telles que les conservatoires et écoles de musique, de danse, d’art dramatique, d’art plastique et de cirque (le cirque, la danse, le théâtre et la poterie). En revanche, les pratiques du montage audio et vidéo, de la musique et du chant, et des activités scientifiques et techniques sont celles qui ont le plus fait l’objet de cours en ligne. Nous pouvons attribuer la part des cours en ligne de montage et d’activités scientifiques et techniques par la faible offre qui y est consacrée par ailleurs. La surreprésentation de la pratique de la musique et du chant s’explique par la prédominance de cette pratique au sein des pratiques amateurs : elles sont pratiquées par 34% des Français·es ce qui en fait la pratique amateur dominante. 

  <!-- Emma : ci-dessous, je pensais jusqu'à l'avant dernière ligne avoir réussi à faire un truc avec ce que tu m'as envoyé, en revoyant, la fin, mais en fait comme ce qui est codé en variable c'est pratique+cours+structure et non juste pratique+cours mis en regard de la structure, ça marche pas... :() -->

```{r}
crealabs <- tibble(variable = paste0(rep(paste0("A20_Loop_", 1:14), each=7), rep(paste0("_A2", c(1:3, 41:44)), times = 14)),
       varlabel = paste0(rep(c("musique_chant", "journal_intime", "poeme_roman", "peinture_sculpture", "montages", "cirque", "poterie", "theatre", "dessin", "danse", "photo", "genealogie", "scientifique"), each=7), "_", rep(c("12_derniers_mois", "age_fin", "cours", "cours_structure", "cours_particuliers", "cours_internet", "cours_autre"), times = 14)))

mutate(d, 
       A20_Loop_1_A241 = ifelse(A20_Loop_1_A23 == 2 & is.na(A20_Loop_1_A241), 2, A20_Loop_1_A241),
       A20_Loop_2_A241 = ifelse(A20_Loop_2_A23 == 2 & is.na(A20_Loop_2_A241), 2, A20_Loop_2_A241),
       A20_Loop_3_A241 = ifelse(A20_Loop_3_A23 == 2 & is.na(A20_Loop_3_A241), 2, A20_Loop_3_A241),
       A20_Loop_4_A241 = ifelse(A20_Loop_4_A23 == 2 & is.na(A20_Loop_4_A241), 2, A20_Loop_4_A241),
       A20_Loop_5_A241 = ifelse(A20_Loop_5_A23 == 2 & is.na(A20_Loop_5_A241), 2, A20_Loop_5_A241),
       A20_Loop_6_A241 = ifelse(A20_Loop_6_A23 == 2 & is.na(A20_Loop_6_A241), 2, A20_Loop_6_A241),
       A20_Loop_7_A241 = ifelse(A20_Loop_7_A23 == 2 & is.na(A20_Loop_7_A241), 2, A20_Loop_7_A241),
       A20_Loop_8_A241 = ifelse(A20_Loop_8_A23 == 2 & is.na(A20_Loop_8_A241), 2, A20_Loop_8_A241),
       A20_Loop_9_A241 = ifelse(A20_Loop_9_A23 == 2 & is.na(A20_Loop_9_A241), 2, A20_Loop_9_A241),
       A20_Loop_10_A241 = ifelse(A20_Loop_10_A23 == 2 & is.na(A20_Loop_10_A241), 2, A20_Loop_10_A241),
       A20_Loop_11_A241 = ifelse(A20_Loop_11_A23 == 2 & is.na(A20_Loop_11_A241), 2, A20_Loop_11_A241),
       A20_Loop_12_A241 = ifelse(A20_Loop_12_A23 == 2 & is.na(A20_Loop_12_A241), 2, A20_Loop_12_A241),
       A20_Loop_13_A241 = ifelse(A20_Loop_13_A23 == 2 & is.na(A20_Loop_13_A241), 2, A20_Loop_13_A241),
       A20_Loop_1_A242 = ifelse(A20_Loop_1_A23 == 2 & is.na(A20_Loop_1_A242), 2, A20_Loop_1_A242),
       A20_Loop_2_A242 = ifelse(A20_Loop_2_A23 == 2 & is.na(A20_Loop_2_A242), 2, A20_Loop_2_A242),
       A20_Loop_3_A242 = ifelse(A20_Loop_3_A23 == 2 & is.na(A20_Loop_3_A242), 2, A20_Loop_3_A242),
       A20_Loop_4_A242 = ifelse(A20_Loop_4_A23 == 2 & is.na(A20_Loop_4_A242), 2, A20_Loop_4_A242),
       A20_Loop_5_A242 = ifelse(A20_Loop_5_A23 == 2 & is.na(A20_Loop_5_A242), 2, A20_Loop_5_A242),
       A20_Loop_6_A242 = ifelse(A20_Loop_6_A23 == 2 & is.na(A20_Loop_6_A242), 2, A20_Loop_6_A242),
       A20_Loop_7_A242 = ifelse(A20_Loop_7_A23 == 2 & is.na(A20_Loop_7_A242), 2, A20_Loop_7_A242),
       A20_Loop_8_A242 = ifelse(A20_Loop_8_A23 == 2 & is.na(A20_Loop_8_A242), 2, A20_Loop_8_A242),
       A20_Loop_9_A242 = ifelse(A20_Loop_9_A23 == 2 & is.na(A20_Loop_9_A242), 2, A20_Loop_9_A242),
       A20_Loop_10_A242 = ifelse(A20_Loop_10_A23 == 2 & is.na(A20_Loop_10_A242), 2, A20_Loop_10_A242),
       A20_Loop_11_A242 = ifelse(A20_Loop_11_A23 == 2 & is.na(A20_Loop_11_A242), 2, A20_Loop_11_A242),
       A20_Loop_12_A242 = ifelse(A20_Loop_12_A23 == 2 & is.na(A20_Loop_12_A242), 2, A20_Loop_12_A242),
       A20_Loop_13_A242 = ifelse(A20_Loop_13_A23 == 2 & is.na(A20_Loop_13_A242), 2, A20_Loop_13_A242),
       A20_Loop_1_A243 = ifelse(A20_Loop_1_A23 == 2 & is.na(A20_Loop_1_A243), 2, A20_Loop_1_A243),
       A20_Loop_2_A243 = ifelse(A20_Loop_2_A23 == 2 & is.na(A20_Loop_2_A243), 2, A20_Loop_2_A243),
       A20_Loop_3_A243 = ifelse(A20_Loop_3_A23 == 2 & is.na(A20_Loop_3_A243), 2, A20_Loop_3_A243),
       A20_Loop_4_A243 = ifelse(A20_Loop_4_A23 == 2 & is.na(A20_Loop_4_A243), 2, A20_Loop_4_A243),
       A20_Loop_5_A243 = ifelse(A20_Loop_5_A23 == 2 & is.na(A20_Loop_5_A243), 2, A20_Loop_5_A243),
       A20_Loop_6_A243 = ifelse(A20_Loop_6_A23 == 2 & is.na(A20_Loop_6_A243), 2, A20_Loop_6_A243),
       A20_Loop_7_A243 = ifelse(A20_Loop_7_A23 == 2 & is.na(A20_Loop_7_A243), 2, A20_Loop_7_A243),
       A20_Loop_8_A243 = ifelse(A20_Loop_8_A23 == 2 & is.na(A20_Loop_8_A243), 2, A20_Loop_8_A243),
       A20_Loop_9_A243 = ifelse(A20_Loop_9_A23 == 2 & is.na(A20_Loop_9_A243), 2, A20_Loop_9_A243),
       A20_Loop_10_A243 = ifelse(A20_Loop_10_A23 == 2 & is.na(A20_Loop_10_A243), 2, A20_Loop_10_A243),
       A20_Loop_11_A243 = ifelse(A20_Loop_11_A23 == 2 & is.na(A20_Loop_11_A243), 2, A20_Loop_11_A243),
       A20_Loop_12_A243 = ifelse(A20_Loop_12_A23 == 2 & is.na(A20_Loop_12_A243), 2, A20_Loop_12_A243),
       A20_Loop_13_A243 = ifelse(A20_Loop_13_A23 == 2 & is.na(A20_Loop_13_A243), 2, A20_Loop_13_A243)) %>% 
  select(contains("_A241"), contains("_A242"), contains("_A243"), POND_INIT) %>% 
  pivot_longer(-POND_INIT) %>% 
  mutate(value = factor(value, levels = 1:2, labels = c("Oui", "Non"))) %>% 
  filter(!is.na(value)) %>% 
  group_by(name, value) %>% 
  summarize(f = sum(POND_INIT)) %>% 
  group_by(name) %>% 
  mutate(f = paste0(round(f / sum(f) * 100, 1), "%")) %>% 
  ungroup() %>% 
  rename(variable = "name") %>% 
  left_join(crealabs) %>% 
  separate(varlabel, into = c("discipline", "cours"), sep = "cours") %>% 
  filter(value == "Oui") %>% 
  select(discipline, f, cours) %>% 
  pivot_wider(names_from = cours, values_from = f) %>% 
  kable(caption = "Types de cours par discipline")
```

Plus généralement, le recours à des outils numériques s’est généralisé dans l’ensemble de la population, bien que 40% des répondants disent ne pas en utiliser dans le cadre de leur pratique amateur. Ces outils sont utilisés pour produire/créer (38%), se former/apprendre (32%) et diffuser/faire connaître sa pratique (31%). 

Utiliser des outils numériques dans le cadre de pratiques amateurs est davantage le fait des hommes et des classes supérieures, ce qui va dans le sens des constats opérés au sujet des autres pratiques culturelles et de l’équipement des Français.

```{r donnat_raisons_internet_amateur}
donnat_table(A311:A314, .value = "1", .caption = "Raison de l'usage des outils numériques")
```

45% des hommes utilisent en effet les outils numériques pour produire, créer (contre 32% des femmes), 38% pour se former, apprendre (contre 28% des femmes), et 34% pour diffuser et faire connaître leur pratique (contre 29% des femmes). Ces dernières sont 45% à déclarer ne pas utiliser d'outils nuémriques, contre 32% des hommes. 

Le même constat s'impose au regard de la classe sociale : 28% des cadres et prof. intellectuelles sup. déclarent ne pas utiliser ces outils contre 47% des employés et 51% des ouvriers. 

Les usages d'outils numériques sont fortement correlés à l'âge. Plus les individus sont âgés, moins ils les utilisent : 55% des personnes âgées de plus de 65 ans déclarent ne pas utiliser d'outils numériques contre 35% des 40-54 ans et 24% des 15-24 ans. 

Si les hommes, les classes supérieures et les plus jeunes utilisent davantage ces ressources, il est en revanche difficile d'attribuer des usages précis de ces ressources (se former/apprendre, diffuser/faire connaître, produire/créer) à certains types d'individus. 

<!-- 
# Une configuration numérique? 

Faire une typologie à partir des modes d'accès à tous les terminaux et regarder si on retrouve un pôle numérique.
-->

# Conclusion

Vivons-nous vraiment à l'"ère numérique"? Si les technologies numériques ont bel et bien radicalement changé l'offre culturelle, force est de constater que la numérisation des pratiques culturelle et de loisir est encore limitée, et surtout très inégale d'un secteur à l'autre. Dans la plupart des domaines, les technologies antérieures dominent largement les usages. La télévision demeure le terminal le plus utilisé pour le divertissement au quotidien, bien que les postes de télévision eux-mêmes incorporent désormais de nombreux services numériques, du replay aux services de vod et aux diverses plateformes, et la radio le premier support d'écoute de musique. Moins qu'à une révolution, nous assistons à une évolution, sur la longue durée, des pratiques culturelles et de loisir, qui incorpore peu à peu terminaux et services numériques tout en conservant les couches technologiques antérieures.

En outre, les différents secteurs culturels sont différemment concernés par cette numérisation. L'un d'entre eux est "nâtivement numérique", en quelque sorte: les jeux vidéo ne peuvent pas exister sans processeurs. La place croissante qu'ils occupent dans les loisirs, par le renouvellement, depuis 20 ans, de leurs publics, notamment grâce aux terminaux mobiles comme le smartphone, constitue sans doute le meilleur exemple d'une numérisation des loisirs. De la même manière, l'écoute quotidienne de musique enregistrée a considérablement progressé en dix ans, passant d'un tiers à plus de la moitié de la population, une évolution qui apparaît liée à l'écoute numérique, notamment liée à l'émergence des plateformes de streaming, bien qu'il soit difficile d'établir un lien de causalité strict. Les pratiques numériques d'écoute de musique concernent toutefois la moitié des auditeurs, faisant de ce secteur le plus avancé sur la voie de la numérisation, après le jeu vidéo. 

Quand on pense aux plateformes culturelles, pourtant, ce sont les plateformes de vidéo à la demande, à l'image de Netflix, qui dominent les discours. Elles sont pourtant moins utilisées que les plateformes audio, bien qu'elles soient employées par un peu plus d'un quart des personnes regardant des films, tout comme les séries. Dans ces deux cas, la diffusion télévisée domine encore largement, concernant 4 personnes sur 5. En outre, le visionnage de films et séries passe le plus souvent par le poste de télévision, y compris pour les plateformes de VOD, alors que l'usage, dans cet objectif, de l'ordinateur et des autres terminaux numériques est marginal.

Du côté des pratiques amateurs, les cours en ligne (qui concernent une personne menant une pratique amateur sur douze) ne viennent pas remplacer les cours particuliers ou menés dans des institutions spécialisées (une personne sur cinq). On observe en revanche une tendance à la numérisation dans l'utilisation d'outils numériques dans le cadre de la pratique : presque deux tiers de la population déclarant une pratique en amateur utilise dans ce cadre des outils numériques, que ce soit pour produire et créer, se former et apprendre ou diffuser et/ou faire connaître leur pratique. A l'instar de ce qui a été observé dans la plupart des autres domaines, l'utilisation d'outils numériques concerne davantage les classes supérieures, les jeunes et dans une moindre mesure les hommes.
<!-- Emma : Pas certaine du 1/5, il faudrait vérifier en enlevant les cours en ligne -->

Le livre est sans aucun doute le domaine qui échappe le plus à la numérisation des pratiques. Le format papier reste en effet le support privilégié et quasi-exclusif des lectures, et reste largement majoritaire y compris chez les lecteurs et lectrices cumulant différents supports, ce qui témoigne d'un attachement fort à l'objet-livre. Notons néanmoins des écarts marqués entre les individus : si la lecture numérique est rare dans tous les milieux, elle est néanmoins plus fréquente dans les classes supérieures. 

La numérisation limitée des pratiques culturelles est liée non seulement à la résistance des terminaux analogiques, mais aussi à une adoption inégale des technologies numériques. Dans la grande majorité des domaines analysés dans cette enquête, les usagers du numérique sont plus jeunes et plus diplômés, et plus souvent issus des classes supérieures, que les non-usagers.

Les enquêtes sur la culture constatent régulièrement la prévalence d'une "logique de cumul" des pratiques culturelles. Les inégalités de diversité et d'intensité des pratiques s'ajoutent ainsi aux inégalités d'accès. Cette logique se confirme en ce qui concerne l'accès numérique à la culture. Les plus favorisés sont aussi ceux qui utilisent le plus grand nombres de terminaux différents, et ont de ce fait l'accès le plus variés à la culture. Parmi les auditeurs de musique, 21% des cadres et professions intellectuelles supérieures utilisent au moins trois dispositifs différents pour écouter de la musique, contre 14% des ouvriers. 31% des cadres et professions intellectuelles supérieures utilisent plus d'un terminal pour regarder la télévision, contre seulement 16% des ouvriers. Le même constat vaut pour les films (23% des cadres et professions intellectuelles supérieures utilisent plus d'un terminal contre 15% des ouvriers) et les séries (26% contre 14%), et il se radicalise pour l'accès à l'information, avec 50% des cadres, mais seulement 33% des ouvriers, utilisant au moins 3 terminaux différents. En outre, le cumul numérique concerne d'abord les personnes les plus jeunes. Les 15-24 ans sont par exemple moins de la moitié à regarder la télévision sur un seul dispositif, alors que cela concerne 64% des 24-39 ans et jusqu'à 91%  des soixante-cinq ans et plus. 

De la même manière, le cumul d'usages numériques, c'est-à-dire le fait de privilégier des terminaux numériques dans plusieurs domaines, télevision, films ou séries, musique, information, et pratiques amateures, est très fortement lié à l'âge. Les plus jeunes utilisent le numérique dans sensiblement plus de domaines que les plus âgés. En outre, les cadres et professions intellectuelles supérieures tendent à cumuler eux aussi plus que les autres catégories socio-professionnelles. 

Cependant, certaines pratiques désormais très diffusées perdent de leur caractère distinctif. À mesure que l’équipement numérique des ménages s’est développé et que l’usage d’internet a augmenté pour atteindre l’ensemble des catégories sociales (à l’exception des agriculteurs qui restent moins concernés par les usages numériques), ces secteurs ont vu une moyennisation timide de leur pratique. C'est le cas des jeux vidéo – qui concernent 54% des ouvriers et employés et 52,3% des professions intermédiaires contre 48,1% des cadres – des réseaux sociaux – 66,6% des professions intermédiaires contre 63,1% des cadres – et du visionnage de vidéo-clips et émissions musicales – 50% des employés et 39% des professions intermédiaires contre 34% des cadres – et de chaînes de vidéos animées par des youtubeurs – 33% des employés contre 27% des cadres. Ce sont ainsi les employés et les professions intermédiaires qui sont aujourd'hui les plus concernés, ce qui constitue une nouveauté. A mesure que les usages numériques cessent d’être uniquement le fait des classes supérieures, on trouverait donc des usages numériques correspondant davantage aux pratiques culturelles et de loisirs favorisées par les classes moyennes, ce qui constitue un indice supplémentaire d'une plus grande démocratisation du numérique, qui pourra faire l'objet d'une attention particulière lors des prochains volets de l'enquête. 

