---
title: "La numérisation des loisirs et des pratiques culturelles"
author: "Samuel Coavoux, Fabienne Gire et Emmanuelle Guittet"
date: "16/09/2021"
output: html_document
---

```{r setup, include=FALSE}
library(knitr)
library(tidyverse)
library(here)
library(conflicted)

library(janitor)

options("digits" = 2)

conflict_prefer("here", "here")
conflict_prefer("filter", "dplyr")

theme_set(theme_bw(base_size = 9))

opts_chunk$set(echo    = FALSE, 
               error   = FALSE, 
               message = FALSE, 
               warning = FALSE,
               out.height="50%")
```

```{r}
# data
load(here("01_data", "pc2018.RData"))
load(here("01_data", "dictionary.RData"))
load(here("01_data", "pc97-08-panel.RData"))

# Fonctions d'analyse
source(here("03_scripts", "functions_description.R"), encoding = "utf8")

# Recodages
source(here("02_import", "02_recodages_pc18.R"), encoding = "utf8")
source(here("02_import", "04_recodages_autres.R"), encoding = "utf8")

pc08 <- rename(pc08, POND_INIT = "POIDS",
               SEXE = "Q28",
               AGE = "Q29", # Q30 pour l'âge en classes
               dipl = "DIP2",
               pcs1 = "XCSPC9B")

pc08 <- mutate(pc08, TYPMEN = 
                 case_when(SITUAF %in% c("Célibataires", "Veufs, divorcés") & Q274 == 0 ~ "'Personne seule'", 
                           SITUAF %in% c("Célibataires", "Veufs, divorcés") & Q274 > 0 ~ "'Famille monoparentale'", 
                           SITUAF == "Mariés ou vivant maritalement" & Q274 == 0  ~ "'Couple sans enfant'", 
                           SITUAF == "Mariés ou vivant maritalement" & Q274 > 0 ~ "'Couple avec enfant'", 
                           TRUE ~ "'Ménage complexe'"))
```


# Évolution de l’équipement numérique des Français

- Pointer que l’équipement numérique des ménages s’est développé
- Et qu’à mesure de cette évolution, (1) l’usage d’Internet a augmenté (obviously) et (2) les traditionnels écarts entre les individus quant à l’usage d’Internet ont diminué. Même si en fait on va montrer quand même de gros écarts dans la suite de l’analyse, mais ça peut être un bon point de départ, de pointer cette évolution pour ensuite montrer les écarts.
 

 
## Équipement (FG)

*	Questions de PC2008 sur équipement informatique (pas encore traités)
*	PC2018: équipement informatique 
* Noter la domination de la TV et du smartphone ; deux logiques opposées : idée que l’équipement mobile est généralisé mais n’est pas venu mettre en péril la domination de la tv
*	PC2018: mode d’abonnement internet
*	Tableau qui regroupe les données à ce sujet selon les 4 variables (Sexe, Âge en faisant des tranches ?, Diplôme, CS, + éventuellement type de ménage ?)
 
> Problème des questions sur l’équipement du ménage (finalement ça ne nous dit pas grand-chose, ou alors il faut les mettre en relation avec les questions sur les pratiques numériques en prenant la variable type de ménage et voir quel effet l’équipement (présumé) des autres membres du foyer peut avoir sur les pratiques (je sais pas si je suis très claire). 

## Fréquence des usages d’Internet et des réseaux sociaux (EG)

*	usage d’internet (panel)
*	usage quotidien d’internet (panel)
*	usage des réseaux sociaux
*	Tableau qui regroupe les données à ce sujet selon les 4 variables (Sexe, Âge en faisant des tranches ?, Diplôme, CS, + éventuellement type de ménage ?)
                                

# La numérisation des loisirs et des pratiques culturelles

## Information (FG)

### La télévision
La télévision reste un loisir incontournable en France en 2018. 
Au delà de la généralisation de l'équipement TV au sein des foyers, regarder la télévision est une pratique à laquelle s'adonne la quasi-totalité de la population des 15 ans et plus. Seuls 6% déclarent ne jamais, ou pratiquement jamais, regarder la television, que ce soit chez eux ou ailleurs, chez leurs parents, des amis, au cafe, etc. La pratique reste quotidienne pour la très large majorité, mais elle est néanmoins en retrait par rapport à la précédente enquête. En 2018, 78% des 15 ans et plus déclarent regarder la télévision tous les jours ou presque, contre 87% en 2008, retrouvant ainsi un niveau comparable à celui enregistré en 1997.

```{r, eval=FALSE}
graph_univar_all(C1)
```

```{r}
select(panel, annee, poids, prat_tv, tljp_tv) %>% 
  pivot_longer(cols = c(prat_tv, tljp_tv)) %>% 
  count(annee, name, value, wt = poids) %>% 
  group_by(annee, name) %>% 
  mutate(f = n / sum(n),
         name = ifelse(name == "prat_tv", "Regarder la télévision", "Regarder la télévision\ntous les jours")) %>% 
  filter(value == "Oui") %>% 
  ggplot(aes(annee, f, colour = name)) +
    geom_point() +
    geom_line() +
    scale_y_continuous(limits = c(0, 1), labels = scales::percent) +
    labs(x= "Année", y = "Fréquence", colour = "TV") 
```

Regarder la télévision est une pratique quotidienne aussi répandue parmi les hommes que parmi les femmes (78% des hommes regardent quotidiennement la télévision contre 81% des femmes).

En revanche, les différences selon le niveau de diplôme ou la catégorie sociale restent marquées. La part des individus regardant quotidiennement la télévision décroit lorsque le niveau scolaire augmente, passant ainsi de 89% de téléspectateurs quotidiens parmi les individus sans diplôme, ou ayant au plus réussi le BEPC, à seulement 62% des individus diplômés du 2ème cycle de l'enseignement supérieur. Si les différences selon les catégories sociales sont manifestes, elles sont moins marquées que celles observées selon le niveau de diplôme. Les agriculteurs exploitant comptent la proportion la plus élevée de télespectateurs quotidiens (89%) et les cadres et professions intellectuelles supérieures la proportion la plus faible (70%). 

Mais les écarts sont surtout remarquables selon l'âge. Ainsi, la pratique quotidienne se généralise avec l'avancé en âge. La quasi-totalité des 65 ans et plus (92%) regardent qotidiennement la télévision. Inversement, les plus jeunes (15-24 ans) comptent la proportion de téléspectateurs quotidiens la plus faible (55%). Néanmoins la majorité des jeunes déclarent encore regarder quotidiennement la télévision en 2018.

Parmi les personne déclarant regarder la télévision, la comparaison du temps moyen passé devant la télévision, sans compter les émissions enregistrées ou téléchargées, ou les vidéos à la demande (moyenne calculée à partir du temps passé devant la TV la semaine et le week-end) confirme les différences observées. Ainsi, le temps moyen passé devant la télévision sur une semaine est similaire entre les hommes et les femmes (3,1h pour les femmes vs. 2,9h pour les hommes). En revanche, le temps passé devant la TV augmente avec l'avancé en âge (de 2h en moyenne pour les 15-24 ans à 3,7h pour les 65 ans et plus) et décroit avec l'augmentation du niveau de diplôme (de 3,7h en moyenne pour les individus non diplômés ou ayant eu le BEPC à 1,9h pour les individus diplômé de 2ème cycle de l'enseignement supérieur) ou de la catégorie sociale (de 2,3h en moyenne pour les cadres et professions intellectuelles supérieures à 3,7h pour les ouvriers).

```{r, eval=FALSE}
svymean(~tpsTVjour, dw, na.rm = TRUE)

t<-svyby(~tpsTVjour, ~SEXE, dw, na.rm = TRUE, svymean)
kable(t, digits = 2)

t<-svyby(~tpsTVjour, ~age_c, dw, na.rm = TRUE, svymean)
kable(t, digits = 2)

t<-svyby(~tpsTVjour, ~dipl, dw, na.rm = TRUE, svymean)
kable(t, digits = 2)

t<-svyby(~tpsTVjour, ~pcs1, dw, na.rm = TRUE, svymean)
kable(t, digits = 2)

```

<!-- > Commenter les différences en termes d'âge et de génération. Avec l'âge en continu, on voit des choses un peu différentes. A discuter. -->

```{r}
count(panel, tljp_tv, gen, agen, wt = poids) %>% 
  filter(!is.na(tljp_tv)) %>% 
  group_by(gen, agen) %>% 
  mutate(f = n / sum(n)) %>% 
  filter(tljp_tv == "Oui") %>% 
  select(-n, -tljp_tv) %>% 
  ungroup() %>% 
  ggplot(aes(agen, f, color = factor(gen), group = factor(gen))) +
    geom_smooth(se=FALSE) +  
    labs(x = "Âge", y = "Fréquence", title = "Visionnage quotidien de la TV par âge") +
    scale_y_continuous(limits = c(0, 1), labels = scales::percent)

count(panel, tljp_tv, gen, agen_c, wt = poids) %>% 
  filter(!is.na(tljp_tv)) %>% 
  group_by(gen, agen_c) %>% 
  mutate(f = n / sum(n)) %>% 
  filter(tljp_tv == "Oui") %>% 
  select(-n, -tljp_tv) %>% 
  ungroup() %>% 
  ggplot(aes(agen_c, f, color = factor(gen), group = factor(gen))) +
  geom_line() +
    labs(x = "Âge", y = "Fréquence", title = "Visionnage quotidien de la TV par âge") +
    scale_y_continuous(limits = c(0, 1), labels = scales::percent)

```
<!-- > Les chiffres qui suivent sont à reprendre car il serait plus logique de prendre uniquement les télespectateurs. -->

Malgré la présence généralisée du mobile au sein des foyers et la large présence de l'ordinateur, l'écran de télévision est de très loin l'équipement le plus communément utilisé pour regarder la télévision. En 2018, 93% des individus ont utilisé un écran de télévision pour regarder la TV au cours des 12 mois précédant l'enquête, très loin devant l'ordinateur (13%), le smartphone (9%), la tablette (8%) ou l'écran d'un vidéoprojecteur (1%).
Quels que soient le genre, l'âge, le niveau de diplôme ou la catégorie sociale, le téléviseur est très loin l'écran le plus répandu pour regarder la télévision. utiliser un ordinateur ou un smartphone pour regarder la télévision est certes plus répandu parmi les plus jeunes, mais cela reste une pratique encore largement minoritaire en 2018 où seuls 32% des 15-24 ans ont regardé la télévision sur un ordinateur et 31% l'ont regardé sur un smartphone, contre 84% sur un écran de TV.
<!-- > il faudrait peut-être que je crée une variable regarder TV uniquement sur écran de TV / écran TV + autre / autre uniquement -->

```{r, fig.cap = "Supports d'écoute de la télévision (pond)", eval=FALSE}
graph_qcm(C61:C65, "'Yes'")

graph_qcm_all(C61:C65, "'Yes'")
```

## Films

Regarder des films est une pratique de loisir partagée par l'ensemble de la population ou presque. Seuls 7% déclarent ne jamais ou pratiquement jamais regarder des films, que ce soit sur un écran de télévision ou sur tout autre support, chez eux ou ailleurs (parents, amis, transports, ...), à l’exception des films vus dans les cinémas. Pour beaucoup, la pratique est fréquente : 25% en regardent tous les jours, 47% toutes les semaines. Il n'y a pas d'écart entre les hommes et les femmes, mais la pratique est plus souvent très fréquente dans les milieux plus populaires et les plus faibles niveaux de diplômes, du fait sans doute d'usages plus fréquents de la télé. Ainsi, seulement 17% des cadres et professions intellectuelles supérieurs déclarent regarder des films tous les jours ou presque contre 31% des employés et ouvriers. Les différences sont similaires si l'on considère le niveau de diplôme (30% des individus n'ayant pas de diplôme ou seulement le BEPC et 32% ayant un CAP ou BEP déclarent regarder quotidiennement des films, alors qu'ils ne dépassent pas les 20% parmi les diplômés du supérieur). Comme pour la télévision dans son ensemble, regarder des films quotidiennement est une pratique moins répandue parmi les jeunes (de 19% des 15-24 ans à 28% des 55-64 ans), mais si l'on y ajoute la pratique hebdomadaire, nettement plus courante quel que soit l'âge, les différences s'estompent. 

```{r, eval=FALSE}
t <- svytable(~ C19, dw)
t <- freq(t, total = TRUE)
kable(t, digits = 0)

graph_univar_all(C19)
```

<!-- > Les chiffres qui suivent sont à reprendre car il serait plus logique de prendre uniquement les consommateurs de films -->

Comme pour la télévision, l'écran de TV reste de très loin l'équipement privilégié pour regarder les films (87% des répondants), devant l'ordinateur (17%). Regarder des films sur d'autres supports reste confidentiel : seuls 6% des répondants ont déclaré avoir utilisé un un smartphone pour visionner des films, 6% ont déclaré avoir utilisé une tablette, et 2% un écran avec un vidéoprojecteur. L'écran de télévision reste l'équipement le plus communément utilisé pour regarder des films quels que soient le genre, le niveau de diplôme, la catégorie sociale et l'âge (concernant à chaque fois au moins 8 individus sur 10). Visionner des films sur un écran d'ordinateur est beaucoup plus répandue parmi les cadres et professions intellectuelles supérieures (20%) et les professions intermédiaires (18%) que parmi les ouvriers (11%), les artisants-commerçants (11%) et les agriculteurs (4%). Les différences selon le niveau de diplôme vont dans le même sens, les plus dipômés (27% des individus diplômés du 2ème cycle du sup., 27% des diplômés BAC+3) étant 3 fois plus nombreux a utiliser un ordinateur pour visionner des films que les moins diplômés (aucun diplôme, BEPC, CAP-BEP). Regarder des films sur ordinateur est également une pratique fortement liée à l'âge. La majorité (57%) des 15-24 ans le font, c'est le cas de 28% des 25-39 ans. Au delà de 40 ans la pratique devient beaucoup plus confidentielle (15% des 40-54 ans et seulement 4% des 65 ans et plus). Par ailleurs, visionner des films sur le petit écran d'un smartphone est une pratique relativement répandue parmi les plus jeunes, avec 30% des 15-24 ans qui l'ont fait durant les 12 mois précédant l'enquête.
<!-- > il faudrait peut-être que je crée une variable regarder film uniquement sur écran de TV / écran TV + autre / autre uniquement -->

```{r, fig.cap = "Support visionnage de films (pond)", eval=FALSE}
graph_qcm(C211:C215, "'Yes'")
graph_qcm_all(C211:C215, "'Yes'")

```

<!-- > Les chiffres qui suivent sont à reprendre car il serait plus logique de prendre uniquement les consommateurs de films -->

Malgré les larges possibilités offertes par les nouveaux modes de diffusion des films, visionner des films en direct, sur des chaines gratuites ou payantes, reste de très loin le mode d'accès le plus communément utilisé. Ainsi 79% de la population regardent des films diffusés à la télévision. Les utilisations du replay, de la VOD (Netflix, Canal Play, myTFIvod...) ou du DVD/Blue ray sont certes relativement répandues, mais concernent une minorité de la population (entre un tiers et un quart). Regarder des films en streaming est plus confidentiel (16% de la population), néanmoins la pratique est peut-être sous-évaluée dans la mesure où Netflix a été cité comme solution de VOD plutôt que de streaming. Regarder des films directement à partir de fichiers numériques est rare (7% de la population). Une nouvelle fois, les différences entre les hommes et les femmes sont peu marquées concernant les supports de diffusion utilisés pour regarder des films. Si la diffusion à la télévision sur des chaînes gratuites ou payantes est le plus partagé au sein de la population quels que soient le genre, le niveau de diplôme, le niveau social ou l'âge, la diffusion en direct est fortement concurrencée par les autres modes de diffusion au sein de la population des 15-24 ans, et dans une moindre mesure parmi les 25-39 ans et les 40-54 ans. Ainsi, les 15-24 ans sont 66% à regarder des films diffusés en direct à la télévision, autant à en regarder en VOD, 55% à le faire en streaming, 43% en replay, 31% en DVD/Blu ray et 14% en fichiers numériques. Des différences, certes beaucoup moins marquées, sont également à noter en fonction du niveau social. Ainsi, c'est parmi les cadres et professions intellectuelles supérieures (suivi par les professions intermédiaires) que les différents modes de diffusion des films, en dehors de la diffusion "historique" (chaines TV), sont les plus utilisés. Inversement, les ouvriers utilisent moins les nouveaux modes de diffusion. 24% des ouvriers regardent des films en replay (contre 38% des cadres ou des professions intermédiaires), 20% regardent des films en VOD (contre 31% des cadres), 21% regardent des films sur DVD/Blue ray (contre 32% des cadres), 5% regardent des films à partir de chiers numériques (contre 12% des cadres). De même, si la diffusion à la télévision restent le mode de consommation de films le plus courant quel que soit le niveau de diplôme, l'utilisation des modes de diffusion alternatifs sont nettement moins répandus parmi les individus n'ayant pas le BAC. A titre d'exemple, seuls 18% des individus titulaires d'un CAP-BEP regardent des films en VOD et 28% en replay (contre respectivement 37% et 41% des diplômés du 2ème cycle de l'enseignement supérieur), 
<!-- > il faudrait peut-être que je crée une variable regarder film uniquement diffuser à la TV / à la TV + autre / autre uniquement -->

```{r, fig.cap = "Mode d'accès aux films (pond)", eval=FALSE}
graph_qcm(C221:C226, "'Yes'")
graph_qcm_all(C221:C226, "'Yes'")

```
<!-- > Est-ce que j'analyse la question "Au cours des 12 derniers mois, avez-vous regardé des films sur un équipement mobile en dehors de votre domicile ?" ? (même chose pour séries) -->

```{r, eval=FALSE}
graph_univar_all(C23)
```

## Séries

Les séries (feuilletons) ont un public moins large que celui des films, néanmoins elles constituent un objet de consommation massive : 77% des 15 et plus déclarent avoir regardé des séries, au cours des 12 mois précédant l'enquête (contre 93% pour les films). Si regarder des séries est majoritairement répandue quels que soit le genre, la catégorie sociale, le niveau de diplôme ou la tranche d'âge, la pratique décroit néanmoins avec l'âge. Ainsi 92% des 15-24 ans consomment des séries, contre 64%  des 65 ans et plus.

Comme pour les films, la majorité de la population (61%) regardent tous les jours ou au moins une fois par semaine des séries (72% pour les films). La consommation quotidienne de séries est même plus répandue que celle de films (30% contre 25%) et il s'agit d'une pratique beaucoup plus féminine (36% des femmes contre 23% des hommes), mais aussi plus populaire (40% des employés et 33% des ouvriers, contre 17% des cadres) et plus répandue parmi la jeunesse (39% des 15-24 ans).

```{r, fig.height = 8, eval=FALSE}
graph_univar_all(C31)
```

<!-- > Les chiffres qui suivent sont à reprendre car il serait plus logique de prendre uniquement les consommateurs de séries -->

Comme pour les films, le visionnage de séries se fait principalement sur le téléviseur, loin devant l'ordinateur. Ainsi, 70% des 15 ans et plus regardent des séries sur un écran de télévision, 14% utilisent l'ordinateur et seulement 7% regardent des séries sur smartphone et 6% sur tablette. Regarder des séries sur un écran avec un vidéoprojecteur est tout à fait anecdotique (1%). Comme pour les films, l'écran de télévision reste l'équipement le plus communément utilisé pour regarder des séries quels que soient le genre, le niveau de diplôme, la catégorie sociale et l'âge, concernant à chaque fois une majorité d'individus. Néanmoins, pour les jeunes, l'écran de l'ordinateur, et dans une moindre mesure celui du smartphone, concurrencent fortement l'écran de télévision comme support de visionnage de séries. Ainsi, 65% des 15-24 ans regardent des séries sur un écran de télévision, 51% le font sur un ordinateur et 37% le font sur un smartphone. Comme pour les films, l'ordinateur comme support de visionnage de séries est très peu mobilisé dans les milieux populaires (8% des ouviers sont concernés, contre 18% des cadres) et parmi les moins diplomés (8% des individus sans diplôme ou avec le BEPC, 6% des titulaires d'un CAP-BEP, contre 24% des individus titulaires d'un bac+3 ou diplômés du 2ème cycle universitaire).

```{r, fig.cap = "Termminal de visionnage de séries (pond)", eval=FALSE}
graph_qcm(C331:C335, "'Yes'")
graph_qcm_all(C331:C335, "'Yes'")
```

Toujours comme pour les films, la télévision de flux est le principal canal d'accès aux séries, loin devant le replay et la VOD. Ainsi 62% de la population regardent des séries diffusées à la télévision sur des chaînes gratuites ou payantes, 25% visionnent des séries en replay et 20% en VOD. Les autres modes de diffusion sont nettement plus confidentiels (12% regardent des séries en streaming, 8% le font sur DVD/Blue-ray, 5% sur fichiers numériques). Si la diffusion à la télévision reste de manière générale le mode de consommation de séries le plus partagé au sein de la population, force est de constater que pour les jeunes, la consommation de séries diffusées en direct à la télévision est dépassée par la consommation en VOD et pratiquement rattrapper par la consommation en streaming. Ainsi, 61% des 15-24 ans déclarent regarder des séries en VOD, contre 48% à la télévision et 45% en streaming. Comme pour les films, les nouveaux modes de diffusion des séries sont moins répandus parmi les ouvriers et les individus non titulaires du bac. Alors qu'environ 3 personnes sur 10 titualires du bac regardent des séries en replay et que presque autant en visionne en VOD, seuls 22% des titulaires d'un CAP-BEP mobilisent le replay et 13% la VOD (respectivement 15% et 12% pour les personnes sans diplômes ou avec seulement le BEPC).

```{r, fig.cap = "Mode d'accès aux séries (pond)", eval=FALSE}
graph_qcm(C341:C346, "'Yes'")
graph_qcm_all(C341:C346, "'Yes'")
```

<!-- on pourrait peut-être laisser tomber la partie usage en mobilité dans ce chapitre -->
L'usage mobile hors domicile est minoritaire: il concerne seulement 15% des spectateurs de séries, dont 4% seulement fréquemment. La pratique est trop minoritaire pour discerner clairement des tendances, si ce n'est que les spectateurs les plus jeunes semblent les plus susceptibles de l'avoir: elle concerne même 50% des adolescents.

```{r, eval=FALSE}
graph_univar_all(C35)
```

## Musique (SC)

L'écoute de musique enregistrée est une pratique courante répandue depuis longtemps dans la population française. L'écoute au moins occasionnelle concerne au moins 70% de la population depuis les années 1980. Cependant, l'écoute quotidienne a elle beaucoup évoluée, connaissant une croissance linéaire entre 1973 et 2008, de moins de 10% à près de 35% de la population. L'enquête 2018 révèle que ce rythme s'est considérablement accéléré: en 10 ans seulement, l'écoute quotidienne est passée à 57% de la population, une croissance de plus de 20 points de pourcentages.

```{r}
select(panel, annee, poids, prat_musique, tljp_musique) %>% 
  pivot_longer(cols = c(prat_musique, tljp_musique)) %>% 
  count(annee, name, value, wt = poids) %>% 
  group_by(annee, name) %>% 
  mutate(f = n / sum(n),
         name = ifelse(name == "prat_musique", "Écoute de musique enregistrée", "Écoute de musique enregistrée\ntous les jours")) %>% 
  filter(value == "Oui") %>% 
  ggplot(aes(annee, f, colour = name)) +
    geom_point() +
    geom_line() +
    scale_y_continuous(labels = scales::percent) +
    labs(x= "Année", y = "Fréquence", colour = "Écoute")
```

Il paraît raisonnable d'attribuer cette évolution au moins en partie à la numérisation de l'écoute de musique. Entre 2008 et 2018, les plateformes de streaming, dédiées à la musique (Spotify, Deezer) ou non (YouTube) se sont développées et ont attiré de nombreux utilisateurs. Elles constituent la source de revenus numériques la plus importante pour l'industrie de la musique. Un quart des auditeurs de musique utilisent des plateformes dédiées, et 13% d'autres plateformes. En outre, un quart de ces auditeurs emploient des fichiers numériques locaux, comme des mp3 issus du téléchargement. Ces usages peuvent se cumuler, de sorte que près de la moitié des auditeurs de musique (48%) utilisent au moins un dispositif numérique, plateforme de streaming ou fichiers locaux. L'usage d'au moins un outil numérique est légérement plus masculine -- elle concerne 52% des hommes et 46% des femmes -- mais dépend surtout de l'âge (elle concerne la quasi-totalité des moins de 20 ans, et la majorité des auditeurs de moins de 50 ans) et du milieu social (60% des cadres et professions intellectuelles supérieures contre 39% des ouvriers et 44% des employés). Les écarts sont particulièrement marqués pour les plateformes de streaming spécialisée.

```{r, eval=FALSE}
d <- mutate(d, support_musique_digital2 = fct_collapse(support_musique_digital, "N'écoute pas de musique en numérique" = "N'écoute pas de musique en numérique", other_level = "Écoute de la musique en numérique"))
graph_univar_all(support_musique_digital2)
```

```{r, eval=FALSE, fig.cap = "Support écoute de musique (pond)", fig.height=6}
graph_qcm_all(E81:E87)
```

En outre, les plateformes de streaming favorisent l'écoute mobile, notamment sur téléphone portable. La disponibilité continue de la musique, à son tour, renforce l'usage quotidien. On constate ainsi que 85% des répondants qui écoutent souvent de la musique "sur un équipement mobile en dehors de [leur] domicile" sont aussi des usagers quotidiens de musique enregistrée, contre 54% de ceux qui n'ont aucun usage mobile extérieur. 

```{r, eval=FALSE}
tabyl(d, E7, E8BIS) %>% adorn_percentages(denominator = "col")
```

Pour autant, malgré la pénétration croissante des services numériques, ce sont des terminaux analogiques qui dominent l'écoute musicale. La radio est employée par 71% des auditeurs et constitue, de loin, le premier mode d'accès à la musique. Elle est suivi par les CD et cassettes d'une part, et par la télévision d'autre part, deux catégories rassemblant autour de 40% des auditeurs de musique. Les usagers de la radio et des CD et cassettes sont en moyenne plus âgés que les usagers de terminaux numérique. L'usage de CD et cassettes concerne plus les cadres et professions intellectuelles supérieures, ainsi que les professions intermédiaires (près de 50%) que les ouvriers (33%) et les employés (39%). L'usage musical de la radio est plus équitablement réparti dans la population ; et la télévision est elle moins employée par les cadres et professions intellectuelles supérieures. Une analyse factorielle fait ressortir comme premier axe de différenciation des terminaux musicaux une opposition entre terminaux analogiques et terminaux numériques, et comme second axe l'usage, très marquant socialement, des vinyles.

```{r, eval=FALSE}
library(FactoMineR)
library(factoextra)

res_mca <- select(d, E81:E87) %>% 
  filter(!is.na(E81)) %>% 
  rename(cd_cassettes = "E81", vinyle = "E82", streaming_spec = "E83", streaming_autre = "E84", mp3 = "E85", radio = "E86", television= "E87") %>% 
  MCA()
#res_hcpc <- HCPC(res_mca, nb.clust = 3, graph = FALSE)

fviz_eig(res_mca)
plot(res_hcpc, choice = "tree")
table(res_hcpc$data.clust$clust)
fviz_mca_var(res_mca)
fviz_mca_ind(res_mca)
fviz_cluster(res_hcpc)
fviz_mca_var(res_mca, axes = c(1, 3))

pivot_longer(res_hcpc$data.clust, -clust) %>% 
  count(clust, name, value) %>% 
  group_by(clust, name) %>% 
  mutate(f = n / sum(n)) %>% 
  filter(str_detect(value, "Yes")) %>% 
  select(-value, -n) %>% 
  ungroup() %>% 
  pivot_wider(names_from = clust, values_from = f)

```


## Livre (EG)

Dans la lignée de constats précédemment opérés au sujet de la lecture de livres, qui montrent que le numérique n'a ni remplacé le papier ni révolutionné les pratiques de lecture (Gaudric, Mauger, Zunigo, 2016 ; Guittet, 2020), on constate dans ce dernier volet de l'enquête menée par le Deps que le livre au format papier reste le support privilégié et quasi-exclusif des lecteurs et lectrices (98%), alors que la tablette (6%) et la liseuse (5%) peinent à trouver un public. Ceci fait de la France un cas particulier ; si le livre papier reste partout la norme, la liseuse a trouvé un marché plus vaste dans d’autres pays occidentaux, comme aux États-Unis où 28% des adultes avaient lu un livre numérique au cours des 12 derniers mois en 2016 (Pew Research Institute, 2016) et où plus de la moitié des adultes possèdent une liseuse (voir données dans les commentaires). 
<!-- Commentaire 1 : ça peut valoir le coup de checker d’autres pays pour voir d’autres perspectives ; je ne dis pas qu’on doit systématiquement comparer à d’autres pays évidemment mais pour le livre c’est quand même marqué).  -->
<!-- Oui, pourquoi pas s'il y a de forts écarts -->
<!-- Commentaire 3 : J'ai pris la dernière donnée ici, je ne sais pas ce qu'elle vaut ni comment la citer : https://www.statista.com/statistics/190283/penetration-rate-of-ereaders-in-the-united-states-since-2009/ -->
<!-- je suis d'avis de laisser tomber le "la moitié des adultes possèdent une liseuse + sourcer la référence à Pew. -->
<!-- Je suis étonné par l'absence du téléphone dans l'enquête PC18. Ne faudrait-il pas le mentionner? -->

```{r, fig.height = 8}
Insérer un tableau qui regroupe l’ensemble des données (abscisse les supports ; ordonnées le total, le sexe, la CS, le niveau d’étude)
```

On n'observe pas de différence notable entre les hommes et les femmes concernant les supports privilégiés, malgré des pratiques de lecture plus fréquentes et intensives chez les femmes (et ce depuis les années 80) : 20% des femmes déclarent ne pas lire contre 35% des hommes, et 38% des lectrices déclarent lire tous les jours ou presque contre 25% des lecteurs.
<!-- Commentaire 4 : J'ai utilisé graph_univar_all(F5) puis la même chose avec la question F11. On aurait pu aussi passer par le nombre de livres déclarés mais je n'étais pas sûre de parvenir à faire des tranches. -->
<!-- tu peux faire des tranches avec la fonction cut(), dans un mutate(d, tranches_livres = cut(variable_nombre_de_livres_lus, breaks = c(les valeurs délimitant les tranches, en mettant -1 plutôt que 0 pour la première pour être sûr d'inclure le 0))) -->

La lecture numérique, sur tablette comme sur liseuse, concerne davantage les plus diplômés : 12% des lecteurs et lectrices de niveau Bac+5 déclarent lire sur liseuse, contre 8% des diplômés d’une licence, 4% du bac ou 2% d’un CAP/BEP. Le même constat peut être fait vis-à-vis de la classe sociale : 11% des cadres et professions intellectuelles supérieures, 4% des employés, 2% des ouvriers, 01% des agriculteurs exploitants déclarent lire sur tablette. La lecture sur livres papier, à l'inverse, concerne l'ensemble de la population de façon égale, au regard du niveau d'étude ou de la classe sociale.

Contrairement à ce qu’on observe pour d’autres pratiques culturelles, l’âge n’est pas une variable déterminante lorsqu’il s’agit de lire en numérique.
<!-- Commentaire 5 : on a un écart qui va de 4% chez les +65 ans à 7% chez les 40-54 (qui sont au max), on est d'accord qu'on ne considère pas ça comme un écart significatif ? -->
<!-- complétement -->

Pour les trois quarts de la population, y compris lorsque les lecteurs et lectrices lisent sur différents supports, la lecture sur livre papier prévaut, quel que soit leur sexe. Un regard à l’appartenance sociale et au niveau d’étude montre que c’est dans les classes moyennes que l’on privilégie le moins le papier : 64% des employés privilégient le papier, contre 75% des ouvriers, 74% des cadres, 84% des artisans, commerçants et chefs d’entreprises ; 69% des titulaires d’un bac+2 privilégient le papier, contre 79% des titulaires d’un bac+5 et plus, et 75% des titulaires d’un BEP ou CAP. 
<!-- Commentaire 6 : si on voulait aller au bout des choses, et pour vérifier le constat que je fais dans mon article dans BSSG, il faudrait également vérifier la trajectoire sociale, et donc l'écart avec le milieu d'origine (ça constituerait une différence au sein des cadres.) -->
<!-- Je ne sais pas si la variable est présente mais ça vaut le coup d'essayer -->


## Jeux vidéo (SC)

La pratique des jeux vidéo est documentée dans l'enquête Pratiques culturelles depuis 1997. Elle s'est considérablement répandue dans la population depuis lors. Alors qu'un quart environ des répondants déclaraient une pratique en 1997, ils sont 36% en 2008 et 44% en 2018. La proportion de pratique fréquente, tous les jours ou presque, double entre 2008 et 2018, passant de 6% à 15% (la question n'est pas posée en 1997). Notons cependant que, de 1997 à 2018, ce que l'on appelle jeux vidéo a considérablement changé. Alors que ceux-ci existent presque exclusivement sur des consoles dédiées ou sur des ordinateurs en 1997, l'arrivée des jeux en ligne, puis des smartphones et tablettes a radicalement reconfiguré les opportunités de pratiquer des jeux électroniques.

```{r, eval=FALSE}
count(panel, annee, prat_jv, wt = poids) %>% 
        group_by(annee) %>% 
        mutate(f = n/sum(n))
```

```{r, eval=FALSE}
count(panel, annee, tljp_jv, wt = poids) %>% 
        group_by(annee) %>% 
        mutate(f = n/sum(n))
```

Les taux de pratique varient principalement avec l'âge. En 1997, on trouve une proportion importante de joueurs chez les moins de 25 ans, un plateau autour de 30% entre 25 et 50 ans, puis des pratiques assez marginales après 50 ans. les deux vagues suivantes voient le niveau global de pratique monter à tous les âges et la courbe du déclin de la pratique avec l'âge devenir linéairement décroissante. Ce sont toujours les plus jeunes qui jouent le plus, en particulier les moins de 25 ans -- la pratique concerne alors au moins les deux tiers des répondants -- mais on trouve encore des taux de pratiques importants aux âges plus avancés, y compris après 75 ans. Les hommes jouent plus que les femmes, et plus souvent qu'elles, dans les trois vagues de l'enquête, mais s'il s'accroît entre 1997 et 2008, il tend ensuite à décroître, de sorte que la différence dans les taux de pratiques tous les jours ou presque est aujourd'hui faible. Les jeux vidéo ont ceci de caractéristique, en outre, que si l'on analyse uniquement le fait de jouer ou de ne pas jouer, on constate peu de différences entre milieux sociaux, contrairement à la plupart des autres pratiques. 

Au sein des pratiquants, les joueurs sont beaucoup plus susceptibles que les joueuses de jouer en ligne (50% contre 30%) mais cette pratique dépend elle aussi peu du milieu social. Les écarts entre pratiques masculines et féminines sont également conséquents en matière de contenus. En 2008 comme en 2018, les hommes sont fortement surreprésentés parmi les pratiquants de jeux d'action, de tir, de sport, de combat, tandis ce que les joueuses sont plus nombreuses à pratiquer des jeux d'adresse, des puzzles, des jeux de réflexion, et des jeux de société, de cartes, d'échec.


## Pratiques amateurs (EG)

L'enquête Pratiques Culturelles 2018 mesure les pratiques amateures: écriture, montage, pratique de la peinture, du théâtre, du dessin, de la danse, de la poterie, de la photographie, généalogie, activité scientifique. Certaines sont fortement numérisées, comme le montage audio ou video, ou la photographie. La plupart, cependant, se prêtent apparamment peu à la numérisation. Comment numériser la pratique de la peinture ou celle de la danse? La littérature montre pourtant que les "mondes de loisir" s'appuient sur une infrastructure matérielle et organisationnelle (Fine, 2015). Le numérique vient équiper ces pratiques en facilitant des activités parfois pensées comme périphériques, mais qui sont essentielles, comme le montre Vinciane Zabban (XXXX) à propos de l'effet de la publicisation des productions de tricot sur les plateformes.
<!-- Commentaire 1 : je ne suis pas sûre de comprendre à quelle variable les premiers chiffres calculés renvoient. Dans le questionnaire il n'y a pas de question pour laquelle les modalités serait "oui", "non", "jamais"...  -->
<!--sur les pratiques amateures, le oui/non/jamais est une variable synthétique fondée sur les questions est-ce que vous avez fait... au cours de votre vie / au cours des douze derniers mois
oui = oui oui, non = oui non, jamais = non NA -->

+ Insérer un graphique qui compare de façon générale les cours (cumul des pratiques) pris dans les différentes structures pour voir la différence, puis le commenter (en l’état je n’arrive pas à voir s’il y a une différence. 
<!-- Commentaire 2 : Je voulais calculer la part d'individus ayant déclaré une pratique amateur (n'importe laquelle) et ayant déclaré prendre des cours, mais la manière dont les réponses sont codées fait que je ne suis pas sûre que ce soit possible. On n'a pas une réponse pour l'ensemble de la population ayant déclaré au minimum une pratique amateur mais on a une variable créée par pratique amateur...  -->
<!--C'est difficile parce que se pose la question d'une personne qui a deux activités mais suit un seul cours.
Je peux faire: suit au moins un cours pour une des activités qu'il ou elle fait.
Fait dans numerisation.Rmd
 -->

Dans l'enquête, l'activité périphérique qui est mesurée systématiquement sur les pratiques amateures est l'éducation: les répondants ont-ils pris des cours pour chaque activité déclarée? Et si oui, était-ce un cours sur Internet? Près de la moitié des répondants (46%) déclarent au moins une pratique amateure; parmi eux, un sur cinq déclare avoir pris des cours, et un peu moins d'un sur dix (8%) des cours en ligne. Certaines pratiques amateurs font davantage l’objet de cours particulier (le cirque, la danse, la musique et le chant, la peinture et la sculpture, la poterie, les activités scientifiques et techniques et le théâtre) ou de cours au sein de structures spécialisées telles que les conservatoires et écoles de musique, de danse, d’art dramatique, d’art plastique et de cirque (le cirque, la danse, le théâtre et la poterie). En revanche, les pratiques du montage audio et vidéo, de la musique et du chant, et des activités scientifiques et techniques sont celles qui ont le plus fait l’objet de cours en ligne. Nous pouvons attribuer la part des cours en ligne de montage et d’activités scientifiques et techniques par la faible offre qui y est consacrée par ailleurs. La surreprésentation de la pratique de la musique et du chant s’explique par la prédominance de cette pratique au sein des pratiques amateurs : elles sont pratiquées par 34% des Français·es ce qui en fait la pratique amateur dominante. 
<!-- Commentaire 3 : je n’arrive pas à lire précisément les chiffres sur ces graphiques mais ça vaudrait le coup de les indiquer.  -->
<!-- Yep, il suffit d'executer le code avant l'appel à ggplot et on a accès aux chiffres bruts sous la forme d'un tableau, ou alors d'agrandir le graph en jouant avec fig.height dans les options du chunks -->
<!-- Commentaire 4 : Selon le sens dans lequel on prend les chiffres, ça change tout. Une pratique peut ne pas être une des plus concernées par un type de cours, mais être néanmoins plus enseignées de cette manière que d'une autre manière... Comment on fait dans ces cas-là ?  -->

+ Insérer un tableau qui reprend ces données (abscisse les pratiques ; ordonnées les types de cours).

Plus généralement, le recours à des outils numériques s’est généralisé dans l’ensemble de la population, bien que 40% des répondants disent ne pas en utiliser dans le cadre de leur pratique amateur. Ces outils sont utilisés pour produire/créer (38%), se former/apprendre (32%) et diffuser/faire connaître sa pratique (31%). 
<!-- Commentaire 5 : dans quelle mesure on peut alléger une variable présente dans le questionnaire pour alléger une phrase (en l’occurrence ici « pour diffuser, faire connaître ce que vous faites, partager avec des proches ou des amis ») -->

+ Insérer un graphique avec histogrammes qui regroupe uniquement les déclarations de ne pas utiliser d'outils numériques dans le cadre des pratiques amateurs (parce qu'a priori on ne peut pas faire grand chose des modalités "se former/apprendre", "exposer...", etc. selon les variables de sexe, CS, niveau d’étude + le total).

Utiliser des outils numériques dans le cadre de pratiques amateurs est davantage le fait des hommes, des cadres et professions intellectuelles supérieures et des plus diplômés, ce qui va dans le sens des constats opérés au sujet des autres pratiques culturelles et de l’équipement des Français. 45% des hommes utilisent les outils numériques pour produire, créer (contre 32% des femmes), 38% pour se former, apprendre (contre 28% des femmes), et 34% pour diffuser et faire connaître leur pratique (contre 29% des femmes). Ces dernières sont 45% à déclarer ne pas utiliser d'outils nuémriques, contre 32% des hommes. Le même constat s'impose au regard de la classe sociale ou du niveau d'étude : 29% des diplômés d'un bac+5 déclarent ne pas utiliser d'outils numériques contre 36% des titulaires du baccalauréat et 54% des non diplômés ; 28% des cadres et prof. intellectuelles sup. déclarent ne pas utiliser ces outils contre 47% des employés et 51% des ouvriers. L'objectif de l'usage d'Internet, en revanche, ne semble pas dépendre du sexe, du niveau d’étude ou de la position sociale.
<!-- Commentaire 6 : à voir comment formuler la dernière idée de façon plus explicite, et en fonction de ce qu'on peut réellement faire de façon sérieuse de cette donnée. Pour le sexe, je l'ai laissé, on voit que l'écart est plus fort en ce qui concerne produire, créer que pour la diffusion, par exemple. Et il faudrait donc ajouter une représentation graphique de cette donnée selon la variable de sexe ? pourquoi pas un graphique de type secteur ? -->

La déclaration d'usage d'outils numériques est fortement correlée  de l'âge. Plus les individus sont âgés, moins ils les utilisent : 55% des personnes âgées de plus de 65 ans déclarent ne pas utiliser d'outils numériques contre 35% des 40-54 ans et 24% des 15-24 ans. 
L’exposition des productions sur des blogs, plateformes ou réseaux sociaux est équivalente chez les hommes et les femmes mais elle est plus marquée chez les cadres et professions intellectuelles supérieures (11%) et les diplômés d’une licence ou plus (12%), que chez les employés (5%), les ouvriers (4%), les titulaires d’un CAP/BEP (3%). 
Les jeunes exposent davantage leurs productions sur ces espaces. 
<!-- Commentaire 7 : j'avais noté ça dans la précédente version du rapport mais depuis le recalcul, il n'y a plus les données. Il me semble qu'on avait décidé qu'elles étaient inutiles, c'est pour ça ? -->
<!-- je ne vois pas de quoi tu parles désolé... -->



# Conclusions transversales

## Une numérisation à plusieurs vitesses (SC)

Contrastes entre secteurs de très numérisés à peu numérisés, de JV à livres.

a.     Une tendance générale à la numérisation des pratiques
- Importance prise par le numérique dans l’ensemble des consommations et usages


d.     Le livre et la lecture, un domaine qui échappe à la numérisation
*	Attachement au livre papier chez tout le monde
*	Rappeler que c’est dans les classes sup qu’on lit malgré tout en numérique, et citer le graphique/tableau correspondant (vu qu’on l’aura sans doute évoqué avant) / en soi c’est pas toujours évident de ménager du contenu pour la suite quand on aborde un sujet mais ça va sans doute être plus logique en faisant.
*	Éventuellement évoquer en contrepoint le vinyle comme autre pratique pour laquelle l’objet physique (re)devient présent dans les pratiques, ce qui met en avant la valeur symbolique de certains objets (mais c’est tellement minoritaire ! cela dit c’est quand même un phénomène dans l’industrie de la musique, notamment en termes de ventes d’albums, ça peut être bien d’évoquer ça quand même).
 
## Des disparités fortes dans l'accès aux pratiques numériques (SC)

b.     Des disparités dans l’accès et les usages numériques
- Idée que, quel que soit le domaine, on observe des disparités dans les pratiques numériques
*	L’âge, la variable principale qui éclaire les écarts d’équipement et de pratiques 
- Ici on peut regarder l’ensemble des consos selon l’âge, ce qui permet de montrer peut-être quels domaines sont les plus associés à la jeunesse ou au vieillissement 
*	Des disparités qui reflètent des inégalités : ce sont toujours les moins diplômés, les catégories les plus populaires et isolées qui en ont les usages les plus faibles et qui sont les moins équipés. Je renote ici mais c’est écrit plus bas : faire un comparatif entre les individus d’une même tranche d’âge selon la classe sociale. Que ce soit les plus vieux ou les plus jeunes ça doit être intéressant. Et à vérifier mais je pense que le comparatif peut être assez parlant et nous dire beaucoup des inégalités sociales face au numérique, puisqu’il y a l’idée forte que tout est lié à l’âge, donc si on entre directement dans la catégorie...
*	Pas d’écarts marqués entre les hommes et les femmes (contrairement aux débuts du numérique) même si je trouve intéressant, au niveau de la variable de genre, que si les femmes sont généralement les plus grandes consommatrices culturelles et ont des pratiques plus légitimes que les hommes, ça s’inverse si on prend les pratiques numériques les plus légitimes, ce sont souvent elles qui ont gardé les pratiques les plus tradi.

e.   Des pratiques qui malgré une démocratisation numérique restent l’apanage des classes sup (à voir si ça ne fait pas redite avec le b mais je pense que ça peut être axé différemment).
- Peut-être faire un point qui rappelle que le numérique n’est pas l’outil d’une démocratisation des pratiques culturelles, et que si le numérique en soi se démocratise, les pratiques légitimes, elles, continuent à être inégalement réparties.

 
## La diversité des supports (SC)

c. L’aisance numérique se manifeste également par la diversité des équipements utilisés 
*	Point sur la diversité des équipements et des usages chez les classes sup / faire le pont avec omnivorisme des goûts / diversité des formes de prescription privilégiées
*	Faire un point sur l’âge (est-ce que l’âge suffit à déterminer la diversité ? est-ce plus parlant que la position sociale/niveau d’étude ? Pas sûre même si les jeunes utilisent plus les nouveaux outils, et continuent de regarder la télé, etc. donc à vérifier). Serait intéressant ici ou ailleurs de croiser la variable de CS avec la variable d’âge, et comparer les jeunes entre eux ! Peut-être plutôt dans le b juste au-dessus, à l’endroit des disparités selon la position sociale, je le remonte aussi.
*	C’est ici qu’on voit une différence entre hommes et femmes (peut-être aller jusqu’à parler d’usages routiniers ? à vérifier si on a des données sur la découverte d’outils, sur l’appétence pour le nouveau, même si je pense pas). 

## Une moyennisation des pratiques numériques? (EG)

f.      Des pratiques moyennes
- Ici, idée de développer les pratiques numériques qui concernent davantage les classes moyennes (diplômes bac et bac+2). Idée en filigrane : maintenant que le numérique est démocratisé, qu’est-ce que celles et ceux qui ne l’utilisaient pas il y a 10 ans font avec ? Est-ce qu’il y a une culture numérique moyenne ? Réseaux sociaux, jeux vidéo, vidéos de youtubeur·ses, etc. 

 



